ACORDAO-COMPLETO-2492397

ACÓRDÃO 1769/2021 ATA 28/2021 - PLENÁRIO

VISTOS, relatados e discutidos estes autos que cuidam de processo de Desestatização, por meio de concessão, de segmentos rodoviários da BR-381 e da BR-262, localizados nos Estados de Minas Gerais e Espírito Santo, pelo período de 30 anos;
ACORDAM os Ministros do Tribunal de Contas da União, reunidos em Sessão do Plenário, diante das razões expostas pelo Relator, em:
9.1. determinar à Agência Nacional de Transportes Terrestres (ANTT) , com fulcro no art. 250, inciso II, do Regimento Interno do TCU, que:
9.1.1. ajuste os percentuais do Fator D para desconto de reequilíbrio de tarifa, de forma que reflitam os estudos elaborados, em observância ao art. 18, incisos II e VII, da Lei 8.987/1995;
9.1.2. preveja critérios objetivos para qualificação econômica das empresas proponentes, de forma a comprovar situação financeira compatível com as obrigações a serem assumidas, e inclua tais exigências no edital, em observância aos arts. 18, inciso V, e 27, § 1º, inciso I, da Lei 8.987/1995;
9.1.3. insira na cláusula 22.6 do Contrato, que trata Fluxo de Caixa Marginal, previsão de que as obrigações incluídas no escopo da concessão via FCM devem atender aos parâmetros de desempenho de estruturas ou serviços equivalentes previstos no PER e que eventuais descumprimentos podem ensejar a aplicação de índice negativo de FCM na fórmula de reequilíbrio da tarifa, a ser apurado no caso concreto, conforme regulamentação da Agência;
9.1.4. adote medidas efetivas, especialmente as discriminadas a seguir, para que os documentos e pareceres elaborados pelo OAC para serem utilizados nas tomadas de decisão acerca do cumprimento das obrigações da concessionária, sejam validados pelo órgão técnico do poder concedente, que não deverá estar  vinculado às conclusões do OAC e responderá solidariamente por eventuais irregularidades, em atendimento ao disposto no art. 67 c/c o art. 124, da Lei 8.666/1993; no art. 37 da CF/88; nos art. 24, incisos VII e VIII, e 26, inciso VII, inciso VII, da Lei 10.233/2001; nos art. 6º, 25, § 2º, 29 e 30, parágrafo único da Lei 8.987/1995;
9.1.4.1 suprima a denominação "independente";
9.1.4.2. preveja ampla transparência aos pareceres emitidos pelo OAC, oportunizando às associações de usuários das rodovias concedidas apresentarem contestações, dentro de prazo preestabelecido, de maneira a facilitar o acesso às informações relevantes e fortalecer o controle social na concessão rodoviária;
9.1.4.3. estabeleça com clareza as condições de habilitação para atuação como OAC, atentando para o princípio da isonomia e para a obediência a normas de compliance;
9.1.4.4. preveja expressamente que eventual comprovação de conluio para atuação fraudulenta do OAC importará em sanções administrativas para a concessionária e para o Organismo, além das possíveis cominações cíveis e penais no âmbito judicial e da comunicação obrigatória à entidade credenciadora.
9.1.5. insira previsão de estimativa dos custos referentes à restauração, manutenção e operação, ao proceder à avaliação da vantajosidade econômica de eventuais contornos urbanos alternativos, nos termos do art. 6°, § 1º, da Lei 8.987/1995, realizando os ajustes necessários na Cláusula 8.6 do Contrato;
9.1.6. mantida a decisão no sentido da isenção de tarifa para as motocicletas, promova os necessários ajustes no EVTEA da BR-381/MG e BR-262/MG/ES e nos demais documentos que integram o projeto;
9.1.7. explicite que veículos enquadrados como ambulâncias estão isentos de pagamento de tarifa de pedágio, em atenção ao art. 5º, inciso IV, do Decreto 9.287/2018 c/c o art. 8º do Decreto 94.002/1987, realizando o ajuste na Cláusula 18.2.5 do Contrato - Tabela de Multiplicadores de Tarifa (Categoria 12) ;
9.2. com fulcro no art. 250, inciso III, do RI/TCU e no art. 11 da Resolução-TCU 315/2020, recomendar à ANTT que, previamente à publicação do Edital referente à concessão da BR-381/MG e BR-262/MG/ES, analise a conveniência e a oportunidade de estabelecer limitação temporal do 21º ano da vigência do contrato para fins de decisão acerca da eventual duplicação da BR 262/MG e correspondente inclusão da obra no escopo da presente concessão, realizando os ajustes necessários na Cláusula 8.5 do contrato;
9.3. com fulcro no art. 250, inciso III, do RI/TCU e no art. 11 da Resolução-TCU 315/2020, recomendar ao Ministério da Infraestrutura que, em conjunto com o Ministério da Economia, analisem a conveniência e a oportunidade de se prever, nas peças orçamentárias federais, recursos compatíveis com as atribuições fiscalizatórias da Agência Nacional de Transporte Terrestre, adotando como parâmetros a extensão da malha viária federal concedida e o volume de recursos arrecadados mediante verba de fiscalização prevista em contratos de concessão;
9.4. com fulcro no art. 250, inciso III, do RI/TCU e no art. 11 da Resolução-TCU 315/2020, recomendar à Agência Nacional de Transportes Terrestres que, a seu critério de conveniência e oportunidade, estabeleça tratativas necessárias para estender para toda a malha rodoviária federal concedida a isenção tarifária para usuários de motocicletas, de forma a uniformizar a cobrança de tarifas dessa categoria de usuários;
9.5. fixar o prazo de 30 dias para que a ANTT comunique a este Tribunal as medidas adotadas em relação às determinações e às recomendações deste Acórdão;
9.6. dar ciência sobre o presente Acórdão à ANTT, ao Ministério da Infraestrutura e à EPL, destacando que o relatório e o voto que fundamentam a deliberação ora encaminhada podem ser acessados por meio do endereço eletrônico www.tcu.gov.br/acordaos; e
9.7. restituir os autos à SeinfraRodoviaAviação para realizar o monitoramento deste Acórdão e o acompanhamento do processo concessório nos presentes autos.

Processo de desestatização para acompanhar a concessão das rodovias federais BR-381/MG, entre as cidades de Belo Horizonte e Governador Valadares, e BR-262/MG/ES, entre as cidades de João Monlevade e Viana.

O objeto da desestatização é a concessão das rodovias federais BR381/MG, entre as cidades de Belo Horizonte e Governador Valadares, e BR-262/MG/ES, entre as cidades de João Monlevade e Viana, conduzido pela Agência Nacional de Transportes Terrestres (ANTT) .
Por oportuno, não poderia deixar de enaltecer a forma brilhante como o Relator do feito tratou da matéria. Percebe-se, de sua análise, que foram abordados os principais pontos relacionados à análise do estudo econômico-financeiro sobre o empreendimento.
Concordo com as análises e as propostas trazidas pelo Exmo. Relator, Ministro Raimundo Carreiro, sem prejuízo de trazer singelas contribuições acerca da previsão de contratação de organismo de avaliação de conformidade (OAC) que, a meu ver, visam a enriquecer, ainda mais, esse trabalho de altíssima qualidade trazido ao conhecimento deste Plenário.
Entendo que essa figura é similar à do relator independente inicialmente prevista nas minutas contratuais das concessões rodoviárias das BR-153/414/080/GO/TO (TC 016.936/2020-5, por mim relatado) e das BR-163/230/PA/MT (TC 018.901/2020-4, relatoria do Ministro Benjamin Zymler) , no sentido de a avaliação da performance da concessionária ser atestada por meio de relatórios elaborados por entidade escolhida, contratada e remunerada pela própria concessionária.
Naquela ocasião, o Tribunal entendeu ser irregular a previsão da figura do relator independente e determinou à ANTT, em ambos os processos, a supressão às menções ao relator independente nos contratos das BR-153/414/080/GO/TO e das BR-163/230/MT/PA, respectivamente, nos termos do item 9.2.31 do Acórdão 4.036/2020-TCU-Plenário e do item 9.1.6 do Acórdão 4.037/2020-TCU-Plenário.
Em outra oportunidade, quando relatei ao Plenário o processo de desestatização da Floresta Nacional de Canela/RS e Floresta Nacional de São Francisco de Paula/RS, o Tribunal, mediante o comando inserido no item 9.2.7 do Acórdão 498/2021-TCU-Plenário, determinou ao Ministério do Meio Ambiente (MMA) , ao Instituto Chico Mendes de Conservação da Biodiversidade (ICMBio) e à Secretaria Especial do Programa de Parcerias de Investimento (SPPI) , que, previamente à publicação do edital de concessão suprimissem do Anexo V do edital (minuta de contrato de concessão da Floresta Nacional de Canela/RS) e do Anexo VI do edital (minuta do contrato de concessão da Floresta Nacional de São Francisco de Paula/RS) , as referências ao verificador independente.
Na presente concessão da BR381/MG e da BR-262/MG/ES, a ANTT se comprometeu a suprimir o termo "relator independente" do contrato, mas incluiu em seu lugar a figura do organismo de avaliação de conformidade (OAC) . De acordo com a minuta contratual, o OAC foi definido como organismo que executa serviços de avaliação da conformidade e que pode ser objeto de acreditação, que deve ser escolhido, contratado e remunerado pela concessionária, para a aferição do cumprimento dos parâmetros de desempenho pela concessionária. A minuta contratual também apresenta as seguintes menções ao OAC:
7.11 A Concessionária deverá, conforme regulamentação específica, apresentar certificado de inspeção de anteprojetos e projetos executivos, emitido por OAC acreditado pelo Inmetro, para o escopo de Inspeção de Projetos de Rodovias.
7.11.1 As providências e os custos necessários para a realização da avaliação da conformidade, na forma de inspeção, e eventuais correções de não conformidades, serão de responsabilidade da Concessionária, não sendo objeto de reequilíbrio econômico-financeiro.
 (...) 
8.1.12 A Concessionária deverá, em atendimento aos parâmetros de desempenho e parâmetros técnicos descritos no PER, na forma de regulamento específico da ANTT, apresentar certificado de inspeção emitido por OAC acreditado pelo Inmetro para o escopo de inspeção de obras de rodovias, referentes aos parâmetros de desempenho relativos: 
 (i) aos trabalhos iniciais, no ato de entrega; 
 (ii) às fases de recuperação e manutenção, anualmente.
 (...) 
8.1.14 As providências e os custos necessários para a realização da Avaliação da Conformidade, na forma de inspeção, e eventuais correções de não conformidades, serão de responsabilidade da Concessionária, não sendo objeto de reequilíbrio econômico-financeiro.
Considero, portanto, que o OAC incorre em idênticos vícios do relator independente, apreciado nos termos do Acórdão 4.036/2020-TCU-Plenário e do Acórdão 4.037/2020-TCU-Plenário.
Quando me deparei pela primeira vez com essa figura do relator independente, deixei assentado no voto condutor do Acórdão 4.036/2020-TCU-Plenário, que:
489. (...) a contratação do relator independente pela concessionária não está vinculada à acreditação do Inmetro, prevista na Portaria Inmetro 367/2017, como afirmado pela ANTT. Existe sim a possibilidade de a qualificação técnica desse avaliador, que deve ser apresentada pela concessionária, ser substituída pela acreditação do Inmetro, conforme os termos da cláusula 15.10 e subcláusulas 15.10.1 e 15.10.3 da minuta contratual (peça 73, p. 42) .
490. De toda forma, essas regras não garantem a independência do avaliador, tampouco sua isenção. Ele continua sendo contratado e remunerado pela concessionária, dentro de uma relação jurídica privada, sobre a qual a ANTT não tem jurisdição, tampouco o TCU. Esse entendimento foi apresentado pela Procuradoria Federal junto à ANTT, ao ressaltar que, em sendo um contrato da concessionária com um terceiro, não se poderia prever uma relação jurídica direta de obrigações e direitos entre a ANTT e esse relator independente, por vedação expressa do art. 25, § 2º, da Lei 8.987/1995 (peça 67) . Frisou, ainda, que a relação direta da agência com um terceiro denominado relator independente somente poderia ser estabelecida na situação em que ela - ANTT - o contratasse para a prestação específica dessa atividade de monitoração. (destaquei) 
Além disso, registrei no item 491 do voto condutor do Acórdão 4.036/2020-TCU-Plenário que a solução para essa questão seria a ANTT fiscalizar diretamente, com o apoio de suas unidades regionais, ou por meio de convênios de cooperação, os contratos de concessão de infraestrutura rodoviária, nos termos do art. 26, inciso VII, da Lei 10.233/2001. E, ainda, nos termos do art. 30, parágrafo único, da Lei 8.987/1995, combinado com os arts. 67 e 124 da Lei 8.666/1993 e a Portaria ANTT 127/2019, contratar os serviços que considerar necessários para apoiá-la no exercício de atividades de sua competência legal, a exemplo do objeto do Pregão Eletrônico 14/2019.
Portanto, ressalto a minha posição quanto à figura denominada como "relator independente", externada no voto condutor do Acórdão 4.036/2020-TCU-Plenário, ou quanto à roupagem nova como no presente caso denominada de "organismo de avaliação de conformidade", no sentido de que a ANTT deve adotar as medidas necessárias para fiscalizar diretamente o cumprimento dos contratos de rodovias federais concedidas, em atendimento ao disposto art. 26, inciso VII, da Lei 10.233/2001, e/ou contratar os serviços que considerar necessários para apoiá-la no exercício de atividades de sua competência legal, nos termos do art. 30, parágrafo único, da Lei 8.987/1995, combinado com os arts. 67 e 124 da Lei 8.666/1993 e a Portaria ANTT 127/2019.
No presente caso, acompanho o relator, Ministro Raimundo Carreiro, e sugiro a título de contribuição que seja incluída na parte expositiva do subitem 9.1.4 da minuta de acórdão as condicionantes elencadas pelo relator em seu voto ao tratar desse tema, nos termos que se seguem:
 (...) 
9.1.4. adote medidas efetivas, especialmente as discriminadas a seguir, para que os documentos e pareceres elaborados pelo OAC para serem utilizados nas tomadas de decisão acerca do cumprimento das obrigações da concessionária, sejam validados pelo órgão técnico do poder concedente, que não deverá estar vinculado às conclusões do OAC e responderá solidariamente por eventuais irregularidades, em especial em atendimento ao disposto no art. 67 c/c o art. 124, da Lei 8.666/1993; no art. 37 da CF/88; nos art. 24, incisos VII e VIII, e 26, inciso VII, inciso VII, da Lei 10.233/2001; nos art. 6º, 25, § 2º, 29 e 30, parágrafo único da Lei 8.987/1995:
9.1.4.1 suprima a denominação "independente";
9.1.4.2. preveja ampla transparência aos pareceres emitidos pelo OAC, oportunizando às associações de usuários das rodovias concedidas apresentarem contestações, dentro de prazo preestabelecido, de maneira a facilitar o acesso às informações relevantes e fortalecer o controle social na concessão rodoviária;
9.1.4.3. estabeleça com clareza as condições de habilitação para atuação como OAC, atentando para o princípio da isonomia e para a obediência a normas de compliance;
9.1.4.4. preveja expressamente que eventual comprovação de conluio para atuação fraudulenta do OAC importará em sanções administrativas para a concessionária e para o Organismo, além das possíveis cominações cíveis e penais no âmbito judicial e da comunicação obrigatória à entidade credenciadora.
TCU, Sala das Sessões, em 28 de julho de 2021.
VITAL DO RÊGO
Ministro

Agência Nacional de Transportes Terrestres; Empresa de Planejamento e Logística S.A.; Ministério da Infraestrutura.

3. Interessados/Responsáveis: não há.

13.1. Ministros presentes: Ana Arraes (Presidente), Walton Alencar Rodrigues, Benjamin Zymler, Raimundo Carreiro (Relator), Bruno Dantas, Vital do Rêgo e Jorge Oliveira.
13.2. Ministros-Substitutos convocados: Augusto Sherman Cavalcanti e Marcos Bemquerer Costa.
13.3. Ministros-Substitutos presentes: André Luís de Carvalho e Weder de Oliveira.

RAIMUNDO CARREIRO

Transcrevo a seguir, nos termos do art. 1º, § 3º, inciso I, da Lei nº 8.443/92, excerto da instrução lavrada no âmbito da Secretaria Fiscalização de Infraestrutura Rodoviária e de Aviação Civil (peça 107) , cujas conclusões contaram com a anuência do corpo diretivo daquela unidade técnica (peças 108 e 109) .
2.	Na sequência, transcrevo Despacho de minha autoria, emitido em 15/7/2021 (peça 114) , por meio do qual restituí os autos à área técnica para análise de ponto complementar apresentado pelos jurisdicionados, bem como a análise da SeinfraRodoviaAviação (peça 118) , a qual foi ratificada pelo dirigente da unidade (peça 119) 
INTRODUÇÃO	
Cuidam os autos de acompanhamento do processo de desestatização referente à pretendida concessão do segmento rodoviário constituído pelas  rodovias BR-262/381/MG/ES, no trecho da BR-381/MG, com início em Belo Horizonte/MG, no entroncamento com a BR-262/MG  (p/ Sabará) até o entroncamento com a BR-116/MG (Governador Valadares/MG) ; no trecho da BR-262/MG, entre o entroncamento com a BR-381/MG (João Monlevade/MG) , até a Divisa MG/ES; e no trecho da BR-262/ES, entre a Divisa ES/MG, até o entroncamento com a BR-101/ES (Viana/ES) .
Tal processo concessório é conduzido pela Agência Nacional de Transportes Terrestres (ANTT) , no exercício de suas atribuições legais definidas no art. 24, incisos III e V, da Lei 10.233/2001.
O presente acompanhamento orienta-se pelo art. 3º da Instrução Normativa TCU 81, de 20/6/2018 (IN TCU 81/2018) .
A definição do Ministro Relator deu-se por sorteio, em atendimento ao art. 18-E da Resolução TCU 175/2005 (peça 5) .
I.1 Visão geral do objeto e sua importância socioeconômica
A concessão das rodovias federais BR-381/MG e BR-262/MG/ES representa a delegação, pelo Poder Concedente, da prestação do serviço público de exploração da infraestrutura rodoviária para a pessoa jurídica que demonstre capacidade para seu desempenho por sua conta e risco e por prazo determinado. No caso da presente concessão, o prazo escolhido foi de trinta anos, com a possibilidade de perdurar por até 35 anos (peça 42, p. 17) .
Segundo o Programa de Exploração da Rodovia (PER) , o segmento a ser concedido possui uma extensão total de 686,10 km, segundo o SNV 07/2019. Após a implantação das modificações no traçado da rodovia, a nova extensão seria de 670,64 km (peça 96, p. 7) . A Figura 1 abaixo traz o mapa do segmento a ser concedido:
Figura 1 - Mapa do trecho a ser concedido

Fonte: PPI (Programa de Parcerias e Investimentos) 
Registra-se que há uma variação da extensão atribuída ao sistema rodoviário concedido de acordo com as referências consideradas, conforme Tabela 1, a seguir (peça 96, p. 9) : 
Tabela 1 - Referenciais quilométricos
	Rodovia
	Marco quilométrico (vídeo-registro) (km) 
	SNV 07/2019 (km) 
	Estaqueamento dos Estudos de Engenharia (km) 

	BR-381/MG
	304,38
	309,30
	296,62

	BR-262/MG
	196,82
	196,20
	195,52

	BR-262/ES
	180,32
	180,60
	178,50

	Total
	681,52
	686,10
	670,64

Fonte: minuta do PER (peça 96, p. 9) 
No Plano de Outorga para Concessão da BR-381/262/ES/MG, encontra-se a seguinte justificava à proposta de concessão pretendida (peça 42, p. 10) :
A seleção das rodovias federais BR-381/MG e 262/MG/ES, como objeto de concessão é devida por apresentar importante papel dentro do complexo viário brasileiro, por permitir a interligação entre estados brasileiros e o escoamento de produtos agrícolas, pecuários, mineração e industriais de município de matrizes econômicas diversificadas. Pelas rodovias integrantes da concessão circulam produtos destinados aos portos do estado do Espírito Santo, além de abastecer com produtos cidades importantes dos estados de Minas Gerais e Espírito Santo, além de São Paulo e Mato Grosso do Sul.
Outro fator preponderante para a concessão da BR-381/MG e BR-262/MG/ES é a redução e contingenciamento de recursos do orçamento geral da união para fazer frente às necessidades de ampliação e manutenção da malha rodoviária federal.
Os problemas atualmente existentes na BR-381/MG e BR-262/MG/ES são o elevado volume de tráfego e índice de acidentes. A situação atual demonstra a necessidade de duplicação total do trecho a ser concedido. Com a concessão da rodovia, pretende-se ampliar a capacidade da via, reduzindo o custo do transporte e o tempo de viagem desde o oeste do Estado de Minas Gerais, passando pelo Estado do Espírito Santo até a ligação aos portos do Estado do Espírito Santo. Para tanto estão previstas soluções de duplicação da rodovia, vias marginais, faixas adicionais, implantação de dispositivos de melhorias, recuperação do pavimento, manutenção e conservação da via ao longo de todo o período de concessão e prestação de serviços aos usuários.
O Plano de outorga assevera a completude e atualidade dos estudos apresentados (peça 42, p. 8) :
Os estudos técnicos seguiram as premissas e parâmetros estabelecidos por Termo de Referência divulgado pela EPL, o qual tinha por objetivo detalhar as condições a serem observadas no processo de elaboração dos produtos a serem entregues. E ainda, a atualização dos efeitos da pandemia do Covid-19 nas projeções do Produto Interno Bruto (PIB) solicitada pelo poder concedente, refletida nas projeções de volume de tráfego e receita dos estudos técnicos.
I.2 Licitação, política tarifária, investimentos, custos operacionais e receitas estimadas 
A licitação da concessão da BR-381/262/MG/ES será realizada na modalidade leilão com critério de julgamento híbrido, considerando a combinação de menor valor de tarifa de pedágio com a maior outorga fixa. Nas propostas do certame será admitido um desconto máximo de 15,53% sobre o valor de referência para a tarifa de pedágio. Se mais de um proponente vier a apresentar tal desconto, passa-se a avaliar as ofertas realizadas para o valor de outorga fixa (Propostas Econômicas Escritas) . Caso as melhores propostas de outorga divirjam em até 10%, inicia-se a fase de lances entre essas proponentes. Posteriormente, é realizada a análise dos documentos de qualificação (peça 84, p. 27) .
As tarifas de pedágio são diferenciadas por categoria de veículos, em razão do número de eixos e da rodagem, adotando-se os multiplicadores da tarifa constantes da Tabela 2 (considerando-se o número de eixos não suspensos dos veículos quando vazios) .
Tabela 2 - Multiplicadores de tarifa
	Categoria
	Tipos de veículos 
	Número de eixos 
	Rodagem 
	Multiplicador da Tarifa 

	1
	Automóvel, caminhonete e furgão 
	2
	Simples 
	1,0

	2
	Caminhão leve, ônibus, caminhão-trator e furgão 
	2
	Dupla
	2,0

	3
	Automóvel e caminhonete com semirreboque 
	3
	Simples
	1,5

	4
	Caminhão, caminhão-trator, caminhão-trator com semirreboque e ônibus 
	3
	Dupla
	3,0

	5
	Automóvel e caminhonete com reboque 
	4
	Simples
	2,0

	6
	Caminhão com reboque, caminhão-trator com semi-reboque 
	4
	Dupla
	4,0

	7
	Caminhão com reboque, caminhão-trator com semi-reboque 
	5
	Dupla
	5,0

	8
	Caminhão com reboque, caminhão-trator com semi-reboque 
	6
	Dupla
	6,0

	9
	Caminhão com reboque, caminhão-trator com semi-reboque 
	7
	Dupla
	7,0

	10
	Caminhão com reboque, caminhão-trator com semi-reboque 
	8
	Dupla
	8,0

	11
	Motocicletas, motonetas, triciclos e bicicletas moto 
	2
	Simples
	0,5

	12
	Veículos oficiais e do Corpo Diplomático 
	-
	-
	-

Fonte: minuta de contrato (peça 97, p. 45) 
Os valores de face a serem cobrados em cada praça de pedágio foram calculados levando em consideração o Trecho de Cobertura da Praça de pedágio (TCP) , e a respectiva tarifa quilométrica, tendo-se adotado a premissa de "TCPs unificados", isto é, calculou-se o TCP de maneira que quilometragem total do trecho fosse igualmente dividida entre cada praça. Como consequência, cada uma das onze praças tem uma cobertura de 61,11 km (peça 42, p. 20) . 
Quanto à modelagem tarifária, foi prevista a inclusão de tarifa diferenciada entre pista simples e pista dupla, tendo sido definida uma diferença de 40% na tarifa, de acordo com a característica da rodovia no trecho. Uma vez atestada pela agência, no decorrer da execução contratual, a entrega da pista duplicada em determinado trecho homogêneo, a agência promoverá a reclassificação tarifária, com incremento da tarifa na proporção pré-estabelecida (peça 42, p. 20) .
As tarifas básicas de pedágio, por quilômetro, definidas para a concessão do sistema rodoviário BR-381/MG e BR-262/MG/ES, na versão mais recente dos estudos, foram de R$ 0,119895/km para pista simples (peça 100) e R$ 0,167853/km para pista dupla (considerando-se o incremento de 40%) , resultando nas seguintes tarifas teto para as praças de pedágio (data-base: abril/2019) .
Tabela 3 - Valores da tarifa por praça de pedágio
	Praça de Pedágio
	Município 
	Rodovia 
	Localização 
	TCP 
	Valor inicial (R$) 

	P1
	Caeté/MG 
	BR-381/MG 
	419+000 
	61,11
	8,81

	P2
	João Monlevade/MG 
	BR-381/MG 
	353+750 
	61,11 
	7,82

	P3
	Itabira/MG 
	BR-381/MG 
	287+250 
	61,11 
	7,54

	P4
	Belo Oriente/MG 
	BR-381/MG 
	233+600 
	61,11 
	7,84

	P5
	Periquito/MG 
	BR-381/MG 
	179+250 
	61,11 
	7,33

	P6
	São Domingos do Prata/MG
	BR-262/MG 
	149+750 
	61,11 
	7,33

	P7
	Manhuaçú/MG 
	BR-262/MG 
	063+500 
	61,11 
	7,33

	P8
	Martins Soares/ES 
	BR-262/MG 
	018+500 
	61,11 
	7,33

	P9
	Itatiba/ES 
	BR-262/ES 
	147+750 
	61,11 
	7,33

	P10
	Venda Nova dos Imigrantes/ES 
	BR-262/ES 
	097+050 
	61,11 
	7,33

	P11
	Viana/ES 
	BR-262/ES 
	026+600 
	61,11 
	7,33

Fonte: Modelo Econômico-Financeiro (peça 100) 
Observa-se que apesar de a TCP associada a cada praça ser a mesma, o valor do pedágio não é igual em todas as praças, uma vez que esse é obtido considerando-se o valor da tarifa por quilômetro, de acordo com situação atual da rodovia, em pista simples ou duplicada. 
Ainda em relação à tarifa, cabe mencionar que o contrato estabelecerá a aplicação de dois tipos de descontos: Desconto de Usuário Frequente (DUF) e Desconto Básico de Tarifa (DBT) . O DUF tem por objetivo minimizar o impacto da introdução do pedágio nos custos totais de transporte daqueles que utilizam as rodovias para a realização de deslocamentos frequentes, sendo aplicável a veículos das categorias 1 (automóveis) , 3 (automóvel com semirreboque, 3 eixos) , 5 (automóvel com semirreboque, 4 eixos) e 11 (motocicletas) . O percentual do desconto concedido dependerá da periodicidade em que o usuário transita em determinada praça, seguindo fórmula estabelecida no contrato. O DBT é direcionado aos usuários do sistema de pagamento automático (veículos com TAGs eletrônicos acoplados aos veículos) , beneficiando-os com o desconto automático de 5% em cada cobrança de tarifa de pedágio, independentemente da categoria veicular e da quantidade de viagens realizadas. 
A seguir apresenta-se resumidamente os valores associados aos investimentos e custos operacionais, ao longo dos trinta anos de concessão, de acordo com a modelagem econômico-financeira adotada na versão mais recente dos estudos (data-base: abril/2019) .
Tabela 4 - Valores associados aos investimentos e custos operacionais
	Item
	Valor (R$) 

	Investimento
	Trabalhos Iniciais 
	237.125.452

		Edificações 
	134.945.537

		Recuperação da Rodovia 
	636.389.153

		Manutenção da Rodovia 
	1.014.160.084

		Obras de Ampliação e Melhorias 
	4.069.703.942

		Gestão Ambiental 
	92.597.166

		Equipamentos e Sistemas 
	748.200.213

		Administração Local e Canteiros 
	259.594.652

		Total de investimentos
	7.192.716.199

	Custos Operacionais
	Conservação da Rodovia
	1.039.758.436

		Monitoração da Rodovia
	51.673.196

		Administração e Operação da Rodovia 
	2.933.091.348

		Fiscalização da Concessão 
	336.690.085

		Segurança no Trânsito 
	41.136.804

		Desenvolvimento Tecnológico 
	56.115.014

		Ressarcimento dos Estudos da EPL / Emolumentos BM&F/BOVESPA 
	6.437.032

		Ressarcimento dos Estudos Ambientais
	31.232.383

		Seguros e Garantias 
	269.628.092

		Total de custos operacionais
	4.765.762.390

	TOTAL
	11.958.478.589

Fonte: Modelo econômico-financeiro (peça 98) 
Registra-se que adicionalmente aos custos operacionais constantes da Tabela 4 (oriundos da aba "PER" do item não digitalizável associado à peça 98) , há a projeção da destinação de R$ 1,2 bi para os chamados recursos vinculados (aba "Custos e Investimentos" do mesmo arquivo) , que não estão associados diretamente a dispêndios previstos no PER, mas podem ser utilizados em eventuais compensações e recomposições, bem como no pagamento de indenizações, se for o caso (conforme detalhado na cláusula 11 da minuta contratual, peça 97, p. 34) . 
A tabela a seguir resume as melhorias a serem obrigatoriamente implantadas, de acordo com a versão mais recente dos estudos.
Tabela 5 - Resumo das melhorias
	Tipo de melhoria
	Unidade
	Quantidade

	Duplicação 
	km
	402,10

	Faixas Adicionais 
	km
	228,19

	Túneis 
	un
	3

	Contorno de Manhuaçu
	km
	9,74

	Vias Marginais 
	km
	131,32

	Acessos 
	un
	247

	Interseção Diamante 
	un
	14

	Interseção Trombeta 
	un
	23

	Dispositivo Especial (Acesso Cel. Fabriciano) 
	un
	1

	Retorno em nível - Tipo I
	un
	76

	Retorno em nível - Tipo III
	un
	55

	Correções de Traçado
	un
	125

	Obras de Contenção 
	un
	115

	Passarelas 
	un
	40

	Ilhas de proteção - Passagens de pedestres
	un
	4

	Paradas de Ônibus 
	un
	288

Fonte: Minuta de PER (peça 96, p. 88) 
O cronograma das obras de ampliação de capacidade obrigatórias foi concebido dividindo-se os investimentos em dois ciclos. O primeiro ciclo originalmente iria do ano 3 ao ano 8 (peça 44, p. 1) , mas as alterações de projeto levaram a sua extensão do 2º ao 9 º ano. O segundo ciclo encontra-se entre o ano 16 e o ano 21. Ao final do 2º ciclo, todos os trechos da BR-381/MG e da BR-262/ES devem estar duplicados, sendo que será pactuada a duplicação da BR-262/MG apenas em uma pequena extensão de 1,42 km, a ser realizada no 9º ano. Ressalta-se que as primeiras intervenções de ampliação de capacidade a serem executadas (ano 2) , são relativas à duplicação de 6,77 km, em trechos cujas obras haviam sido contratadas pelo Dnit, mas não foram concluídas. 
Registra-se, como pormenorizado no tópico "Histórico", que incialmente apresentou-se ao TCU estudos que previam a duplicação integral da BR-262/MG, assim como dos demais segmentos concedidos; entretanto, ocorreu uma mudança de posicionamento do Poder Concedente no sentido de entender mais adequado que a concessão não contemplasse a duplicação obrigatória da BR-262/MG, mas apenas a implantação de faixas adicionais em determinados trechos, havendo a previsão de duplicação condicionada ao volume de tráfego, a ser eventualmente custeada por recursos advindos de Fluxo de Caixa Marginal. Posteriormente, o Poder Concedente decidiu por inserir a previsão de execução de obras de duplicação na BR-262/MG, em uma extensão de 1,42 km, no segmento em que a referida rodovia é paralela à BR-116/MG, de modo que a configuração final do sistema rodoviário tornaria as BR-262/MG e BR-116/MG coincidentes na região (peça 94 p. 1-2) . 
Destaca-se também que, em função de incidentes que teriam inviabilizado a conclusão de obras do DNIT previamente a data estipulada para o início da concessão, o Poder Concedente optou por acrescentar ao escopo da concessão cerca de 6,77 kms de duplicações (que originalmente deveriam ser implantadas em contrato do DNIT) , bem como investimentos relacionados à reconstrução e à estabilização de taludes (peça 83, p. 37-39) . 
Considerando-se o exposto, há divergências entre os investimentos constantes na minuta do PER (peça 96) e do Plano de Outorga (peça 42) , que foi aprovado previamente às modificações promovidas.
A partir do detalhamento constante da minuta da versão mais atual do PER, pode-se sintetizar a localização e período de execução das obras de duplicação, implantação de faixas adicionais e vias marginais conforme tabela a seguir. 
Tabela 6 - Obras de duplicação, faixas adicionais e vias marginais
	Rodovia
	Duplicação
	Faixas adicionais
	Vias marginais

		Anos 2 a 9
	Anos 16 a 21
	Anos 2 a 9
	Anos 16 a 21
	Anos 2 a 9
	Anos 16 a 21

	BR-381/MG
	174,300
	47,880
	-
	102,490
	45,880
	3,940

		222,18
	102,490
	49,820

	BR-262/MG
	1,420
	-
	81,684
	44,023
	29,700
	0,600

		1,420
	125,707
	30,300

	BR-262/ES
	123,930
	54,570
	-
	-
	19,640
	31,560

		178,500
	-
	51,200

	Total
	299,650
	102,450
	31,463
	111,215
	95,220
	36,10

		402,100
	228,197
	131,320

Fonte: elaboração própria a partir da minuta do PER (peça 96, p. 50-56 e p. 59-61) 
Ainda em relação às obras de ampliação de capacidade e melhorias, nos termos do informado pelo PER, destaca-se a previsão de conclusão do contorno de Manhuaçu, com extensão de 9,74 km, para o ano 6 (peça 96, p. 56) . Tal contorno contará com dois túneis, um em cada sentido, com extensão de 1.060 m (peça 96, p. 51) . Assim, tem-se uma situação na qual está prevista a implantação de um contorno urbano em pista simples, com um trecho de cerca de 1 km em pista dupla, correspondente aos túneis. Essa escolha pode ser entendida tendo em vista aspectos relacionados a melhor operação e segurança do trecho, bem como a possibilidade de futura duplicação da BR-262/MG, o que pode ocorrer em decorrência do atingimento de gatilhos de tráfego. 
Menciona-se, também, a execução de um túnel de 280 m no km 363+500 da BR-381/MG planejado para o 5º ano (peça 96, p. 51) .
Os estudos de demanda preveem que o somatório do Volume Médio Diário Anual (VDMA) de todas as onze praças irá quase dobrar ao longo da concessão, indo de 109.627 no ano 1 (2021) para 206.490 no ano 30 (2050) . Essas estimativas têm por dados de entrada os estudos de tráfego e baseiam-se no percentual apurado de variação do PIB (Produto Interno Bruto) nos anos de 2018, 2019 e 2020 (+1,8%, + 1,4% e - 4,1%, respectivamente) , bem como nas estimativas de variação de 3,23% para 2021, 2,39% para 2021 e 2,5% para o restante da concessão. O cálculo é realizado adotando-se como premissa a elasticidade do tráfego em relação ao PIB igual a 1. A receita total estimada para o período é de R$ 27.531.857.790,00 (peça 99) .
Por fim, registra-se que a taxa real de desconto utilizada no fluxo de caixa não alavancado do projeto foi estabelecida em 8,47% a.a. (peça 100) .
I.3 Da elaboração dos estudos de viabilidade técnica, econômica e ambiental (EVTEA) 
Quanto ao processo de elaboração do EVTEA, conduzido pela Empresa de Projetos de Logística S.A. - EPL, cabe mencionar que a EPL contou com o suporte da empresa Humberto Santana Engenheiros Consultores LTDA (HPT Engenharia) , selecionada por meio do RDC 3/2016, pelo valor de R$ 3.984.113,47, para a elaboração de estudos de engenharia visando a concessão da rodovia BR-262/381/MG/ES. 
De acordo com o Plano de Outorga, os estudos técnicos teriam seguido as premissas e parâmetros estabelecidos no termo de referência divulgado pela EPL, o qual tinha por objetivo detalhar as condições a serem observadas no processo de elaboração dos produtos a serem entregues. Além disso, teriam sido realizadas as atualizações pertinentes em função dos efeitos da pandemia do Covid-19 nas projeções do Produto Interno Bruto (PIB) solicitada pelo Poder concedente, refletida nas projeções de volume de tráfego e receita dos estudos técnicos (peça 42, p. 8) . Cabe mencionar, que na versão mais recentes dos estudos foi substituída a previsão de retração do PIB de 2020 de 6,5% pelo percentual apurado de 4,1%.
I.4 Escopo das análises empreendidas por esta Unidade Técnica a respeito da presente concessão 
Nestes autos promoveu-se o exame da documentação afeta à concessão das rodovias BR-381/MG e BR-262/MG/ES, tendo-se identificado a necessidade de correções nos estudos de tráfego, nos preços e quantitativos constantes das planilhas de obras e serviços, em cláusulas contratuais e no Programa de Exploração da Rodovia - PER. A maior parte dos apontamentos realizados ao longo desta fiscalização foram comunicados previamente à agência, por meio de diligências (peças 41, 57 e 95) . 
Conforme preconiza a IN-TCU 81/2018, em 11/2/2021, foi realizada reunião e apresentado o relatório preliminar à ANTT e ao MInfra, tendo-se aberto a oportunidade de manifestação dos gestores.
Ocorre que, em função de fatos supervenientes afetos à infraestrutura a ser concedidas (deslizamentos de taludes em segmentos da rodovia) , o Poder Concendente promoveu nova alteração nos estudos, em especial, foram inseridas obras relativas à duplicação da rodovia e à estabilização de taludes. Assim, conjuntamente aos comentários dos gestores, foi encaminhado ao TCU essa nova versão dos estudos, bem como minutas atualizadas do edital, contrato e seus anexos, contendo alterações que saneavam, na maior parte, os apontamentos constantes do relatório preliminar.
Nesse sentido, no presente relatório, revisitou-se os apontamentos do relatório preliminar, analisando os comentários dos gestores, bem como examinou-se as alterações trazidas pela nova documentação apresentada. Com vistas a manter o este relatório sucinto serão tratados de forma breve as questões já solucionadas consensualmente junto ao Poder Concedente, aprofundando-se, na medida do necessário, o exame dos pontos controversos.
HISTÓRICO
Os presentes autos têm como inicial o extrato do planejamento da desestatização, enviado em atenção ao art. 2º, § 2º, da IN TCU 81/2018 (peça 1) . Na sequência, consta o Ofício SEI 14960/2020/DG/DIR-ANTT (peça 2) , que veio acompanhado da disponibilização ao TCU (peça 3) , por acesso externo ao Sistema SEI, de processo administrativo alegadamente contendo todos os documentos exigidos no art. 3º, da referida instrução normativa. A data de inserção dos documentos neste processo é 12/8/2020.
Com base nas informações inicialmente prestadas, elaborou-se a primeira instrução destes autos (peça 12) na qual foi indicada a insuficiência/deficiência em parte da documentação que compunha o EVTEA (Estudo de Viabilidade Técnica, Econômica e Ambiental) , resultando em diligência à ANTT. Em 11/9/2020, a agência apresentou resposta (peça 16) prestando parte dos esclarecimentos requeridos. A despeito da resposta inicial da agência, pontos questionados pela Unidade Técnica não foram adequadamente saneados, de modo que a equipe do TCU encaminhou correspondência eletrônica à Superintendência de Concessões de Infraestrutura da ANTT (SUCON) com vistas a obter informações adicionais. Em 30/9/2020, a Superintendência complementou os esclarecimentos dos questionamentos originalmente postos (peça 35) , o que resultou no encaminhamento de uma nova versão do PER - Programa de Exploração da Rodovia (peça 34) , contendo correções. Ademais, ocorreu ainda o encaminhado de documentação adicional, referente à primeira diligência realizada pelo TCU, em 16/10/2020 (peça 25) , concernente ao licenciamento ambiental. 
Ao longo das análises destes autos, percebeu-se discordâncias, quanto aos percentuais do Fator D (fator de desconto tarifário para obtenção do reequilíbrio contratual) , entre os valores constantes do Anexo 5 da minuta contratual e da planilha constante do modelo econômico-financeiro. Isso foi objeto de questionamento pela equipe do TCU. Em resposta (peça 36) , a ANTT concordou que existiam divergências de valores, tendo enviado nova planilha com a memória de cálculo corrigida do Fator D, recebida em 15/10/2020 (item não digitalizado - peça 36) .
Em 23/10/2020, realizou-se reunião entre a equipe do TCU e membros da ANTT e do Ministério da Infraestrutura para tratar da concessão da BR-381/262/MG/ES. Na ocasião, foi informado à SeinfraRodov que estariam sendo revisadas algumas premissas da concessão, particularmente em relação à BR-262/MG, com impacto nos investimentos previstos no trecho.
Em 28/10/2020, encaminhou-se diligência à ANTT (peça 41) com vista a obter esclarecimentos adicionais acerca das alterações nos estudos, bem como apresentar à agência os apontamentos preliminares realizados pela equipe do TCU para que a entidade pudesse se manifestar. 
Em 19/11/2020, a agência encaminhou resposta à diligência (peça 47) trazendo documentos anexos elaborados pelo Ministério da Infraestrutura e pela Empresa de Planejamento e Logística (EPL) , bem como o novo EVTEA. Os novos estudos trouxeram mudanças significativas, especialmente na BR-262/MG, uma vez que originalmente estava prevista a duplicação integral da rodovia, tendo-se optado por mantê-la em pista simples com a implantação de faixas adicionais, mormente em trechos de subida. Disso decorreu mudanças em outros investimentos, como interseções e passarelas, para adequá-los a nova realidade, além da introdução de gatilhos de tráfego para a execução de obras de duplicação na BR-262/MG, que, caso acionados, resultariam na inserção de novos investimentos por meio do Fluxo de Caixa Marginal. Destaca-se, também, que se observou a alteração da solução previamente projetada para a duplicação da BR-262/ES e para a as faixas adicionas da BR-381/MG, com substituição da previsão de implantação das novas pistas em pavimento flexível pela execução em pavimento rígido. Registra-se que na exposição realizada pela EPL, indicou-se como motivação para a revisão dos estudos o desinteresse dos principais Players financiadores no empreendimento, tendo-se realizado ajustes nas premissas técnicas, como a segmentação em trechos homogêneos e a classificação das rodovias e dos terrenos (peça 58, p. 9) .
Considerando-se que essas alterações, trazidas pelo EVTEA de 19/11/2020, têm impacto relevante para o exame realizado por esta Corte de Contas, implicando em retrabalhos por parte da Unidade Técnica na avaliação do EVTEA, PER e minuta contratual, haja vista as diversas modificações do projeto relacionadas à execução e manutenção dos investimentos, foi proposto pela Unidade Técnica ao Ministro-Relator, nos termos § 5º do art. 9 da IN TCU 81/2018, prazo adicional, de 75 dias, para o pronunciamento acerca de mérito nos autos (peças 59 e 60) . Tal dilação foi concedida, nos termos de despacho do relator (peça 61) .
Em 4/12/2020, foi realizada nova diligência à ANTT (peça 57) , na qual constaram questionamentos, observações e apontamentos em relação aos documentos da concessão da BR-381/262/MG/ES. Por meio de expediente enviado em 18/12/2020, a agência encaminhou resposta à diligência (peça 64) .
Em 11/2/2021, a equipe de fiscalização do TCU realizou reunião com membros da ANTT e do MInfra para apresentar as constatações do relatório preliminar (peça 77) , tendo o documento sido encaminhado à agência na ocasião, com vistas a colher a manifestação dos gestores, conforme preconizado pela IN-TCU 81/2018.
Em 1/3/2021, foi recebido pelo Tribunal ofício da ANTT informando novos fatos relevantes em relação às obras em andamento no trecho a ser concedido (sob gestão do DNIT) . Em função disso, caberiam ajustes na modelagem econômico-financeira da concessão, que seriam apresentados em ocasião oportuna, juntamente com a manifestação acerca dos itens contidos no Relatório Preliminar (peça 75) .
Em 9/3/2021, por meio de despacho (peça 80) , o Exmo. Ministro Relator, tendo em vista as alterações nos estudos a serem promovidas por iniciativa do Poder Concedente, concedeu, com base no § 5º do art. 9º da IN TCU 81/2018, prazo adicional à SeinfraRodoviaAviação de 75 dias, a contar recebimento da nova documentação, para seu pronunciamento de mérito.
Em 15/04/2021, foi recebido ofício da ANTT contendo manifestação da agência acerca do relatório preliminar, bem como nova documentação referente aos estudos da concessão, incluindo a modelagem econômico-financeira e as minutas do edital, do contrato e dos seus anexos (peças 81-83) . Nessa versão foram incluídas novas obras de duplicação (em função da não conclusão das intervenções originalmente atribuídas ao Dnit) , além de outros investimentos.
Em 14/5/2021, recebeu-se da agência a Nota Técnica 5/2021/GEPRO2-EPL/DPL-EPL (peça 94) , que além de esclarecer questionamentos constantes de diligência encaminhada em 7/5/2021 (peça 95) , noticiou nova alteração no projeto, incluindo obras de duplicação na extensão de 1,42 km em trecho da BR-262/MG adjacente à BR-116/MG (também atualmente em pista simples) , de modo a reconfigurar o sistema rodoviário da região, tornando as rodovias coincidentes e operando-o em pista dupla, com vias marginais em ambos os lados. 
Em 18/5/2021, a ANTT encaminhou, por correspondência eletrônica, a versão mais recente da minuta contratual (peça 97) , contendo ajustes adicionais.
EXAME TÉCNICO
A análise empenhada neste acompanhamento do processo de concessão das BR-381/MG e BR-262/MG/ES ocorreu a partir do exame dos estudos de viabilidade técnica, econômico e ambiental (EVTEA) , bem como das minutas do edital, do contrato e de seus anexos, que incluem o PER - Programa de Exploração da Rodovia.
Com relação aos estudos, repisa-se que ao longo da instrução dos presentes autos foram encaminhadas ao TCU diversas versões do EVTEA, trazendo tanto ajustes resultantes de apontamentos realizados pela Unidade Técnica, quanto alterações de iniciativa do Poder Concedente. 
Entre as melhorias decorrentes do exame promovido pela SeinfraRodov, destacam-se as reduções nos valores associados aos custos e investimentos originalmente previstos, resultantes dos ajustes promovidos em função dos apontamentos preliminares comunicados pela Unidade Técnica à ANTT.
Na diligência enviada à agência em 28/10/2020 (peça 41) , foram apontadas diversas inconsistências no EVTEA. Em 19/11/2020, a ANTT reapresentou os estudos trazendo várias alterações no projeto, incluindo as correções indicadas pela Unidade Técnica do TCU, além de alterações nas soluções previstas, oriundas da mudança de entendimento do próprio Poder Concedente. Conforme detalhado a seguir, estima-se em R$ 447,6 milhões os benefícios obtidos em função das correções delineadas na referida diligência.
Em nova diligência (peça 57) , de 4/12/2020, a Unidade Técnica, após análise do EVTEA recentemente apresentado, pontuou novas falhas, principalmente no projeto de aumento da capacidade da BR-262/MG. Em resposta (peça 64) , a agência concordou com a necessidade de correções e encaminhou novo estudo, que teria sanado as inconsistências. Pode-se estimar em R$ 391,6 milhões os benefícios resultantes desses ajustes. 
Em reunião realizada entre a equipe do TCU e membros da ANTT e do MInfra, em 11/2/2021, foi apresentado o relatório preliminar destes autos (peça 77) , contendo apontamentos adicionais em relação ao EVTEA, bem como ao contrato e seus anexos. Destaca-se que grande parte das correções demandadas no relatório preliminar originaram-se da necessidade de adequação da documentação encaminhada a decisões prévias desta Corte, exaradas por ocasião dos processos de concessão das rodovias BR-153/TO/GO e BR-080/414/GO - tratadas no âmbito do TC Processo 016.936/2020-5, resultando no Acórdão 4036/2020-TCU-Plenário (Relator: Ministro Vital do Rêgo) - e das rodovias BR-163/MT/PA e BR-230/PA - acompanhadas no TC Processo 018.901/2020-4, culminando no Acórdão-TCU-Plenário 4037/2020 (Relator: Ministro Benjamin Zymler) .
Da documentação encaminhada pela agência a título de manifestação do gestor, constata-se, como detalhado a seguir, a realização de diversos ajustes nas minutas do contrato e dos seus anexos. Também foram implementadas correções nos estudos, resultando em um benefício estimado de R$ 22,2 milhões. 
Juntamente com as retificações trazidas nas manifestações dos gestores, a ANTT também apresentou nova versão do EVTEA, trazendo inovações como o acréscimo de obras de duplicação e de estabilização de taludes, bem como de dispêndios relacionados à PRF (Polícia Rodoviária Federal) . Ademais, os estudos mais recentes também contemplam atualizações, a exemplo do observado na substituição da variação do PIB de 2020, tendo-se trocado o percentual estimado de -6,5% pelo valor apurado de -4,1%. 
Destaca-se que o relatório preliminar continha em sua proposta de encaminhamento 24 determinações e 3 recomendações (peça 77, p. 41-44) . A partir da análise dos comentários do gestor (peça 83) , entende-se terem sido adotadas medidas capazes de corrigir e/ou justificar os apontamentos associados a 20 propostas de determinações e todas as recomendações, conforme detalhado na Tabela 7, a seguir. 
Ademais, a nova documentação encaminhada posteriormente à apresentação do relatório preliminar (novas versões dos estudos e das minutas do edital e do contrato) foi objeto de exame, tendo-se identificado a pertinência de ajustes. Em decorrência da diligência de 7/5/2021 (peça 95) , a ANTT promoveu novas modificações nos documentos, notadamente em relação ao Fator D para as obras de duplicação e ao quantitativo de pontos de ônibus.  
III.1 Dos estudos de viabilidade técnica, econômica e ambiental (EVTEA) 
III.1.1 Apontamentos saneados a partir da diligência de 28/10/2020 (peça 41) 
III.1.1.1 BDI de referência  
Na análise dos orçamentos, verificou-se que o BDI de referência se encontrava acima dos valores atualmente adotados pelo DNIT, constantes do Ofício Circular 3.374/2020-ACE DPP/DNIT SEDE. Questionou-se tal impropriedade à ANTT por meio de diligência (peça 41, p. 13) .
Em resposta à diligência (peça 47, p. 25-26) , a ANTT entendeu ser pertinente o apontamento e reduziu o BDI nos orçamentos: para as obras de Construção e Restauração, BDI de 22,69% para 22,27%; e para as obras de Conservação: de 31,35% para 30,91%. Como consequência, estimou-se a redução do valor do orçamento global do empreendimento a ser concedido da ordem de R$ 14,3 milhões (peça 68) .
III.1.1.2 Preços de materiais betuminosos  
Em alguns orçamentos, verificou-se que os preços de materiais betuminosos foram obtidos a partir da retroação dos preços ANP de novembro/2019 para abril/2019 (ademais, com índices da inflação e não o específico do DNIT/FGV) (peça 41, p. 13) . A ANTT anuiu com o apontamento (peça 47, p. 26) e procedeu à correção para a data-base devida, abril/2019.
III.1.1.3 Preços dos insumos cimento a granel  
Foram encontradas impropriedades na precificação do insumo "cimento a granel" (peça 41, p. 13) . No item 7.2 do Manual de Custos de Infraestrutura de Transportes, Volume 1, há a seguinte orientação para a pesquisa de preços dos principais insumos da obra:
A pesquisa de preços dos materiais, particularmente dos agregados em condição comercial e dos insumos mais relevantes na Curva ABC, deve ser obrigatoriamente realizada no local da obra. Ao se realizar as cotações de preços locais dos insumos na ocasião do orçamento da obra devem ser informadas as quantidades previstas em projeto, atentando-se para capacidade de fornecimento dos estabelecimentos.
No entanto, o processo de coleta de preços de referência não deve se restringir a tal pesquisa local. As cotações devem ser comparadas com os preços do próprio Sicro, no caso, preços da capital adicionando o respectivo transporte até a obra. Caso esta última opção se mostre mais econômica, naturalmente, deve ser adotada.
Questionada, a ANTT reconheceu o erro na precificação do insumo cimento a granel e procedeu à alteração dos valores (peça 47, p. 27-29) . A correção da impropriedade reduziu o orçamento de aumento de capacidade em cerca de (peça 70) :
	a) BR-262/ES: R$ 28,1 milhões;
b) BR-262/MG: sem redução, pois o preço do cimento a granel já estava compatível com o Sicro;
	c) BR-381/MG - entre Governador Valadares e João Monlevade: R$ 35,3 milhões; e
	d) BR-381/MG - entre João Monlevade e Belo Horizonte:  - BH: R$ 12,9 milhões.
III.1.1.4 Serviços de conservação: "tapa buraco", "remendo profundo" e "serragem de juntas"
Constatou-se superestimativa no quantitativo de tapa buraco. Em consulta à Tabela 33 do Manual de Conservação do DNIT, verificou-se que o projeto da ANTT utilizou o nível de esforço máximo, este aplicável quando as condições de deterioração do pavimento são severas e relacionadas com alto trincamento.
Adicionalmente, verificou-se que, na quantificação dos serviços previstos no orçamento de "Trabalhos Iniciais", há a previsão de se executar a fresagem e recomposição do pavimento, em toda a sua extensão e em ambas as faixas de rolamento (apesar disso, previu-se executar tapa buraco, com nível de esforço máximo, no pavimento recentemente melhorado) . 
Ademais, mesmo após as duplicações, verificou-se que essa melhoria não impactou no cálculo dos quantitativos de tapa buraco (havia previsão de tapa buraco, com nível de esforço máximo, para o pavimento recém-construído) . Assim, restou evidenciada a inadequação de se adotar o nível de esforço máximo para o serviço. Raciocínio semelhante também se aplica ao serviço "Remendo profundo com demolição manual".
Questionada (peça 41, p. 13) , a ANTT manifestou concordância com o apontamento (peça 47, p. 29-30) e, para o "tapa buraco", procedeu à redução do nível de esforço do máximo para o médio (de 2 m3/km para 1 m3/km) . Para o "remendo profundo com demolição manual", a redução foi de 0,3 m3/km para 0,2 m3/km.
Adicionalmente, para os orçamentos de manutenção da BR-381/MG, ambos os segmentos, a Agência promoveu a redução do quantitativo do serviço em pavimento rígido, "serragem de juntas em pavimento de concreto".
A correção das falhas descritas nos parágrafos anteriores levou à redução dos orçamentos de manutenção em cerca de:
	a) BR-262/ES: R$ 15,7 milhões (peça 69 p. 2-3) ;
b) BR-262/MG: R$ 18 milhões (peça 69, p. 4-5) ;
c) BR-381/MG - entre Governador Valadares e João Monlevade: R$ 39,4 milhões (peça 69, p. 6-7) ; e
d) BR-381/MG - entre João Monlevade e Belo Horizonte:  R$ 31,6 milhões (peça 69, p. 8-9) .
Deve ser ressaltado ainda que a adoção de tais valores de nível de esforço está em consonância com o entendimento obtido no âmbito do TC Processo 016.936/2020-5 (Concessão das BR153/TO/GO e BR-080/414/GO) , exarado pelo item 9.2.2 do Acórdão 4036/2020-TCU-Plenário (Relator: Ministro Vital do Rêgo) .
III.1.1.5 Serviços de roçada e correlatos
Questionou-se à ANTT (peça 41, p. 13) sobre a superestimativa de serviços a serem executados na faixa de domínio e no canteiro central. A ANTT anuiu com o apontamento (peça 47, p. 30-31) , promovendo expressiva redução nos quantitativos dos serviços de roçada. Essa correção levou à redução, relativa a tais serviços, dos seguintes valores nos orçamentos de manutenção:
a) BR-262/ES: R$ 85,7 milhões (peça 71, p. 19, 65 e 66, item 2.3) ;
b) BR-262/MG: R$ 77,5 milhões (peça 72, p. 22 e 78, item 2.3) ;
c) BR-381/MG - entre Governador Valadares e João Monlevade: R$ 69,8 milhões (peça 73, p. 21 e 71, item 2.3) ; e
d) BR-381/MG - entre João Monlevade e Belo Horizonte: R$ 19,3 milhões (peça 74, p. 19 e 72, item 2.3) .
III.1.2 Apontamentos saneados a partir da diligência de 4/12/2020 (peça 57) 
Na diligência enviada à ANTT em 4/12/2020 (peça 57) , relativa aos apontamentos no EVTEA disponibilizado em 19/11/2020, foram registradas diversas inconsistências nos projetos e orçamentos do empreendimento objeto da concessão. Elencam-se a seguir as inconsistências identificadas pela unidade técnica e as respectivas providências adotadas pela ANTT.
III.1.2.1 Quantificação de postes e luminárias
Foram apontadas inconsistências na quantificação de postes e luminárias no projeto apresentado pela ANTT. A título de exemplo, uma falha identificada era a previsão de 1.280 postes por quilômetro (mais de 1 poste por metro) de rua lateral, no orçamento de aumento de capacidade da BR-262/ES.
A ANTT reconheceu a inconsistência e providenciou as alterações (peça 64, itens 1, 12, 13 e 16) . A correção de tal falha levou à redução dos orçamentos em cerca de: 
a) BR-262/ES: R$ 36,1 milhões (peça 71, p. 38 e 62, item 8.1) ;
b) BR-381/MG - entre Governador Valadares e João Monlevade: R$ 10,4 milhões (peça 73, p. 41 e 66 - item 8.1) 
III.1.2.2 Quantificação de serviços de restauração
Verificou-se que a quantificação dos serviços de restauração não levou em conta as melhorias de traçado, pois os segmentos novos nas melhorias de traçado necessitam de um nível de intervenção muito inferior em relação aos segmentos já existentes.
Questionada, a ANTT anuiu com o apontamento e fez as alterações. A correção de tal falha levou à redução do orçamento em cerca de:
a) BR-262/ES: R$ 3 milhões (peça 71, p. 46 e 69, item 1.2) ;
b) BR-262/MG: R$ 2,3 milhões (peça 72, p. 60 e 82, item 1.2) ;
c) BR-381/MG - entre Governador Valadares e João Monlevade: R$ 1,8 milhão (peça 73, p. 50 e 75, item 1.2) ; e
d) BR-381/MG - entre João Monlevade e Belo Horizonte: R$ 2,4 milhões (peça 74, p. 49 e 76, item 1.2) .
III.1.2.3 Custos de desocupação
Foram apontadas inconsistências no cálculo dos custos de desocupação. Verificou-se que no arquivo "Memória Justificativa da precificação.docx" não se levou em conta a classificação/separação dos seguintes grupos: Residencial/Comercial/Não vulneráveis. Todos os casos foram enquadrados na categoria "residencial (vulnerável) ", com os maiores custos por unidade desocupada (da ordem de R$ 170 mil por unidade) , enquanto a categoria "comercial" tem o custo estimado da ordem de R$ 56 mil por unidade e os considerados "não vulneráveis" têm custo de R$ 2 mil.
Apontou-se ainda que a adoção do valor máximo para o cálculo das indenizações seria inadequada. Sugeriu-se que, para fins de cálculo de tal custo, deveriam ser adotados os valores médios praticados pelo Programa Judicial.
A ANTT concordou com o apontamento (peça 64, itens 24 a 27) e procedeu às modificações necessárias. A correção de tal falha levou à redução dos orçamentos de aumento de capacidade em cerca de:  
a) BR-262/ES: R$ 19,7 milhões (peça 71, p. 25 e 49, item 1.18-A) ;
b) BR-262/MG: R$ 27,6 milhões (peça 72, p. 29 e 63, item 1.19A) ;
c) BR-381/MG - entre Governador Valadares e João Monlevade: R$ 39,4 milhões (peça 73, p. 29 e 54, item 1.18-A) ; e
d) BR-381/MG - entre João Monlevade e Belo Horizonte: R$ 18,9 milhões (peça 74, p. 25 e 52, item 1.18-A) .
III.1.2.4 Simplificação de projeto de aumento de capacidade na BR-262/MG
Apontou-se que, pela simplificação das obras de aumento de capacidade na BR-262/MG, principalmente pela troca de solução da duplicação da rodovia por pista simples, vários serviços deveriam sofrer redução em seus quantitativos (por exemplo, diversos serviços de terraplenagem, drenagem, sinalização etc.) .
A ANTT concordou com o apontamento (peça 64, item 7) e procedeu à alteração do orçamento. A correção gerou uma redução dos valores do orçamento de aumento da capacidade da BR-262/MG da ordem de (peça 72, p. 27-50, 2ª versão e p. 62-72, 3ª versão) :
	a) Categoria "Terraplenagem": R$ 48 milhões;
b) Categoria "Drenagem": R$ 30 milhões;
c) Categoria "Pavimentação" aumento de cerca de R$ 30 milhões;
d) Categoria "Meio Ambiente": R$ 15 milhões; e
e) Custos de desapropriação: R$ 5 milhões (peça 72, p. 29 e 63, item 1.19-B) .
III.1.2.5 Barreira de segurança dupla em pista simples
Apontou-se a incompatibilidade da previsão de construção de barreira de segurança dupla em pista simples, nas obras de ampliação de capacidade da BR-262/MG (previsão de construção de barreira dupla em toda a extensão do segmento, 165 km) .
A ANTT reconheceu a inconsistência (peça 64, item 6) , e esclareceu que devem ser previstas barreiras duplas apenas para os locais com ruas laterais especiais, num total de 14,85 km de comprimento. A correção de tal inconsistência levou à redução do orçamento em aproximadamente R$ 76 milhões (peça 72, p. 27 e 67, item 4.1) .
III.1.2.6 Retornos em nível
Questionou-se a ANTT sobre a previsão de construção de retornos operacionais do tipo 1 e 3 (em nível) no novo projeto de aumento da capacidade da BR-262/MG (rodovia em pista simples) .
Em sua resposta (peça 64, itens 8 e 9) , a Agência confirmou que deverão ser construídos retornos em nível dos tipos 1 e 3, além de dispositivos em desnível (tipo 1) . Ademais, a Agência, em reanálise, constatou a existência de dois retornos (em nível) já implantados, e que, portanto, não deviam constar do orçamento da obra. A exclusão dos retornos levou a redução de cerca de R$ 10 milhões do orçamento (peça 72, p. 28 e 63, item 1.5) . Adicionalmente, a ANTT reduziu o número previsto de construção de novas passarelas, de 11 unidades para 5, com reflexo financeiro de aproximadamente R$ 16 milhões (peça 72, p. 28 e 63, item 1.13) .
III.1.3 Apontamentos saneados após a apresentação do relatório preliminar 
III.1.3.1 Quantificação de serviços de pavimentação
Verificou-se, no orçamento de aumento de capacidade da BR-262/MG, erro na quantificação de serviços de pavimentação (arquivo "PV_BR_262 MG - REV.xlsx", aba "PAV NOVO") . Para os serviços relacionados à correção de traçado, as larguras adotadas estavam incorretas (foram adotadas as larguras de 2,5 m para o acostamento e de 3,6 m para a pista, enquanto o projeto prevê 1,5 m e 3,5 m, respectivamente) .
Questionada (peça 77, p. 18) , a ANTT reconheceu a falha (peça 83, p. 6-7) , corrigiu as inconsistências e esclareceu que "a alteração das larguras das pistas e acostamentos para segmentos de correção de traçado implicou em adequações nos custos de CAPEX com redução de R$ 18.990.387,15".
III.1.3.2 Superestimativa em serviço de recomposição de cercas
Constatou-se que a quantificação do serviço de recomposição de cercas adotou, indevidamente, o nível de esforço de 75 m/km/ano. Conforme já tratado e pacificado no âmbito do TC Processo 016.936/2020-5, parágrafo 209 do relatório do Acórdão 4.036/2020, Ministro Relator Vital do Rêgo, o nível de esforço considerado adequado seria de 45 m/km/ano.
Questionada (peça 77, p. 18) , a ANTT reconheceu a inconsistência (peça 83, p. 7) , e esclareceu ter procedido às correções, levando a uma redução dos custos de OPEX de R$ 3.200.440,78. 
III.1.3.3 Quantitativo insuficiente de pontos de ônibus
Menciona-se, ainda, que, em função de questionamento realizado pela Unidade Técnica do TCU, em relação à quantidade aparentemente insuficiente de pontos de ônibus previstos nos estudos (peça 95) , a agência reviu a metodologia empregada no cálculo do quantitativo dos dispositivos (peça 94) , resultando no aumento de 108 para 288 unidades (peça 88, p. 90 e peça 96, p. 88) ao longo da extensão da concessão.  
III.1.4 Apontamentos pendentes de providências por parte da ANTT
III.1.4.1 Incorreção no cálculo do Fator D para terceiras faixas na BR-262/MG
De acordo com o PER, deve ser implantado um total de 127,707 km de faixas adicionais na BR-262/MG, sendo 81,684 km no 1º ciclo e 44,023 km no 2º ciclo (peça 96, p. 53-56) . Ocorre que, como observado da aba "Percentuais", linha 33, do arquivo "Fator_D-BR_381-262.xlsx" (item não digitalizável associado à peça 104) , os cálculos realizados na modelagem baseiam-se na premissa de que seriam executados 89,11 km no 1º ciclo e 36,60 km no 2º ciclo (peça 104) . Considerando-se que cada ciclo de investimento tem um valor próprio para o desconto de reequilíbrio, o mencionado equívoco nas extensões resulta em percentual do Fator D incorreto, prejudicando o equilíbrio econômico-financeiro do contrato. 
Deve-se, pois, propor deliberação para a correção da impropriedade:
a)  determinar à ANTT, com fundamento no art. 43, inciso I, da Lei 8.443/1992, c/c art. 250, inciso II, do Regimento Interno do TCU, que ajuste os percentuais do Fator D associados aos investimentos em terceiras faixas na BR-262/MG, de modo a compatibilizá-los com as extensões previstas no PER para as referidas obras, com vistas a manutenção do equilíbrio econômico-financeiro da avença, em respeito ao art. 9º, §§ 2º e 4º, da Lei 8.987/1995. 
III.1.5 Informações adicionais 
Nos "Comentários do Gestor" (peça 83, p. 36-38) , em resposta aos apontamentos do Relatório Preliminar (peça 77) , a ANTT relata que incluiu itens no CAPEX, com valor de R$ 138.605.456,72, montante relacionado à recuperação de doze pontos de instabilidade de taludes no Lote 3.1 da BR-381/MG. As obras em tal lote são objeto do Contrato 412/2016, firmado entre o DNIT e o Consórcio Brasil-Mota-Engesur. 
A ANTT esclarece ainda que (peça 101, p. 10) , numa fase anterior do projeto de concessão, tais obras haviam sido consideradas como concluídas, mas foi informada pelo DNIT que o empreendimento não havia sido executado em sua totalidade, principalmente em função da existência de problemas geotécnicos (escorregamento de taludes) . 
Dessa questão, verificou-se que, de fato, o Contrato 412/2016 ainda não se encontra concluído, possuindo um saldo contratual de R$ 39.775.218,90 (preços iniciais + reajustamento, consulta em 30/4/2021 - peça 103) , segundo o Sistema de Acompanhamento de Contratos do DNIT. A ANTT apresenta ainda um relatório, de autoria da EPL (peça 102) , no qual são apresentados os estudos dos pontos de instabilidades dos taludes situados no segmento objeto do Lote 3.1.
Ademais, verificou-se que o DNIT abriu o Processo 50606.002660/2020-36, em que são analisadas as soluções para a recuperação de taludes deslizados, além de interferências com a Estrada de Ferro Vitória a Minas - EFVM e com a Companhia de Gás de Minas Gerais - GASMIG. No processo, ainda em fase de análise e discussão, não se concluiu se a responsabilidade pelos custos das obras recairia sobre a autarquia ou sobre o consórcio executor.
De todo o modo, independentemente de a quem se atribuir a responsabilidade pelos danos resultantes dos deslizamentos ocorridos no âmbito do contrato do DNIT, não se vê óbice para que a reconstituição dos taludes e o término das obras de duplicação estejam incluídos entres os investimentos da concessão em pauta. Isso porque a eventual obrigação de o consórcio contratado pelo DNIT indenizar à Administração seria o resultado de eventos pretéritos, não se alterando em virtude de o Poder Público decidir por prosseguir a reabilitação dos trechos no âmbito de outro contrato, podendo ocorrer o ressarcimento à Administração por meio do seguro contratado ou utilizando-se das garantias contratuais. 
III.2 Do edital
III.2.1 Ausência de critério de qualificação econômica
Do regramento trazido na minuta do edital, nota-se a ausência de critérios objetivos com vistas a comprovar a capacidade econômico-financeira dos licitantes. O que se observa da minuta editalícia são exigências de apresentação de documentos (peça 84, p. 42) , a exemplo do balanço patrimonial e do demonstrativo de resultados. Contudo, não são elencados índices, valores ou qualquer outro parâmetro ou critério objetivo que permitam à comissão de licitação, a partir da documentação apresentada, decidir se as concorrentes possuem a qualificação econômica necessária para prosseguir no certame, isto é, a minuta do edital não estabelece quais as exigências, em termos econômico-financeiros, das proponentes.
Situação similar já foi objeto de análise por parte desta Corte no âmbito dos TCs Processo 016.936/2020-5 e Processo 018.901/2020-4, que analisaram os processos de desestatização da BR-153/080/414/GO/TO e da BR-163/230/MT/PA, respectivamente. Naqueles autos, foram exarados acórdãos com determinações similares à ANTT: 
9.2.8. inclua no edital de concessão exigências de qualificação econômico-financeira para as proponentes, em atendimento ao disposto art. 31, inciso I, da Lei 8.666/1993; (TC Processo 016.936/2020-5 - Acórdão 4036/2020-TCU-Plenário Relator: Ministro Vital do Rêgo) 
9.1.5 inclua no edital de concessão exigências de qualificação econômica para as proponentes, devendo-se estabelecer critérios objetivos para comprovar a boa situação financeira delas, em consonância com o art. 31, I, da Lei 8.666/1993; (TC Processo 018.901/2020-4 - Acórdão 4037/2020-TCU-Plenário - Relator: Ministro Benjamin Zymler) 
Os relatórios de fiscalização produzidos no âmbito dos referidos processos destacaram que a ausência de exigências de qualificação econômico-financeiras das proponentes permitiria, em tese, que qualquer pessoa jurídica assumissem uma concessão. Assim, uma empresa de porte menor, sem qualquer experiência prévia na gestão de ativos de infraestrutura, poderia assumir a titularidade de uma concessão de rodovia federal. 
Outro ponto sensível trazido pelos relatórios de fiscalização se referia a transferência de controle societário, pois, em função do art. 27 da Lei 8.987/1995 c/c art. 29 e 30, da Lei 10.233/2001, as exigências de qualificação contidas no edital deveriam ser observadas em uma eventual anuência à troca de controle acionário. Nesse sentido, a inexistência de critérios objetivos para a entrada no certame seria replicada quando de transferência do controle societário da concessionária, podendo tornar legítimo aos controladores, no caso do insucesso do empreendimento, repassar a concessão a uma empresa de porte irrisório, sem qualquer qualificação econômica, livrando-se dos ônus que lhe caberiam. Tal situação não é meramente hipotética, estando o TCU atuando em caso concreto aparentemente como essas características (TC Processo 017.812/2020-8) , no qual o controle societário da concessão Rodovia do Aço (BR-393/RJ) foi integralmente transferido da Acciona (grupo econômico de origem espanhola) para uma empresa cujo capital social registrado era de apenas R$ 10 mil.
O Relator do Acórdão 4037/2020-TCU-Plenário anuiu com a Unidade Técnica destacando que embora a minuta contratual dispusesse de mecanismos que buscavam garantir a qualificação econômica da sociedade de propósito específica (SPE) (garantia de execução contratual e integralização de capital social) , não garantia a qualificação econômica das licitantes.
60. Independente da adoção desses relevantes mecanismos para se aferir a qualificação econômica da sociedade de propósito específico - que não se confunde com as licitantes -, tenho que, associada à exigência de apresentação de balanço patrimonial e de demonstração de resultados (opção regulatória da agência) , faz-se necessária a estipulação de critérios objetivos para comprovar a boa situação financeira das proponentes. A intenção, aqui, é dar ampla efetividade ao art. 31, I, da Lei 8.666/1993, dado que a declaração de capacidade financeira é unilateral e desprovida de elementos mínimos para confirmar a fidedignidade das informações. 
 (grifos não se encontram no original) 
Frisa-se, ainda, que a Corte não determinou como a agência irá aferir a capacidade financeira dos licitantes, uma vez que entendeu estar no campo discricionário de atuação.
61.Essa proposta visa, inclusive, facilitar a atuação da agência em eventual análise de transferência do controle acionário da concessionária, pois, conforme disposto no art. 27, § 1º, I, da Lei 8.987/1995, o proponente (acionista) deverá atender as exigências de idoneidade financeira. A ausência de requisitos objetivos de qualificação econômica das licitantes pode gerar insegurança jurídica no momento de a agência examinar eventual pleito nesse sentido. 
62.Devo esclarecer aos demais Ministros deste Colegiado que não estou a indicar a forma com que a avaliação da capacidade econômica deve ser feita, se por meio de índices ou de outro mecanismo igualmente válido, mas apenas exigindo a instituição de um critério objetivo. Também não vislumbro violação da Súmula TCU 275, dado que não se está solicitando a inclusão de capital social ou de patrimônio líquido mínimos das licitantes. 
 (grifos não se encontram no original) 
Portanto, dado a inexistência de critérios objetivos de qualificação econômica das licitantes, propõe-se:
a) determinar à ANTT, com fundamento no art. 43, inciso I, da Lei 8.443/1992, c/c art. 250, inciso II, do Regimento Interno do TCU, que inclua no edital de concessão exigências de qualificação econômica para as proponentes, devendo-se estabelecer critérios objetivos para comprovar a boa situação financeira delas, em consonância com o art. 31, I, da Lei 8.666/1993 e com o item 9.1.5 do Acórdão 4037/2020-TCU-Plenário;
III.3 Do contrato e seus anexos
III.3.1 Inexistências de mecanismos de reequilíbrio associados aos dispêndios em manutenção inseridos por meio do fluxo de caixa marginal
Constata-se da fórmula contida na subcláusula 18.5.3 da minuta contratual (peça 49, p. 49) , que nenhum tipo de desconto de reequilíbrio (Fator D) incide sobre a parcela da tarifa associada ao fluxo de caixa marginal - FCM. Ademais, a minuta contratual não prevê mecanismos para o reequilíbrio da avença caso haja um desempenho insuficiente no que tange aos dispêndios inseridos por FCM.
Esclarece-se que, especificamente no caso da execução de uma obra inserida no curso do contrato, o simples atraso na conclusão do investimento pode ser objeto de reequilíbrio pela alteração, dentro do FCM, da data estipulada para sua conclusão. 
Entretanto, observa-se historicamente que os dispêndios constantes do FCM se encontram frequentemente relacionados aos custos de manutenção, cuja remuneração deveria estar vinculada ao desempenho alcançado pela concessionária. 
Naturalmente, não é possível prever quais obras e serviços integrarão os fluxos de caixa marginais a serem criados ao longo da concessão; entretanto, é certo que para a preservação do equilíbrio contratual o eventual desempenho insuficiente ocorrido dentro das obrigações criadas pelos FCMs deve resultar na diminuição proporcional da tarifa.
Assim, encaminhou-se diligência à ANTT para que essa se manifestasse acerca do possível encaminhamento no sentido de alteração da minuta contratual da concessão da BR-381/262/MG/ES, de modo que fosse estabelecido mecanismo de reequilíbrio contratual relacionado ao grau de atendimento de parâmetros de desempenho associados às obras e aos serviços inseridos na concessão por meio do fluxo de caixa marginal.
III.3.3.1 Manifestação da ANTT
Quanto ao tema, a agência se manifestou nos seguintes termos (peça 47, p. 17-18) :
A construção dos percentuais das tabelas I, II e III do anexo 5, da minuta contratual, bem como dos coeficientes CAT e CAA, não pode prescindir de algumas premissas tais como o cronograma e quantitativo bem definido de intervenções, temporalidade de cada intervenção e respectivo prazo remanescente da concessão, etc. Premissas que são estabelecidas previamente ao início do contrato.
A construção dos percentuais das tabelas I, II e III do anexo 5, da minuta contratual, bem como dos coeficientes CAT e CAA, incorpora algumas premissas, tais como o cronograma e quantitativo bem definido de intervenções, temporalidade de cada intervenção e respectivo prazo remanescente da concessão, etc. De modo que a metodologia é construída para prover equilíbrio econômico-financeiro para o contrato de concessão, frente a desvios desse cronograma e/ou quantitativo de intervenções pactuados quando há expectativa, dentro do modelo do EVTEA, que o contrato nasça em equilíbrio. É por isso que os fatores são aplicados sobre a parcela da tarifa que é proveniente do que foi estabelecido nesse modelo inicial. 
Já o FCM emerge exatamente como o mecanismo, previsto no contrato, para reestabelecimento do equilíbrio econômico quando não é possível fazê-lo pela aplicação dos fatores. Na situação de serem aplicados os descontos ou acréscimos, oriundos dos fatores, diretamente sobre o FCM, escapa-se do seu propósito, pois o FCM poderia sofrer a aplicação de descontos ou acréscimos que nada tem relacionados com o objeto de seu reequilíbrio. 
Uma vez que a metodologia dos fatores e aplicação dos coeficientes embute a premissa de que os desequilíbrios serão sanados ao longo do contrato de concessão, sua aplicação direta ao FCM faria emergir distorções adicionais, pois o reequilíbrio por FCM advém de eventos que ocorrem ao longo da concessão, e que não podem ser precificados no momento do estudo de viabilidade. 
Na realidade, para aplicação de fatores sobre o FCM seria necessário, quando da definição de seu valor, para cada obra/intervenção objeto de reequilíbrio estimar um percentual Dt, e uma curva CAT, algo de elevado custo regulatório e de gestão dos contratos. Assim, o acompanhamento da execução dessas obras deve restar no âmbito de acompanhamento do objeto que ensejou o reequilíbrio por FCM.
 (destaques não se encontram no original) 
III.3.3.2 Análise da manifestação da ANTT
Da resposta da ANTT, observa-se que a agência não confrontou a conclusão apresentada no apontamento de que inexistem critérios para o reequilíbrio tarifário no caso de desempenho insuficiente no que tange à manutenção dos investimentos inseridos por meio do Fluxo de Caixa Marginal. De fato, é inclusive descrita uma possível solução para o problema, qual seja, a aplicação de fatores de descontos, calculados para cada novo investimento, sobre os FCMs; entretanto, tal solução é descartada sobre o argumento de teria um elevado custo regulatório e de gestão de contratos. Por fim, conclui que "o acompanhamento da execução dessas obras deve restar no âmbito de acompanhamento do objeto que ensejou o reequilíbrio por FCM".
Primeiramente, cabe ressaltar que se examina aqui a possibilidade de a concessionária ser remunerada por um serviço não realizado ou prestado de forma inadequada, em função das regras contratuais, que estabelecem a avaliação por parâmetros de desempenho apenas para as obras e serviços constantes do Fluxo de Caixa Original, sendo omissas quanto aos investimentos e custos a constarem dos Fluxos de Caixas Marginais. 
Nesse sentido, pode-se considerar o exemplo da implantação de uma nova extensão pavimentada da rodovia (duplicação, contorno, faixa adicional) por meio do FCM. Nos termos da metodologia atualmente aplicada - regulamentada pelas Resoluções-ANTT 3.651/2011 e 5.850/2019 - esse novo investimento resultaria no aumento tarifário necessário para custear a sua implantação e posterior manutenção/conservação até o final da concessão. 
Na eventualidade do atraso na execução da obra, o reequilíbrio da avença se daria pela redução da tarifa no montante necessário para o ajuste do cronograma do FCM, levando ao valor presente nulo, não havendo controvérsias quanto a isso.
Todavia, uma vez finalizadas as obras, nos termos dos normativos e contrato em pauta, está garantida à concessionária o integral recebimento dos valores previamente estipulados para a manutenção do trecho, independentemente da performance apresentada, pois não há qualquer meio para reduzir a tarifa associada ao FCM em função de desempenho aquém do esperado. Assim, caso a concessionária opte por não realizar quaisquer dispêndios em manutenção no novo trecho, resultando em severa deterioração do pavimento e da sinalização, não há mecanismos contratuais que possibilitem desonerar os usuários dos dispêndios previstos e não realizados, o que resulta no desequilíbrio da avença, em violação ao art. 9º da Lei 8.987/1995.
Na prática, o que se observa é que os valores envolvidos na manutenção de uma nova obra podem ser da mesma ordem de grandeza do próprio montante associado à implantação. Cita-se o caso da construção de 45 retornos em nível na concessão da Via040 (BR-040-DF/GO/MG) , cuja execução havia sido precificada em R$ 97 milhões e a manutenção e conservação dos dispositivos teria atingido a cifra de R$ 101 milhões (ambos a valores iniciais) , conforme relatado no TC Processo 025.311/2015-8 (peça 55, p. 17) . 
Um outro exemplo, examinado no TC Processo 014.618/2015-0, é o caso das alterações trazidas pelo art. 16 da Lei 13.103/2015 (Lei dos caminhoneiros) , relativas ao aumento da tolerância de peso por eixo dos veículos que circulam nas rodovias. Na ocasião, entendeu-se que a mudança legal levaria a um aumento dos custos de manutenção do pavimento, e, portanto, à necessidade de reequilíbrio contratual nas concessões rodoviárias federais. Em função disso, foram criados novos fluxos de caixas marginais, fixando montantes anuais a serem gastos com a manutenção do pavimento, em adição aos inicialmente previstos, sendo que esses valores extras foram custeados por incrementos nas tarifas de pedágio. Para se ter uma ideia dos valores envolvidos, apenas para a concessionária Concebra (BR-060/153/262/DF/GO/MG) , a importância alocada no FCM para a manutenção do pavimento foi de cerca de R$ 92 milhões, referenciados a maio de 2012 (as demais concessões também fizeram jus a montantes milionários) . Ocorre que, como já mencionado, inexiste mecanismo capaz de reequilibrar o contrato no caso do inadimplemento da referida obrigação, de modo que se criou uma situação na qual a remuneração da concessionária relativa a montantes alocados no FCM exclusivamente com a finalidade de prover a adequada manutenção do pavimento é indiferente ao adimplemento contratual correspondente, isto é, a tarifa do FCM mantém-se inalterada independentemente do atingimento ou não dos parâmetros de desempenho de qualidade do pavimento.
Especificamente, no caso da concessão sob análise nestes autos, observa-se que existe a previsão para a duplicação integral da BR-262/MG (197 km, de acordo o PER, peça 96, p. 94) , no caso do atingimento de determinados volumes de tráfego, aferidos por segmentos homogêneos. A implantação e a manutenção da nova pista a ser eventualmente construída será custeada por valores inseridos em Fluxo de Caixa Marginal (subcláusula contratual 8.1.10, peça 97, p. 24) . Observa-se, do EVTEA da concessão, que há a estimativa, em relação a pista original, de dispêndios com a manutenção do pavimento (do 9º ano, após a rodovia ter sido recuperada, ao 30º ano da concessão) de R$ 335,5 milhões, havendo ainda gastos com a conservação do pavimento e sinalização da rodovia, somando R$ 78,8 milhões (valores de abril/2019, peça 90) . Com base nos valores estimados para a pista original, depreende-se que na eventualidade do acionamento dos gatilhos, surgirá a obrigação, por meio do fluxo de caixa marginal, de remunerar a concessionária em dezenas ou centenas de milhões de reais (a depender da extensão dos trechos no quais os gatilhos foram acionados e do ano de acionamento) com vista a realizar a manutenção e conservação da nova pista. Entretanto, em função das regras contratuais e normativas em relação ao FCM, uma vez concluída a obra, o recebimento dos valores alocados a manutenção e conservação passam a ser direito da empresa, independentemente do desempenho apresentado em relação à manutenção/conservação do pavimento e da sinalização da nova pista. 
Além disso, há ainda gatilhos para a implantação de faixas adicionais nas BR-381/MG e BR-262/ES, bem com a possibilidade de inserção de novos investimentos, de acordo com o julgamento de conveniência e oportunidade do Poder Concedente ou, ainda, em função de alterações jurídicas, como visto no caso da Lei dos Caminhoneiros. 
Dessa forma, faz-se imprescindível a existência de mecanismo que ajuste a remuneração pelos serviços de manutenção/conservação inseridos por FCM com a performance da concessionária nesse quesito.
Uma solução concreta para essa situação (conforme exposto e, posteriormente, rejeitado pela resposta da agência) seria prever no contrato que quando da inserção de um investimento em determinado FCM, caberia também a criação de uma lista dos parâmetros de desempenho a serem atendidos, especificamente associados ao investimento em pauta, com os respectivos percentuais de desconto no caso de inadimplemento. Paralelamente a isso, seria necessária a alteração da fórmula da tarifa de pedágio (item 18.5.3 da minuta contratual, peça 97, p. 49) de modo a substituir a previsão de remuneração integral dos recursos constantes do Fluxo de Caixa Marginal pela remuneração ajustada de acordo com o atendimento aos parâmetros de desempenho, isto é, a variável "FCM" seria substituída por "¿ FCM x (1 - DFCM) ", onde DFCM seria o Fator D do fluxo correspondente. 
Não se vislumbra que essa solução traria dificuldades práticas insuperáveis, especialmente quando contrapostas aos benefícios esperados. O art. 3º, § 2º, da Resolução-ANTT 3.651/2011 prevê que os valores a comporem os FCMs devem ser oriundos de projetos executivos, de modo que os custos envolvidos já se encontrariam identificados, podendo-se diretamente deles obter os percentuais do Fator D. A curva do Coeficiente de Ajuste Temporal - CAT, por sua vez, pode ser obtida de operações algébricas, utilizando-se da fórmula contida na Resolução-ANTT 5.850/2019, tendo-se como inputs apenas a taxa de retorno e prazo para o final concessão. Além disso, os custos administrativos e de gestão de contratos mencionados pela agência devem ser comparados com os montantes sob o risco de serem indevidamente pagos à concessionária, que, como ilustrado, podem chegar a centenas de milhões de reais.
De todo modo, caso a ANTT considere inadequada a metodologia acima delineada, cabe à agência, no seu papel de ente regulador, formular o modo pelo qual entende pertinente proceder a redução tarifária quando do desempenho inadequado do concessionário nos dispêndios de manutenção e conservação a serem executados no âmbito do FCM. O que não se entende ser legalmente possível - tendo em vista a necessidade de preservar o equilíbrio econômico-financeiro do contrato, art. 9º da Lei 8.987/1995 - é a ausência de regramento sobre os serviços de manutenção e conservação, no âmbito do FCM, que na prática não redunda na diminuição proporcional da tarifa de pedágio no caso de desempenho inadequado do concessionário. 
Diante do exposto, propõe-se:
a)  determinar à ANTT, com fundamento no art. 43, inciso I, da Lei 8.443/1992, c/c art. 250, inciso II, do Regimento Interno do TCU, que altere a minuta contratual e/ou os normativos que regem a sistemática de Fluxo de Caixa Marginal de modo que haja a preservação do equilíbrio contratual, com a diminuição proporcional da tarifa, caso se verifique o desempenho inadequado da concessionária na execução dos serviços de manutenção e conservação inseridos por meio do Fluxo de Caixa Marginal, em respeito ao art 9º, §§ 2º e 4º, da Lei 8.987/1995.
III.3.2 Relator Independente e Organismo de Avaliação da Conformidade (OAC) 
A minuta contratual originalmente apresentada previa a figura do Relator Independente, que se constituía em pessoa jurídica contratada e remunerada pela concessionária para aferir o cumprimento do contrato. 
A possibilidade da existência do chamado Relator Independente, nos moldes do previsto na minuta contratual, foi vedada pelo TCU quando da análise do processo de desestatização da BR-153/080/414/GO/TO (TC Processo 016.936/2020-5) . Assim, no Acórdão 4036/2020-TCU-Plenário (Relator: Ministro Vital do Rêgo) , determinou-se à ANTT que suprimisse a figura do relator independente do contrato de concessão a ser celebrado, em função de sua incompatibilidade com o arcabouço legal aplicável. A mesma determinação foi exarada no processo que examinou a desestatização da BR-163/230/MT/PA (TC Processo 018.901/2020-4) , por meio do Acórdão 4036/2020-TCU-Plenário (Relator: Ministro Benjamin Zymler) .
Em suma, entendeu-se que o fato de o avaliador ser contratado e remunerado pela concessionária o privaria da independência necessária para o exercício das atividades que lhe seriam atribuídas. A despeito de haver previsão legal para que a Administração tenha o auxílio de terceiro na realização da fiscalização de seus contratos, o ordenamento jurídico é claro ao estabelecer que o vínculo jurídico desse terceiro - incluindo-se sua seleção e remuneração - deva se dar com o próprio Poder Público, não se vislumbrando expectativa de atuação independente de outra forma.
No relatório preliminar dos presentes autos, foi apresentada proposta de encaminhamento no sentido de determinar à agência a exclusão das referências ao auditor independente na minuta do contrato (peça 77, p. 28) . A agência anuiu com a proposta de determinação, tendo encaminhado versão ajustada da minuta, sem menção ao Relator Independente (peça 97) .
Ocorre que, paralelamente à exclusão do Relator Independente, a nova minuta contratual trouxe a previsão do "Organismo de Avaliação da Conformidade" (peça 97, p. 11) , entidade a ser escolhida pela concessionária para a prestação de serviços de avaliação de conformidade, tendo entre suas atribuições certificar anteprojetos e projetos (peça 97, p. 22) , bem como os parâmetros de desempenho relativos aos Trabalhos Iniciais e às fases de Recuperação e Manutenção (peça 97, p. 25) . 
 Assim, considerando-se as similaridades entre as atribuições do Relator Independente e do OAC, cabe exame adicional quanto ao tema. Inicia-se por transcrever os dispositivos contratuais pertinentes.
O Organismo de Avaliação de Conformidade é definido nos seguintes termos (peça 97, p. 11) :
 (lxx) Organismo de Avaliação da Conformidade (OAC) : organismo que executa serviços de avaliação da conformidade e que pode ser objeto de acreditação
A minuta contratual estipula que ao OAC caberá certificar os anteprojetos e projetos executivos a serem apresentados pela concessionária, bem como os parâmetros de desempenhos relativos aos Trabalhos Iniciais e às fases de Recuperação e Manutenção (peça 97, p. 22 e 25) 
7.11 A Concessionária deverá, conforme regulamentação específica, apresentar certificado de inspeção de anteprojetos e projetos executivos, emitido por OAC acreditado pelo Inmetro, para o escopo de Inspeção de Projetos de Rodovias.
 (...) 
8.1.12 A Concessionária deverá, em atendimento aos parâmetros de desempenho e parâmetros técnicos descritos no PER, na forma de regulamento específico da ANTT, apresentar certificado de inspeção emitido por OAC acreditado pelo Inmetro para o escopo de inspeção de obras de rodovias, referentes aos parâmetros de desempenho relativos: 
 (i) aos trabalhos iniciais, no ato de entrega; 
 (ii) às fases de recuperação e manutenção, anualmente.
Tal entidade deve ser escolhida, contratada e remunerada pela concessionária para a realização dessa certificação (peça 97, p. 22 e 25) :
7.11.1 As providências e os custos necessários para a realização da avaliação da conformidade, na forma de inspeção, e eventuais correções de não conformidades, serão de responsabilidade da Concessionária, não sendo objeto de reequilíbrio econômico-financeiro.
 (...) 
8.1.14 As providências e os custos necessários para a realização da Avaliação da Conformidade, na forma de inspeção, e eventuais correções de não conformidades, serão de responsabilidade da Concessionária, não sendo objeto de reequilíbrio econômico-financeiro.
Registra-se que, nos termos da minuta contratual, o OAC deve estar devidamente qualificado perante o INMETRO (peça 97, p. 22 e 25) :
7.11.2 O OAC contratado pela Concessionária deve ser qualificado como organismo de avaliação, na forma de regulamento do Inmetro aplicável para inspeção por organismo acreditado e da regulamentação específica da ANTT.
 (...) 
8.1.15 O OAC contratado pela Concessionária deve ser qualificado como organismo de avaliação, na forma de regulamento do Inmetro aplicável para inspeção por organismo acreditado e da regulamentação específica da ANTT.
Assim, dos dispositivos da minuta contratual, observa-se que qualquer OAC a ser selecionado encontrar-se-á em evidente conflito de interesse, pois se trataria de entidade escolhida e remunerada pela concessionária que atuaria na fiscalização da conformidade dos mais relevantes produtos a serem entregues pelo seu contratante, relacionados ao início da cobrança de pedágio de novas praças (conclusão dos trabalhos iniciais) , à conclusão das obras e ao estabelecimento da tarifa que será praticada desde o início do contrato até a sua extinção (acréscimo de reequilíbrio e desconto de reequilíbrio) . 
Nesse sentido, entende-se que se aplicam ao OAC as mesmas objeções, previamente exposta por esta Corte, que levaram a decisão do TCU de vedar a previsão contratual da figura do "Relator Independente". Transcreve-se a seguir trecho do voto condutor do Acórdão 4036/2020-TCU-Plenário (Relator: Ministro Benjamin Zymler) , que dispôs sobre o tema (peça 106, p. 12-13) :
99. A previsão da figura de um avaliador independente é problemática. Ainda que se exija acreditação do INMETRO, que a norma regulamentadora (Portaria 367/2017) preveja, em relação à inspeção nas etapas de execução, a verificação do atendimento aos requisitos exigidos no edital e no contrato, assim como na legislação e nas normas técnicas aplicáveis, e que a acreditação seja pensada para se conferir imparcialidade e consistência dos trabalhos, tenho que tais pretensões são difíceis de se obter no caso concreto.
100. O relator independente foi pensado especificamente para a realização das monitorações (avaliação dos parâmetros de desempenho da rodovia) , para a verificação do cumprimento dos trabalhos iniciais (requisito para a cobrança do pedágio) e para a aferição dos fatores de reequilíbrio contratual, seja quando ocorre a antecipação dos investimentos (Fator A) , seja quando há inadimplemento das obrigações contratuais (Fator D) . Ou seja, as conclusões do parecer podem influenciar a avaliação da ANTT quanto ao aumento, à manutenção ou à diminuição da tarifa básica do pedágio.
101. É difícil imaginar uma situação em que a escolhida, contratada e remunerada pela concessionária, possa atuar para impedir ou reduzir substancialmente o faturamento da contratante. Lembro, por exemplo, que o início da cobrança do pedágio depende da conclusão dos trabalhos iniciais (relação de serviços que visam garantir uma qualidade mínima à rodovia) , a ser atestado pela ANTT em até um mês da data de recebimento do parecer do relator independente. 
102. O estudo de viabilidade estima que a receita tarifária bruta no primeiro ano da cobrança de pedágio seja da ordem de R$ 392 milhões, ou seja, supera R$ 1 milhão por dia. Sobre esse valor deve ser aplicado o deságio da licitação, mas ainda assim eventual parecer contrário aos interesses da concessionária impactará significativamente o caixa da SPE. 
103. Acredito não ser possível ao poder concedente exigir do relator independente a imparcialidade que se almeja. Isso porque, nos termos do art. 25, § 2º, da Lei 8.987/1995, por se tratar de contrato firmado com a concessionária, não há qualquer relação jurídica entre o poder público e o avaliador escolhido e, desse modo, inexistem direitos e obrigações recíprocos.
 (grifos não se encontram no original) 
No voto do Exmo. Ministro, ressaltou-se que a fiscalização dos contratos de concessão rodoviárias é competência legal da agência (peça 106, p. 10) :
80. Cabe à ANTT, nos termos do art. 24, VII, da Lei 10.233/2001, fiscalizar a prestação dos serviços e a manutenção dos bens arrendados, cumprindo e fazendo cumprir as cláusulas e condições avençadas nas outorgas e aplicando penalidades pelo seu descumprimento. Tal fiscalização visa essencialmente verificar o atendimento dos parâmetros de desempenho da rodovia previstos nos contratos, a exemplo da avaliação das condições funcionais e estruturais do pavimento, do levantamento de defeitos, a deflexão da capa asfáltica, a qualidade da sinalização horizontal, vertical e aérea, a implantação e manutenção dos sistemas elétricos e de iluminação, dentre outras questões relevantes.
Também, foi mencionado que, historicamente, a dependência do ente regulador de dados acerca da conformidade dos serviços prestados advindos das próprias concessionárias (seja de forma direta ou terceirizada) tem trazido consequências danosas à Administração e aos usuários, uma vez que as informações fornecidas carecem de confiabilidade, tendo inclusive sido identificadas supostas fraudes. Nos termos do voto do Ministro Relator do citado acórdão (peça 106, p. 89-90) :
89. É do conhecimento desta Corte que, em duas operações da Polícia Federal (Cancela Livre e Infinita Highway) , foram identificados indícios de fraude nos ensaios de qualidade das rodovias BR-290/RS, BR-060/153/262/DF/GO/MG, BR-116/324/526/528/BA e BR-153/SP, ratificando a suspeita do servidor da ANTT. 
90. Em outro caso (BR-040/DF/GO/MG) , o relatório de monitoração não foi entregue. Sob a lógica econômica, havendo a expectativa de que a agência não realizaria a coleta de dados em campo, a concessionária preferiu as consequências do não fornecimento (aplicação de multa) àquela que decorre da verificação do descumprimento dos parâmetros de desempenho, evitando, com isso, descontos tarifários. 
Portanto, entende-se que a sistemática prevista na minuta contratual para o Organismo de Avaliação de Conformidade (assim, como o caso do Relator Independente tratado nos TCs Processo 016.936/2020-5 e Processo 018.901/2020-4) não encontra respaldo no arcabouço legal existente. Isso porque a competência da ANTT de avaliar a conformidade dos serviços prestados (art. 24, incisos VII e VIII, da Lei 10.233/2001) não pode ser transferida ou enfraquecida por dispositivos contratuais, particularmente em circunstâncias como no caso concreto, em que uma empresa privada sem relação jurídica com o Poder Público - contratada pela própria concessionária - passaria a ter papel na fiscalização da execução contratual. Enfatiza-se que a despeito de haver previsão legal para que a Administração tenha o auxílio de terceiro na realização da fiscalização de seus contratos, o ordenamento jurídico é claro ao estabelecer que o vínculo jurídico desse terceiro - incluindo-se sua seleção e remuneração - deva se dar com o próprio Poder Público (art. 67 c/c o art. 124, da Lei 8.666/1993) .
Em termos práticos, há que se ressaltar que a modelagem contratual já estipula que parte da tarifa de pedágio seja destinada à Administração com a finalidade de fiscalizar a concessão, no montante estimado em R$ 11,2 milhões por ano (abril/2019) (peça 98) . Considerando-se que o Pregão Eletrônico 14/2019 da ANTT, que visou a contratação de serviços de apoio à supervisão de todas as rodovias federais concedidas, totalizando 9.697 km, teve seu orçamento de referência anual totalizado em R$ 38,8 milhões (março/2019) (item não digitalizável associado à peça 105) , não se vislumbra que os valores arrecadados a título de verba de fiscalização seriam insuficientes para finalidade a qual se destinam, se o Poder Concedente optar por efetivamente utiliza-los na verificação do cumprimento do contrato de concessão a ser firmado para a BR-381/262/MG/ES, composta de 686 km. De fato, é previsto que os usuários destinem ao Poder Público, por quilômetro, um montante para a fiscalização da rodovia mais de quatro vezes superior ao considerando no Pregão Eletrônico 14/2019, de forma que é insustentável, no caso concreto, que a Administração alegue falta de recursos para o exercício de suas atividades. 
Diante do exposto, propõe-se:
a)  determinar à ANTT, com fundamento no art. 43, inciso I, da Lei 8.443/1992, c/c art. 250, inciso II, do Regimento Interno do TCU, que suprima da minuta de contrato as referências ao Organismo de Avaliação da Conformidade, ou a qualquer entidade terceira contratada e remunerada pela concessionária para aferição do atingimento dos parâmetros de desempenho, em atendimento ao disposto no art. 67 c/c o art. 124, da Lei 8.666/1993 e no inciso VII do art. 24 da Lei 10.233/2001. 
III.3.3 Contornos Alternativos
A minuta de contrato estabelece a possibilidade de que novos investimentos em contornos urbanos sejam aditivados à concessão ao longo da sua vigência. Essa possibilidade está exposta na cláusula 8.6 da minuta de contrato (peça 97, p. 29-30) . Já o procedimento a ser percorrido pela concessionária para implantar os trechos em contornos urbanos está previsto no PER (peça 96, p. 91) .
Para o investimento pretendido, a concessionária deve apresentar um EVTEA, contendo um anteprojeto do contorno proposto (peça 96, p. 93) :
3. Como parte do EVTEA, a Concessionária deverá apresentar anteprojeto, de acordo com regulamentação da ANTT, para cada uma das alternativas de traçado propostas, os quais deverão conter as: 
 (i) justificativas técnicas para a execução do contorno no trecho urbano da obra proposto; 
 (ii) valor estimado para sua execução comparado com o valor considerado para a implantação de todas as intervenções da Frente de Ampliação de Capacidade, Melhorias e Manutenção do Nível de Serviço previstas originalmente para o respectivo trecho urbano; 
 (iii) atendimento de todos os Parâmetros Técnicos; e 
 (iv) outros de acordo com regulamentação da ANTT.
 (destaques não se encontram no original) 
Ocorre que o item (ii) acima trata apenas do valor estimado para a execução do novo investimento, não fazendo menção aos dispêndios a serem incorridos após a sua implantação, como manutenção, conservação, restauração e operação da referida obra ao longo dos anos de concessão. Nesse sentido, cabe que, quando da avaliação da vantajosidade da proposta de contornos alternativos, seja considerada a totalidade dos custos e investimentos envolvidos.
A incompletude na análise da vantajosidade do novo investimento já foi objeto de exame desta Corte no processo de desestatização da BR-153/080/414/GO/TO. Acerca do tema, o Acórdão 4036/2020-TCU-Plenário determinou:
9.2.16. considere os custos referentes à restauração, manutenção e operação, ao proceder à avaliação da vantajosidade econômica dos traçados envolvidos de contornos urbanos alternativos, nos termos do art. 6°, § 1º, da Lei 8.987/1995;
É, pois, pertinente que, para os presentes autos, seja exarada deliberação nos mesmos termos.
III.3.4 Outros apontamentos relativos à minuta contratual e seus anexos
Cabe mencionar que no curso desta fiscalização foram realizados outros apontamentos em relação às minutas do contrato e do seu anexo 5, notadamente em relação a equívocos nos cálculos dos percentuais do Fator D para os itens "iluminação" (peça 47, p. 12) , "terceira faixa em rampa" (peça 64, p. 17) e "implantação de CFTV" (peça 64, p. 17) , bem como falha na fórmula matemática da tarifa de pedágio (peça 47, p. 15) . Entretanto, previamente ao término dos trabalhos, a ANTT já havia encaminhado novas minutas com as devidas correções, não sendo pertinente ações adicionais quanto aos temas. 
Registra-se ainda que, conjuntamente com a manifestação dos gestores em resposta ao relatório preliminar, foi encaminhada nova minuta de contrato, contendo ajustes que sanearam a maior parte dos apontamentos previamente pontudos em relação ao contrato e seus anexos, conforme detalhado na Tabela 7, no capítulo referente aos comentários dos gestores.
Ademais, a versão da minuta contratual apresentada após o relatório preliminar sofreu correções adicionais, ajustando-se, após diligência da equipe de fiscalização (peça 95) , a aplicação do Fator D às novas obras de duplicação a serem executadas (peça 94) .
III.4 Programa de Exploração da Rodovia - PER
Menciona-se que no curso desta fiscalização foram realizados apontamentos em relação à minuta do PER, notadamente em relação a divergências entre o EVTEA e o PER (peça 47, p. 5-6) e a inconsistências internas do PER, concernentes a "Bloqueio de acessos" e "Ausência de infiltrações" (peça 47, p. 10-11) . Entretanto, previamente ao término dos trabalhos, a ANTT já havia encaminhado nova minuta com os devidos ajustes. 
COMENTÁRIOS DO GESTOR
Após a apresentação do relatório preliminar à ANTT e ao MInfra, em reunião ocorrida no dia 11/2/2021, o documento foi encaminhado à agência e ao ministério visando colher a manifestação dos responsáveis.
Conforme relatado por ofício da ANTT de 1/3/2021 (peça 76) , fatos supervenientes - dentre os quais se destacam os problemas relacionados à execução de obras do Dnit - resultaram em atualizações dos estudos técnicos da concessão da BR-381/262/MG/ES. Em função disso, juntamente com os comentários dos gestores, a agência também encaminho nova documentação em relação ao EVTEA e as minutas do edital, contrato e seus anexo. 
Nesse sentido, os "Comentários dos Gestores" (peça 83) trataram tanto da análise do relatório preliminar (peça 83, p. 6-35) , quanto de outras alterações de iniciativa do Poder Concedente (peça 83, p. 35-62) .
A partir da manifestação da ANTT e dos documentos que a acompanharam, é possível concluir que maioria das constatações trazidas pelo relatório preliminar desta fiscalização foram adequadamente corrigidas e/ou justificas. A tabela a seguir sumariza a situação de atendimento ou não pela agência das propostas de determinações e recomendação constantes do relatório preliminar. 
Tabela 7 - Propostas de deliberação do relatório preliminar
	Item
	Proposta de deliberação preliminar
	Posicionamento do gestor
	Proposta de encaminhamento

	a.1
	determinar que corrija, no orçamento de aumento de capacidade da BR-262/MG, a quantificação dos serviços de pavimentação das correções de traçado, de modo a adotar as larguras previstas em projeto (peça 77, p. 41) 
	Concordância. Foi informada a realização de ajustes nas planilhas do Modelo Econômico-Financeiro. (peça 83, p. 6-7) 
	Entende-se saneado o apontamento. A proposta de determinação foi suprimida da versão final do relatório.

	a.2
	determinar que adeque, no orçamento de manutenção da BR-262/ES, BR-262/MG, BR-381/MG - GV-JM e BR-382/MG - JM-BH, o nível de esforço da recomposição de cercas para 45 m/km/ano, com a respectiva quantificação do serviço (peça 77, p. 41) 
	Concordância. Foi informada a realização de ajustes nas planilhas do Modelo Econômico-Financeiro. (peça 83, p. 7) 
	Entende-se saneado o apontamento. A proposta de determinação foi suprimida da versão final do relatório.

	a.3
	determinar que altere o anexo 5 da minuta contratual de modo a que passe a haver uma correspondência entre os parâmetros de desempenho exigíveis do pavimento em determinado trecho e o tipo de pavimento efetivamente existente no mesmo segmento, de forma a preservar o equilíbrio econômico-financeiro da avença (peça 77, p. 41) 
	Concordância. Foi informada a realização de ajustes no Anexo 5 da minuta contratual. (peça 83, p. 10-11) 
	Entende-se saneado o apontamento. A proposta de determinação foi suprimida da versão final do relatório.

	a.4
	determinar que modifique a minuta contratual e/ou os normativos que regem a sistemática de Fluxo de Caixa Marginal de modo que haja a preservação do equilíbrio contratual, com a diminuição proporcional da tarifa, caso se verifique o desempenho inadequado da concessionária na execução dos serviços de manutenção e conservação inseridos por meio do Fluxo de Caixa Marginal (peça 77, p. 42) 
	Discordância. A ANTT propõe que a determinação seja convertida em recomendação. (peça 83, p. 12-14) 
	Entende-se não saneado o apontamento. Conforme exposto a seguir (§§ 157-161) , cabe a manutenção da determinação originalmente proposta.

	a.5
	determinar que ajuste a subcláusula 8.1.4 da minuta contratual de modo a deixar explícita a necessidade de rescisão dos contratos de obras de qualquer natureza celebrados pelo Poder Concedente previamente ao início da concessão, em observância ao disposto no item 9.2.23 do Acórdão 1174/2018-TCU-Plenário (peça 77, p. 42) 
	Concordância. Foi informada a realização de ajustes na minuta contratual. (peça 83, p. 14-15) 
	Entende-se saneado o apontamento. A proposta de determinação foi suprimida da versão final do relatório.

	a.6
	determinar que proceda aos ajustes necessários no mecanismo de mitigação do risco de receita, previsto no anexo 14 da minuta contratual, a fim de evitar incrementos tarifários no caso de eventual atraso no início da cobrança de pedágio decorrente de eventos de responsabilidade da concessionária (peça 77, p. 42) 
	Concordância. Foi informada a realização de ajustes no anexo 14 da minuta contratual. (peça 83, p. 15) 
	Entende-se saneado o apontamento. A proposta de determinação foi suprimida da versão final do relatório.

	a.7
	determinar que revisite a estrutura da tabela II do anexo 5 da minuta contratual, referente ao percentual Dt, de modo a evitar aumento desproporcional de rentabilidade pela sua aplicação no fator A (peça 77, p. 42) 
	Concordância. Foi informada a realização de ajustes na minuta contratual e em seu anexo 5. (peça 83, p. 17-18) 
	Entende-se saneado o apontamento. A proposta de determinação foi suprimida da versão final do relatório.

	a.8
	determinar que inclua na minuta contratual disposição explícita acerca da necessidade de sua prévia autorização para execução antecipada de obras, para fins de acréscimo de reequilíbrio (fator A) (peça 77, p. 42) 
	Concordância. Foi informada a realização de ajustes na minuta contratual e em seu anexo 5. (peça 83, p. 17-18) 
	Entende-se saneado o apontamento. A proposta de determinação foi suprimida da versão final do relatório.

	a.9
	determinar que suprima da minuta de contrato as referências ao relator independente (peça 77, p. 42) 
	Concordância. Foi informada a realização de ajustes na minuta contratual. (peça 83, p. 19) 
	Entende-se parcialmente saneado o apontamento. Observa-se que a minuta do contrato suprimiu menções ao auditor independente. Entretanto, foi introduzida a figura do Organismo de Avaliação de Conformidade (OAC) , cuja atuação guarda semelhanças com as atribuições do relator independente. Nesse sentido, é proposta a exclusão das cláusulas contratuais concernentes aos OACs (§§ 162) .

	a.10
	determinar que adote as medidas necessárias a fim de indicar as multas que serão consideradas para o ajuste final de resultados previsto na subcláusula 30.7 da minuta contratual (peça 77, p. 42) 
	Concordância. Foi informada a realização de ajustes na minuta contratual. (peça 83, p. 20-21) 
	Entende-se saneado o apontamento. A proposta de determinação foi suprimida da versão final do relatório.

	a.11
	determinar que adeque a ordem de preferência estabelecida pela subcláusula 32.1.1 da minuta contratual, de forma que nos casos de extinção contratual não ocorra o pagamento de indenização à concessionária e/ou financiadores, antes que sejam descontados da indenização os valores das multas contratuais e dos danos causados pela concessionária (peça 77, p. 42) 
	Concordância. Foi informada a realização de ajustes na minuta contratual. (peça 83, p. 20-21) 
	Entende-se saneado o apontamento. A proposta de determinação foi suprimida da versão final do relatório.

	a.12
	determinar que inclua, nas diretrizes do acordo tripartite previstas no anexo 9 da minuta contratual, definição das possíveis situações referentes ao cumprimento das obrigações, de forma a evitar a dubiedade na interpretação dos termos que vierem a ser utilizados nas comunicações entre regulador e financiador (peça 77, p. 42-43) 
	Concordância. Foi informada a realização de ajustes na minuta contratual. (peça 83, p. 21-22) 
	Entende-se saneado o apontamento. A proposta de determinação foi suprimida da versão final do relatório.

	a.13
	determinar que compatibilize o prazo do período de cura atinente ao acordo tripartite decorrente do art. 27-A da Lei 8.987/1995 com o prazo mencionado no art. 38, § 3º, da Lei 8.987/1995 (peça 77, p. 43) 
	Concordância. Foi informada a realização de ajustes na minuta contratual. (peça 83, p. 21-22) 
	Entende-se saneado o apontamento. A proposta de determinação foi suprimida da versão final do relatório.

	a.14
	determinar que restrinja a aplicação do mecanismo de arbitragem para solução de controvérsias relativas a direitos patrimoniais disponíveis restritos ao rol previsto na Lei 13.448/2017 e no Decreto 10.025/2019, combinado com o disposto no art. 1º da Lei 9.307/1996 (peça 77, p. 43) 
	Concordância. Foi informada a realização de ajustes na minuta contratual. (peça 83, p. 23-24) 
	Entende-se saneado o apontamento. A proposta de determinação foi suprimida da versão final do relatório.

	a.15
	determinar que preveja expressamente na minuta de contrato o dever de publicidade dos atos relacionados à autocomposição de conflitos (peça 77, p. 43) 
	Concordância. Foi informada a realização de ajustes na minuta contratual. (peça 83, p. 23-24) 
	Entende-se saneado o apontamento. A proposta de determinação foi suprimida da versão final do relatório.

	a.16
	determinar que adote as medidas necessárias para que a aplicação do mecanismo de dispute board ocorra somente após a sua regulamentação e que eventual omissão da autarquia não conferirá quaisquer direitos subjetivos à concessionária (peça 77, p. 43) 
	Concordância. Foi informada a realização de ajustes na minuta contratual. (peça 83, p. 23-24) 
	Entende-se saneado o apontamento. A proposta de determinação foi suprimida da versão final do relatório.

	a.17
	determinar que exclua da minuta contratual qualquer previsão de admissão, pela ANTT, de inclusão de obras com base em anteprojeto, a exemplo da parte final da subcláusula 7.2.5 (peça 77, p. 43) 
	Concordância. Foi informada a realização de ajustes na minuta contratual. (peça 83, p. 23-24) 
	Entende-se saneado o apontamento. A proposta de determinação foi suprimida da versão final do relatório.

	a.18
	determinar que considere os custos referentes à restauração, manutenção e operação, ao proceder à avaliação da vantajosidade econômica dos traçados envolvidos de contornos urbanos alternativos (peça 77, p. 43) 
	Concordância. Foi informada a realização de ajustes na minuta contratual. (peça 83, p. 25-26) 
	Entende-se parcialmente saneado o apontamento. Foram realizados ajustes na minuta contratual. Entretanto, conforme detalhado nos §§ 163-164, para o completo atendimento à determinação são necessárias modificações também no PER. Nesse sentido, cabe uma proposta de encaminhamento similar à constante do relatório preliminar.

	a.19
	reformule a definição de URT constante da minuta contratual, a fim de evitar interpretações prejudiciais à efetividade das multas previstas, consoante o disposto no art. 23, inciso XI, da Lei 8.987/1995, no art. 37 da Constituição Federal e no item 9.2.23 do Acórdão-TCU-Plenário 4036/2020 (peça 77, p. 43) 
	Concordância. Foi informada a realização de ajustes na minuta contratual. (peça 83, p. 26) 
	Entende-se saneado o apontamento. A proposta de determinação foi suprimida da versão final do relatório.

	a.20
	determinar que defina objetivamente como serão estabelecidos os valores totais das obras novas e refazimento de obras deficientemente executadas', de forma a permitir a emissão de multas prevista na cláusula 20.4 (peça 77, p. 43) 
	Concordância. Foi informada a realização de ajustes na minuta contratual. (peça 83, p. 27-28) 
	Entende-se saneado o apontamento. A proposta de determinação foi suprimida da versão final do relatório.

	a.21
	determinar que compatibilize a redação da cláusula 12.6.2 da minuta de contrato com o item 4.1 constante do seu anexo 10 (peça 77, p. 43) 
	Concordância. Foi informada a realização de ajustes na minuta contratual. (peça 83, p. 28-29) 
	Entende-se saneado o apontamento. A proposta de determinação foi suprimida da versão final do relatório.

	a.22
	determinar que estabeleça critérios objetivos para habilitação de organismo de inspeção acreditada com o desiderato de garantir independência técnica na prestação do serviço e de evitar contestações quando de sua designação, a fim garantir a efetividade da subcláusula 7.11 da minuta contratual, quanto ao certificado de inspeção de anteprojetos e projetos executivos (peça 77, p. 43) 
	Concordância. Foi informada a realização de ajustes na minuta contratual. (peça 83, p. 29-31) 
	Entende-se saneado o apontamento. A proposta de determinação foi suprimida da versão final do relatório.

	a.23
	determinar que revise o item (i) da subcláusula 18.8.2 da minuta de contrato, a fim de que passe a constar a informação de que o descumprimento iminente de obrigações justifica a revisão extraordinária, naquela hipótese específica, somente quando decorrente de risco alocado ao poder concedente (peça 77, p. 44) 
	Concordância. Foi informada a realização de ajustes na minuta contratual. (peça 83, p. 32) 
	Entende-se saneado o apontamento. A proposta de determinação foi suprimida da versão final do relatório.

	b.1
	recomendar que avalie a conveniência e oportunidade de se buscar solução de maior economicidade nos dispêndios relativos à implantação e à utilização da rede de fibra ótica (peça 77, p. 44) 
	Discordância. A ANTT trouxe novas justificativas para a previsão dos dispêndios em fibra ótica (peça 83, p. 8) 
	Entende-se saneado o apontamento, uma vez que os elementos trazidos pela agência justificaram seu posicionamento original. A proposta de recomendação foi suprimida da versão final do relatório.

	b.2
	recomendar que inclua na minuta do Programa de Exploração da Rodovia (PER) parâmetros de desempenho associados as exigências do escopo da recuperação do Sistema de Drenagem e Obras de Arte Corrente (OACs) , de forma a viabilizar a aplicação de penalidades no caso do inadimplemento da concessionária (peça 77, p. 44) 
	Concordância. Foi informada a realização de ajustes na minuta do PER. (peça 83, p. 34-35) 
	Entende-se saneado o apontamento. A proposta de recomendação foi suprimida da versão final do relatório.

	b.3
	recomendar que inclua, entre os parâmetros de desempenho a serem avaliados para fins do cálculo do desconto de reequilíbrio (Fator D) associado aos pavimentos rígidos, o IRI (Índice de Irregularidade Longitudinal) e o ICP (Índice de Correção do Pavimento) , de modo a melhor equiparar a remuneração da concessionária com a performance por ela apresentada em relação às condições funcionais e estruturais do pavimento (peça 77, p. 44) 
	Concordância. Foi informada a realização de ajustes na minuta do Anexo 5 do contrato. (peça 83, p. 10-11) 
	Entende-se saneado o apontamento. A proposta de recomendação foi suprimida da versão final do relatório.

Fonte: Elaboração própria a partir das peças 77 e 83
Identifica-se, pois, haver três propostas de determinações contidas no relatório preliminar que ainda demandam considerações adicionais, quais sejam as relativas aos itens a.4, a.9 e a.18 da Tabela 7.
No que tange ao item a.4, observa-se que a agência discordou em relação à proposta de determinação concernente a alterações contratuais e/ou normativas com objetivo de "preservação do equilíbrio contratual, com a diminuição proporcional da tarifa, caso se verifique o desempenho inadequado da concessionária na execução dos serviços de manutenção e conservação inseridos por meio do Fluxo de Caixa Marginal". O racional para tal proposta de encaminhamento encontra-se no item III.3.1, acima. O posicionamento da agência pode ser sintetizado pelos excertos a seguir (peça 83, p. 12-14) :
51. A ANTT entende que a atual sistemática e normativo, Resolução Nº 5.850, de 16 de Julho de 2019, que regem o Fluxo de Caixa Marginal (FCM) e a aplicação dos Fatores de Desconto estabelecem procedimentos adequados para reequilíbrio econômico e financeiro dos contratos de concessão de rodovias.
52. Segundo a referida Resolução, o Fluxo de Caixa Marginal (FCM) tem por objetivo calcular o impacto na tarifa da inclusão de obras ou serviços não previstos no Programa de Exploração da Rodovia (PER) . Nesse sentido, os impactos econômico e financeiro são calculados dentro do próprio FCM e o processo de recomposição é realizado de modo que seja nulo o Valor Presente Líquido do FCM, com a manutenção das premissas consideradas quando da abertura de cada FCM (I - Taxa de desconto não alavancada; II - Alíquotas e base de cálculo do Imposto de Renda e Contribuição Social Sobre Lucro Líquido; III - Incidência de Receitas financeiras sobre a receita de pedágio; IV - Vinculação da Tarifa que equilibra o FCM com o período remanescente da concessão) . [...]
53. É importante destacar que o Desconto ou Acréscimo de reequilíbrio, quando previsto contratualmente, terá incidência exclusiva sobre a TBP vencedora do leilão revisada, não incidindo sobre a tarifa do FCM. Por sua vez, os contratos em que não houver exigência no certame da entrega do FCO, referente ao plano de negócios vencedor do leilão, a exclusão de obrigações contratuais previstas no PER será realizada com aplicação do Fator D contínuo. Por fim, em caso de ausência de Fator D parametrizado para obrigações previstas no contrato original, poderão ser estabelecidos novos descontos adotando como referência os mesmos valores levados a leilão de forma a preservar as condições originais do certame. [...]
54. Portanto, a sistemática estabelecida regulatoriamente para o FCM, o qual é corroborado pela redação contratual, possibilita que eventuais descontos na tarifa sejam feitos por meio do deslocamento dos valores envolvidos no próprio fluxo, não sendo compatível a aplicação concomitante de fatores de desconto. Quaisquer que sejam os ajustes que tenham que ser feitos para garantir o equilíbrio da avença em relação aos investimentos incluídos via FCM, devem ter suas recomposições feitas por meio da própria metodologia, cuja concepção é regulatória.
55. Portanto, a ANTT propõe que a determinação seja convertida em recomendação pelo órgão de controle.
A resposta apresentada pelos gestores defende a sistemática atualmente utilizada para o reequilíbrio contratual, mas não aborda diretamente a problemática exposta na constatação, qual seja, a inexistência de mecanismos contratuais ou normativos capazes de reestabelecer o equilíbrio econômico-financeiro quando da não execução adequada dos serviços de manutenção e conservação inseridos por meio de Fluxo de Caixa Marginal. 
Diferentemente do que alega a agência em sua manifestação, não há qualquer incompatibilidade entre a existência simultânea de fluxo de caixa e de fatores de descontos associados ao desempenho, uma vez que o fluxo de caixa serve para reequilibrar o contrato no caso do deslocamento temporal da execução de um dispêndio, enquanto os referidos fatores se prestam a reduzir a tarifa caso os parâmetros de desempenho pactuados não sejam alcançados. Portanto, os mecanismos de reequilíbrio têm funções diferentes e complementares, de modo que a ausência de qualquer um deles torna a avença intrinsicamente desbalanceada em prejuízo dos usuários.
Como exemplo real da utilização de fluxo de caixa concomitante com fatores de descontos associados a parâmetros de desempenho, cita-se o caso do contrato de concessão da BR-116/324/BA, celebrado entre a ANTT e a ViaBahia. Por ocasião do firmamento da avença, a concessionária foi obrigada a apresentar um Plano de Negócios, de modo que o reequilíbrio quando do eventual atraso na entrega de um investimento seria obtido pelo deslocamento do dispêndio no Fluxo de Caixa Original. Paralelamente a isso, o contrato também previa descontos na tarifa se não fossem atingidos os parâmetros de desempenho pactuados, particularmente os relacionados à manutenção do pavimento e da sinalização. No caso sob análise nestes autos, entende-se caber a implementação de um mecanismo análogo, mas aplicado ao Fluxo de Caixa Marginal.
Assim, entende-se adequado o prosseguimento da proposta de determinação previamente elaborada, no sentido da promoção de alterações nos regramentos existentes de modo a que o desempenho inadequado da concessionária na execução dos serviços de manutenção e conservação inseridos por meio do Fluxo de Caixa Marginal resulte na diminuição proporcional da tarifa.
Quanto à proposta de determinação referida no item a.9 da Tabela 7, observa-se da resposta dos gestores, bem como da nova minuta contratual apresentada, que, em stricto sensu, houve o atendimento à determinação proposta, uma vez que as menções ao Relator Independente foram suprimidas. Todavia, simultaneamente, foi inserida na modelagem contratual o Organismo de Avaliação de Conformidade (OAC) , com funções similares às do Relator Independente. O tema foi analisado no item III.3.2, acima, tendo se concluído por propor determinação para excluir os dispositivos contratuais relativos ao OAC, baseando-se nos mesmos fundamentos pelos quais o Tribunal já havia entendido como irregular a figura do Relator Independente.
No que concerne a determinação proposta no item a.18 da Tabela 7, referente à necessidade de se considerar os custos de restauração, manutenção e operação quando da avaliação da vantajosidade econômica da implantação de contornos alternativos, a manifestação dos gestores (peça 83, p. 25-26) indica que teriam sido adotadas as medidas pertinentes, particularmente a alteração da subcláusula 8.6.2 da minuta contratual. 
De fato, observa-se que a modificação promovida na subcláusula 8.6.2 (peça 97, p. 29) é capaz de sanear a questão no que diz respeito aos dispositivos da minuta contratual. Todavia, também é necessário que se altere o PER para compatibilizá-lo com as exigências da determinação e com a nova redação do contrato, no sentido de que o documento explicite a necessidade de se considerar os custos indiretos, como manutenção e operação, quando da avaliação da vantajosidade da implantação de contornos alternativos. Especificamente, devem-se realizar ajustes nos procedimentos descritos no item 3.2.2 do PER (peça 96, p. 91) . Em função disso, cabe manter a proposta de determinação quanto ao tema. O assunto foi abordado no item III.3.3, acima.
 CONCLUSÃO
Trata-se de fiscalização do processo de desestatização da BR-381/MG e BR-262/MG/ES, orientada pelo art. 3º da Instrução Normativa TCU 81, de 20/6/2018 (IN TCU 81/2018) .
O projeto prevê, no prazo de 30 anos, investimentos na ordem de R$ 7,2 bilhões, além de R$ 4,8 bilhões em custos e despesas, nos cerca de 686 km de extensão atual das rodovias, que deve ser reduzida para 670 km, após a implantação das modificações de traçados a serem realizadas. Entre as obras previstas, destacam-se cerca de 402 km de duplicações e 228 km de faixas adicionais. Para atingir a taxa interna de retorno (TIR) adotada de 8,47%, foi projetada, com base no tráfego previsto nos estudos de demanda, receitas de R$ 27,5 bilhões, a partir da tarifa básica de pedágio calculada em R$ 11,96 / 100 km em pista simples e R$ 16,75 / 100 km em pista dupla (todos os valores referidos a abril/2019) . 
As análises realizadas neste processo abarcaram os estudos de viabilidade técnica, econômica e ambiental (EVTEA) , bem como as minutas do edital, do contrato e de seus anexos. Ademais, foram feitas avaliações da aderência da documentação apresentada às determinações mais recentes exaradas pelo TCU nos processos de desestatização da infraestrutura rodoviária, particularmente no âmbito dos TCs Processo 016.936/2020-5 (BR-153/080/414/GO/TO) , Processo 018.901/2020-4 (BR-163/230/MT/PA) e Processo 028.343/2017-4 (BR-101/290/386/448/RS) .
Quanto à análise do EVTEA, primeiramente, merece registro a importância de estimar com maior acurácia o orçamento de referência dessa concessão dado que o critério de julgamento do leilão é híbrido, limitando assim a atuação do mercado para a definição de um preço justo para o pedágio. Com esse objetivo, diversos apontamentos foram apresentados por esta Unidade Técnica à ANTT, por meio de diligências e do relatório preliminar - encaminhado à agência com o objetivo de colher os comentários dos gestores. No total estima-se em cerca de R$ 861 milhões os benefícios oriundos das alterações nos estudos resultantes, consubstanciado na redução dos custos previstos para diversas despesas e investimentos.
Na primeira diligência, a SeinfraRodov pontuou falhas no valor do percentual utilizado para o BDI de referência, nos preços dos materiais betuminosos e do insumo "cimento a granel" e nos quantitativos dos serviços de "tapa buraco", "remendo profundo", "serragem de juntas" e "roçada". Estima-se em R$ 447,6 milhões os benefícios resultantes das alterações do orçamento resultantes dos apontamentos realizados nessa diligência. 
Na segunda diligência se comunicou à ANTT equívocos em uma nova versão do EVTEA, que contemplava, além das correções realizadas em função da diligência prévia, modificações nas soluções de ampliação de capacidade adotadas, principalmente em relação à BR-262/MG. A Unidade Técnica do TCU apontou a necessidade de correções na quantificação de postes e luminárias, na quantificação de serviços de restauração, nos custos de desocupação, em itens do projeto de aumento de capacidade da BR-262/MG (terraplenagem, drenagem, pavimento, meio ambiente e desapropriação) , na instalação das barreiras de segurança duplas e simples e nos retornos de nível. Das correções resultantes dos pontos apresentados nessa diligência resultou um benefício estimado de R$ 391,6 milhões.
O Relatório Preliminar indicou a necessidade de correções na quantificação dos serviços de pavimentação - cabendo alterações nas larguras das faixas de tráfego - e nos serviços de recomposição de cercas - retificando-se o nível de esforço. O benefício estimado em função dessas modificações foi de R$ 22,2 milhões.
Em relação aos itens citados nos três parágrafos precedentes, destaca-se que a agência concordou com a pertinência de se corrigir as questões apontadas, já tendo inclusive encaminhado documentação com os ajustes pertinentes. 
Nesse sentido, restou, em relação ao EVTEA, apenas um ponto para o qual entende-se caber atuação do Tribunal, qual seja, um erro no cálculo dos percentuais do Fator D associados aos investimentos em terceiras faixas na BR-262/MG, tendo-se proposto determinação para o saneamento do equívoco.   
No que tange ao exame da minuta de edital, identificou-se que o documento não contemplou o requisito legal de exigir das licitantes a demonstração de qualificação econômico-financeira, de modo a permitir que qualquer empresa, ainda que incapaz de comprovar sua boa situação financeira, participasse do certame. A necessidade de inclusão no edital de exigências de qualificação econômica para as proponentes já havia sido objeto de determinação do TCU quando do exame das concessões das rodovias BR-153/080/414/TO/GO (TC 016.936/2020) e BR-163/230/MT/PA (TC Processo 018.901/2020-4) . Propõe-se, nestes autos, expedição de deliberação no mesmo sentido. 
No que concerne ao contrato e seus anexos, são propostas três determinações, relativas a ajustes na sistemática do Fluxo de Caixa Marginal, à existência do chamado Organismo de Avaliação da Conformidade e à avaliação da vantajosidade econômica da implantação de contornos urbanos.
Constatou-se que inexistia na minuta contratual mecanismo para reestabelecer o equilíbrio da avença no caso de performance insuficiente da concessionária na execução dos serviços de manutenção e conservação inseridos por meio do Fluxo de Caixa Marginal. Assim, o desempenho inadequado da empresa no cumprimento desse tipo de obrigação não é acompanhado da diminuição proporcional da tarifa, tornando o contrato intrinsicamente desbalanceado em prejuízo dos usuários. É proposta determinação para a correção da impropriedade.  
A minuta contratual trouxe a previsão do Organismo de Avaliação de Conformidade (OAC) , que se constitui em entidade a ser escolhida e remunerada pela concessionária para a prestação do serviço de examinar a conformidade das atividades realizadas pela própria concessionária, tendo entre suas atribuições inspecionar e certificar anteprojetos e projetos, bem como os parâmetros de desempenho relativos aos Trabalhos Iniciais e às fases de Recuperação e Manutenção. Neste relatório, apontou-se a incompatibilidade dos OAC, nos moldes do previsto na minuta, com ordenamento jurídico, uma vez que a competência legal de avaliar a conformidade dos serviços prestados no âmbito das concessões rodoviárias federais é da ANTT, não podendo ser transferida ou enfraquecida por dispositivos contratuais. Ademais, não há como se almejar independência ou imparcialidade do OAC, pois, sendo contratada da concessionária, não existe relação jurídica entre o avaliador escolhido e a agência, inexistindo direitos e obrigações recíprocas. É proposta determinação para a exclusão das cláusulas relativas ao Organismo de Avaliação de Conformidade.
Por fim, reporta-se que, na documentação apresentada, não foi adequadamente contemplada a análise dos custos referentes à restauração, manutenção e operação na avaliação da vantajosidade dos traçados de contornos urbanos alternativos, nos termos do já prescrito pela jurisprudência do TCU. Nesse sentido, propõe-se determinação para que, quando da eventual deliberação acerca da inserção de investimentos em contornos urbanos, as decisões a serem tomadas sejam baseadas em uma análise mais abrangente dos custos envolvidos.
PROPOSTA DE ENCAMINHAMENTO
Ante o exposto, submete-se o presente relatório à consideração superior, propondo, com relação à pretendida concessão da BR-381/262/MG/ES:
a) determinar à Agência Nacional de Transportes Terrestres (ANTT) com fulcro no art. 250, inciso II, do Regimento Interno do TCU, que:
a.1) ajuste os percentuais do Fator D associados aos investimentos em terceiras faixas na BR-262/MG, de modo a compatibilizá-los com as extensões previstas no PER para as referidas obras, com vistas a manutenção do equilíbrio econômico-financeiro da avença, em respeito ao art. 9º, §§ 2º e 4º, da Lei 8.987/1995; (III.1.4.1 Incorreção no cálculo do Fator D para terceiras faixas na BR-262/MG) 
a.2) inclua no edital de concessão exigências de qualificação econômica para as proponentes, devendo-se estabelecer critérios objetivos para comprovar a boa situação financeira delas, em consonância com o art. 31, I, da Lei 8.666/1993 e com o item 9.1.5 do Acórdão 4037/2020-TCU-Plenário; (III.2.1 Ausência de critério de qualificação econômica) 
a.3) modifique a minuta contratual e/ou os normativos que regem a sistemática de Fluxo de Caixa Marginal de modo que haja a preservação do equilíbrio contratual, com a diminuição proporcional da tarifa, caso se verifique o desempenho inadequado da concessionária na execução dos serviços de manutenção e conservação inseridos por meio do Fluxo de Caixa Marginal, em respeito ao art. 9º, §§ 2º e 4º, da Lei 8.987/1995; (III.3.1 Inexistências de mecanismos de reequilíbrio associados aos dispêndios em manutenção inseridos por meio do fluxo de caixa marginal) 
a.4) suprima da minuta de contrato as referências ao Organismo de Avaliação da Conformidade, ou a qualquer entidade terceira contratada e remunerada pela concessionária para aferição do atingimento dos parâmetros de desempenho, em atendimento ao disposto no art. 67 c/c o art. 124, da Lei 8.666/1993 e no inciso VII do art. 24 da Lei 10.233/2001 (III.3.2 Relator Independente e Organismo de Avaliação da Conformidade) ; 
a.5) considere os custos referentes à restauração, manutenção e operação, ao proceder à avaliação da vantajosidade econômica dos traçados envolvidos de contornos urbanos alternativos, nos termos do art. 6°, § 1º, da Lei 8.987/1995 e do item 9.2.16 do Acórdão-TCU-Plenário 4036/2020 (III.3.3 Contornos Alternativos) ;
3.	O subsecretário da unidade técnica complementou, em seu despacho (peça 109) :	
De acordo com a proposta de encaminhamento (DOC 67.864.001-0) , acompanhada pela titular da Subunidade (DOC 68.191.530-3) . Ademais, reforço alguns aspectos relevantes sobre o projeto de concessão e a proposta apresentada.
A BR-381 é a terceira rodovia federal com maior número de acidentes, conforme dados da Polícia Rodoviária Federal (PRF) . No Estado de Minas Gerais, trata-se da rodovia com o maior índice de acidentes, sendo responsável por 25% dos acidentes fatais, como mostra o gráfico abaixo. 
BR
Fonte: Polícia Rodoviária Federal
Se considerada também a BR-262, tem-se uma representatividade total de 36% dos acidentes fatais ocorridos em 2020 em Minas Gerais.
Dado esse contexto, torna-se essencial que as BR-381/262 sejam providas da infraestrutura devida com o objetivo de reduzir esses índices relacionados à segurança viária, além de outros benefícios que poderão advir da concessão, como a redução dos custos de transporte e o aumento do desenvolvimento regional.
Portanto, considerando a relevância do objeto, as atividades conduzidas por esta Unidade Técnica foram norteadas pela avaliação do projeto sob a ótica de que os futuros investimentos e serviços operacionais sejam, de fato, realizados pelo concessionário, conforme determina a minuta contratual.
Como base de tal análise, foram consideradas as conclusões de diversos processos de controle externo do TCU que versam sobre as concessões rodoviárias federais, administradas pela ANTT.
Um dos aspectos principais que são abordados nesses processos é a atuação da ANTT durante a execução contratual, especialmente no que se refere à fiscalização da concessionária sobre os parâmetros de desempenho contratuais e as metas de investimentos (com destaque para o TC Processo 010.222/2019-7 - Rel. Ministro Raimundo Carreiro) . 
Diante da minuta contratual apresentada pela ANTT, permanece como proposta de encaminhamento desta Unidade, a determinação contida no item a.4: 
suprima da minuta de contrato as referências ao Organismo de Avaliação da Conformidade, ou a qualquer entidade terceira contratada e remunerada pela concessionária para aferição do atingimento dos parâmetros de desempenho, em atendimento ao disposto no art. 67 c/c o art. 124, da Lei 8.666/1993 e no inciso VII do art. 24 da Lei 10.233/2001 (III.3.2 Relator Independente e Organismo de Avaliação da Conformidade) ; 
Em suma, a minuta contratual ora questionada traz a possibilidade de a própria concessionária contratar uma empresa que emita laudos e pareceres, no sentido de instruir os processos de fiscalização da ANTT que versem sobre a apuração do cumprimento contratual.
Trata-se, a nosso ver, de uma proposta temerária e ilegal, dado o evidente conflito de interesses e a falta de amparo nas Leis 8.666/1993, 8.987/1995 e 14.133/2021.
Permitir que a fiscalização da ANTT seja instruída com base em documentos elaborados por empresa contratada e remunerada pela própria concessionária conduzirá a agência reguladora a uma situação de hipossuficiência, sem o poder de contestar ou avalizar os resultados desses laudos e pareceres, além de potencializar a ocorrência de possíveis fraudes.
Tal cenário não se trata de mera hipótese, ao contrário, trabalhos recentes de fiscalização realizados pelo TCU evidenciam, de forma cabal, as fragilidades na fiscalização da ANTT e os indícios de condutas ilícitas de concessionárias de rodovias federais no sentido de fraudar relatórios de monitoração que, supostamente, atestariam o cumprimento contratual. 
A partir do compartilhamento, com o TCU, de documentos apreendidos pela Polícia Federal (PF) na Operação "Cancela Livre", ocorrida em agosto de 2017, com alvo em desvios de recursos públicos na execução das obras de 4ª faixa da BR-290/RS (Concepa) , foi possível identificar indícios de fraude nos resultados dos ensaios de qualidade do pavimento daquela rodovia, no ano de 2016, ocorrência que está sendo tratada nos autos do TC Processo 021.195/2017-0.
Mais recentemente, em abril de 2019, foi deflagrada outra operação da PF denominada "Infinita Highway" a qual teve como objetivo desarticular esquema criminoso voltado ao superfaturamento das tarifas de pedágio nas rodovias federais nos estados de Goiás, Bahia e Espírito Santo, com foco na investigação de empresas concessionárias que contratavam a emissão de laudos fraudulentos que atestavam a qualidade das rodovias, evitando assim a aplicação de multas e de outras penalidades pela ANTT.
Depois que os dados dessa última operação foram compartilhados com o TCU, a unidade técnica autuou processo de representação (TC Processo 039.581/2019-5 - Rel. Ministro Aroldo Cedraz) que traz informações detalhadas acerca da adulteração dos resultados que constavam dos relatórios de monitoração encaminhados à ANTT pela Concebra, empresa responsável pela concessão da BR-060/153/262/DF/GO/MG. A mesma situação foi observada na concessão da BR-153/SP (TC Processo 026.756/2020-0 - Rel. Ministro Augusto Nardes) .
Ademais, no Acórdão 4036/2020-TCU-Plenário, quando avaliou os estudos de viabilidade para a recente concessão da BR-153/080/414, o TCU considerou tais fatos apurados nos mencionados processos e refutou a intenção da ANTT de autorizar que a concessionária contrate e remunere empresa para a realização de fiscalização do contrato (chamada de "Relator Independente") .
Nestes autos, a ANTT propõe solução, na prática, idêntica, modificando o termo "Relator Independente" por "Organismo de Avaliação de Conformidade".
A legislação é clara no sentido de que a fiscalização deve ser realizada pelo ente contratante, permitida a contratação de terceiros para assisti-lo e subsidiá-lo de informações pertinentes a essa atribuição (art. 67 da Lei 8.666/1993 e art. 117 da Lei 14.133/2021) .
Assim, as ações de fiscalização da ANTT devem se alinhar a esses dispositivos legais, sendo necessária a supressão do "Organismo de Avaliação de Conformidade" da minuta contratual. 
Cabe à ANTT, portanto, utilizar-se dos recursos a ela disponibilizados para realizar a fiscalização do contrato, seja por conta própria, seja com o auxílio de terceiros, contratados e remunerados pela própria agência reguladora. Para tal, recursos relevantes serão recolhidos anualmente pela futura concessionária junto aos cofres do Tesouro Nacional (chamada de taxa de fiscalização) . 
Por fim, ressalta-se que o projeto de concessão da BR-381/262 foi encaminhado ao TCU ainda numa fase inconclusa por parte do Poder Concedente. Não por acaso, diversas modificações relevantes nos estudos de viabilidade foram realizadas após o envio dos documentos pela ANTT. Tal situação demandou retrabalhos por parte desta Unidade Técnica.
Nos termos do art. 3º da IN-TCU 81/2018, os estudos de viabilidade e as minutas do instrumento convocatório devem ser encaminhados ao TCU em suas versões já consolidadas com os resultados decorrentes de eventuais consultas e audiências públicas realizadas.
Todavia, não foi o que se observou no caso em concreto, conforme relatos às peças 59 e 78. Assim, cabe ao Poder Concedente o aprimoramento dos procedimentos relacionados aos projetos de concessão de rodovias federais, no sentido de encaminhar os documentos exigidos pela IN-TCU 81/2018 apenas após a consolidação dos estudos e minutas, o que inclui eventuais consultas públicas ou aos potenciais participantes da licitação.
Diante do exposto, e considerando a delegação de competência contida no art. 1º da Portaria SeinfraRodoviaAviação nº 1, de 31/5/2021, encaminham-se os autos ao Exmo. Sr. Ministro Relator.
4.	Após o pronunciamento de mérito da Secretaria, houve a juntada de novos elementos aos autos, por parte da ANTT e do Ministério da Infraestrutura, razão pela qual determinei o retorno dos autos à área técnica para que se pronunciasse sobre os pontos trazidos ao TCU, por meio do Despacho à peça 114.
DESPACHO
	Trata-se de processo de acompanhamento de Desestatização, por meio de concessão, das rodovias federais BR-381/MG, entre as cidades de Belo Horizonte e Governador Valadares, e BR-262/MG/ES, entre as cidades de João Monlevade e Viana. Os trechos rodoviários serão licitados para exploração pela iniciativa privada, pelo período de 30 anos e com previsão de cerca de R$ 7,2 bilhões em investimentos. O processo concessório é conduzido pela Agência Nacional de Transportes Terrestres (ANTT) , no exercício de suas atribuições legais definidas no art. 24, incisos III e V, da Lei 10.233/2001.
2.	Embora a documentação inicial tenha sido encaminhada ao Tribunal em 12/8/2020, ao longo do presente processo foram introduzidas alterações significativas nos estudos, que demandaram reanálises pela área técnica. Conforme se extrai das peças juntadas aos autos, em 19/11/2020, a Agência modificou as premissas originais do EVTEA, como, por exemplo, suprimiu a obrigatoriedade de duplicação da BR-262/MG e previu a implantação de novas pistas em pavimento rígido ao invés de pavimento flexível (peças 44 e 47) .  
3.	Em decorrência da magnitude das alterações, por meio de Despacho inserido à peça 61, autorizei a dilação do prazo previsto na IN TCU 81/2018 para análise pela unidade técnica. A SeinfraRodovia elaborou relatório preliminar (peça 77) e apresentou as conclusões para a Agência Reguladora em reunião realizada por teleconferência em 11/2/2021, da qual participaram integrantes de meu Gabinete.
4.	No entanto, em 1/3/2021, a ANTT comunicou a necessidade de novos ajustes nos documentos que balizam a concessão em apreço (peça 75) . Consequentemente, em 9/3/2021, concedi nova prorrogação de prazo para análise pela área técnica, a contar do recebimento dos estudos revisados, por meio do Despacho colacionado à peça 80.
5.	Já em 15/4/2021, a Agência encaminhou a versão mais recente dos estudos (peças 91 a 94) , que também levou em consideração os apontamentos do relatório preliminar da unidade técnica. E em 18/5/2021, foi enviada ao Tribunal nova minuta do Contrato de concessão (peça 97) .
6.	Após o pronunciamento de mérito da unidade técnica, em 10/6/2021 (peças 107 e 109) , e encontrando-se os autos em meu Gabinete, a ANTT protocolou novas peças, as quais denominou "memoriais" (peças 110 e 111) . No material apresentado após a fase de instrução pela área técnica, a Agência menciona que teria havido a definição de uma nova diretriz do Ministério da Infraestrutura, para que se estabelecesse isenção de cobrança de tarifa de pedágio para as motocicletas nos projetos de concessão de rodovias (peça 110, p. 34) .
7.	Posteriormente, em 14/7/2021, foi juntado aos autos o Ofício 499/2021/GAB-SFPP, assinado pelo Sr. Secretário Substituto de Fomento, Planejamento e Parcerias do Ministério da Infraestrutura, que encaminhou a Nota Técnica 1/2021/CGRAR/DEAP/SFPP - citada e parcialmente transcrita na manifestação da ANTT - contendo a nova diretriz de isenção tarifária para motocicletas em rodovias federais (peças 112 e 113) .
8.	Feito o breve resumo do histórico processual, passo a decidir.
9.	Inicialmente, ressalto a grande quantidade de versões dos estudos de concessão encaminhadas para análise do Tribunal. Não obstante o aprimoramento do projeto represente uma externalidade positiva do trabalho de acompanhamento do TCU, as constantes e frequentes alterações demonstram certa incipiência das proposições inicialmente apresentadas pelo Poder Concedente.
10.	Constato que a unidade técnica não teve a oportunidade de se manifestar acerca da proposta de alteração dos estudos referente à isenção de tarifa por usuários de motocicletas, devido ao fato dessa inovação ter sido apresentada a posteriori da instrução de mérito.
11.	Ante o exposto, considerando a relevância da nova diretriz de política tarifária noticiada na peça 110, p. 33, item IV - Diretriz de Política Pública, DETERMINO a restituição dos autos à unidade técnica, para que se manifeste conclusivamente acerca da proposta de alteração da estrutura tarifária dos estudos, para isenção da tarifa de pedágio para usuários em motocicletas na concessão das BR-381/MG e BR-262/MG/ES.
12.	Informo que o presente TC Processo 028.116/2020-8 está pautado para a Sessão Plenária do dia 21 de julho de 2021, às 14:30 horas.
5.	Em cumprimento ao Despacho, a unidade técnica formulou a seguinte instrução complementar (peça 119) , endossada pelo seu dirigente máximo (peça 120) .
INTRODUÇÃO	
Trata-se de processo de acompanhamento de Desestatização, por meio de concessão, das rodovias federais BR-381/MG, entre as cidades de Belo Horizonte e Governador Valadares, e BR-262/MG/ES, entre as cidades de João Monlevade e Viana. Os trechos rodoviários serão licitados para exploração pela iniciativa privada, pelo período de trinta anos e com previsão de cerca de R$ 7,2 bilhões em investimentos nos mais de 670 km de rodovia. O processo concessório é conduzido pela Agência Nacional de Transportes Terrestres (ANTT) , no exercício de suas atribuições legais definidas no art. 24, incisos III e V, da Lei 10.233/2001.
Os presentes autos já concluíram as etapas de confecção do relatório preliminar, do seu encaminhamento para comentários dos gestores e da elaboração do relatório final. A instrução de mérito deste processo (peça 107) foi encaminhada ao Ministro-Relator em 10/6/2021, contando com o posicionamento concordante da Subunidade Técnica (peça 108) e da SeinfraRodoviaAviação (peça 109) .  
Ocorre que, em 08/07/2021, a ANTT acostou aos autos Memoriais (peça 110) expondo seu posicionamento quanto às propostas de encaminhamento contidas no relatório da Unidade Técnica. Ademais, os Memoriais também trouxeram notícia de alteração na diretriz de política pública do Ministério da Infraestrutura no que tange à cobrança de pedágio de motocicletas. Em suma, a referida pasta decidiu por isentar da cobrança de pedágio os veículos da referida categoria nas rodovias a serem concedidas.
Quanto ao impacto financeiro da isenção, a ANTT manifestou-se nos seguintes termos (peça 110, p. 34) :
Sobre os impactos esperados desta alteração de premissa na modelagem do projeto de concessão da BR-381/262/MG/ES, os ajustes nos estudos em suas versões mais atuais indicam que a variação tarifária é de cerca de 1,3% (...) 
Em seguida, a agência realizou a seguinte requisição ao Ministro-Relator (peça 110, p. 34) :
Solicitamos ao Tribunal de Contas da União (TCU) avaliar a possibilidade de aplicação dessa diretriz no projeto e no plano de outorga em questão, sem que seja necessária nova análise prévia da unidade técnica desta Corte.
Destaca-se também que, em 14/7/2021, foi encaminhado à esta Corte Ofício do Ministério da Infraestrutura tratando da isenção de cobrança de tarifa de pedágio para as motocicletas nos projetos de concessão de rodovias cujos editais ainda não houvessem sido publicados (peça 113) , tendo sido acompanhado de nota técnica sobre o assunto (peça 112) .
Diante do contexto narrado, o Exmo. Ministro-Relator exarou, em 15/7/2021, despacho nos seguintes termos (peça 114, p. 2 - grifos naquela peça) :
10. Constato que a unidade técnica não teve a oportunidade de se manifestar acerca da proposta de alteração dos estudos referente à isenção de tarifa por usuários de motocicletas, devido ao fato dessa inovação ter sido apresentada a posteriori da instrução de mérito. 
11. Ante o exposto, considerando a relevância da nova diretriz de política tarifária noticiada na peça 110, p. 33, item IV - Diretriz de Política Pública, DETERMINO a restituição dos autos à unidade técnica, para que se manifeste conclusivamente acerca da proposta de alteração da estrutura tarifária dos estudos, para isenção da tarifa de pedágio para usuários em motocicletas na concessão das BR-381/MG e BR262/MG/ES. 
12. Informo que o presente TC Processo 028.116/2020-8 está pautado para a Sessão Plenária do dia 21 de julho de 2021, às 14:30 horas.
	À SeinfraRodoviaAviação, com a URGÊNCIA que o caso requer.
Do exposto, a presente instrução visa a contribuir para o atendimento da determinação acima transcrita.
EXAME TÉCNICO
Elementos trazidos aos autos
As considerações quanto ao tema foram apresentadas por meio da Nota Técnica Conjunta 1/2021/CGRAR/DEAP/SFPP (peça 112) . O documento inicia por apresentar a "situação normativa vigente", na qual de motocicletas, em geral, em âmbito federal, são cobradas tarifas reduzidas pela metade, em comparação com os automóveis (assim entendidos os veículos popularmente chamados de "carros de passeio") (peça 112, p. 1) .
Traz histórico de normativos anteriores, já revogados, Decreto do estado de São Paulo 3.220/1974 (fixava tarifas para o Sistema Rodoviário Anchieta-Imigrantes) e Lei Federal 7.712/1988 (fixava tarifas para as rodovias federais) , que traziam tabelas com categorizações de veículos, diferenciando assim as tarifas que lhes eram aplicáveis (peça 112, p. 2) .
Apresenta experiências nacionais e internacionais, registrando haver, para motocicletas, situações de isenções e cobranças reduzidas, concluindo que no Brasil, quanto à "proporcionalidade da cobrança da tarifa de pedágio para as motocicletas em relação à tarifa básica de pedágio cobrada de carros de passeio", "não se observa um comportamento padrão", e "também no caso internacional não há consenso sobre a tarifação das motocicletas em rodovias pedagiadas". Aponta também estatísticas (peça 112, p. 3 e 4) :
	Especificamente, motocicletas são consideradas nos estudos de demanda de cada rodovia, bem como a estrutura necessária para o seu atendimento nas praças de pedágio e a proporcionalidade de sua tarifa em relação à tarifa básica de pedágio.
	No Brasil, conforme dados da Federação Nacional de Fabricantes de Veículos (FENABRAVE) , 75% do total das motocicletas vendidas são de até 160 cilindradas, geralmente utilizadas por trabalhadores de entrega expressa ou em movimentos pendulares casa/trabalho, para acesso à centros urbanos.
	Conforme a Associação Brasileira de Concessionária de Rodovias - ABCR, em 2020 o volume de motocicletas que trafegaram em rodovias concedidas no Brasil, incluindo federais, estaduais e municipais, representam menos de 2% do volume de tráfego total, conforme disposto no quadro abaixo:

	Infere-se, portanto, que a sua parcela de contribuição financeira nos projetos de concessão é consideravelmente pequena em relação às outras categorias.
Já com relação ao "impacto das motocicletas nas concessões em termos de receita", aduz (peça 112, p. 4) :
	As motocicletas, de uma forma geral, não representam grande fluxo dos veículos que transitam na forma integral, ou seja, de ponta a ponta de uma rodovia concedida. Em muitos casos, observa-se maior presença desse tipo de veículo próximos à centros urbanos, de maior ou menor densidade demográfica, mas transitando em distâncias geralmente não muito grandes (...) 
	Uma possível isenção na cobrança de pedágio das motocicletas, por menor que seja impacto financeiro, torna necessário o reequilíbrio econômico-financeiro do projeto. Isso se deve pois mesmo que sua margem de contribuição seja pequena, ela é parte dos recursos recebidos pela concessionária na arrecadação de pedágio. Dessa forma, ao se retirar as motocicletas do rol de veículos pagantes, todos os outros deverão absorver essa diferença, com acréscimo na sua tarifa prevista.
	O impacto previsto com a retirada da cobrança das motocicletas, entretanto é pequeno, como é possível observar nos exemplos de estudos constantes da planilha abaixo (valores podem sofrer alterações, quando ainda em fase de estruturação) :

Conclui (peça 112, p. 4 e 5) :
	Considerando-se o exposto, é possível observar que de maneira geral, não há uma padronização quanto a cobrança de pedágios para motos. Há casos de cobrança de valores iguais aos dos veículos leves, cobrança de valores reduzidos ou isenção.
	Isso ocorre tanto no Brasil quanto em outros países. Havendo cobrança, entende-se prudente, quando possível, haver pista e cabines exclusivas para as motocicletas, dada a questão de segurança relacionada a esses veículos. Ainda, observou-se que o volume de motocicletas que transitam nas rodovias é muito pequeno em relação a outros tipos de veículos, sua contribuição financeira é pequena e sua isenção levaria a uma redistribuição de valores, mas com impacto ínfimo na tarifa das outras categorias.
	Sendo assim, propõe-se que se adote como diretriz nos projetos de concessão de rodovias em fase de estruturação, a isenção de cobrança de tarifa de pedágio para as motocicletas.
	Ressalve-se, entretanto, que é prudente se limitar tal medida aos novos projetos em fase de estruturação.
	No caso de contratos vigentes, que constituem instrumentos jurídicos perfeitos, uma possível aplicação dessa diretriz deve ser precedida de avaliação do impacto financeiro e jurídico em cada concessão, e a possibilidade de se aditivarem os contratos deve discutida em audiências públicas.
Análise
Primeiramente, as recorrentes alterações dos estudos, pela ANTT, após já tê-los submetido ao TCU, gerando situações de urgência, mostra-se inadequada à natureza e relevância da matéria. Tal conduta revela serem os estudos, ao menos em parte, elaborados de forma precipitada e fragmentada, com elementos desconectados, a despeito de os aspectos envolvidos, na realidade, se relacionarem sinergicamente, de maneira que deveriam ser desenvolvidos sob ótica sistêmica.
Além disso, leva à necessidade de exames, já no âmbito do TCU, de natureza urgente, como o presente, situação que, igualmente, e pelos mesmos motivos, não é a mais adequada para a obtenção de resultados ótimos.
Estudos e análises realizados dessa forma são mais propensos a falharem na mitigação dos riscos inerentes à pretendida desestatização, seja quanto à probabilidade de sua ocorrência, seja quanto à gravidade de seus impactos. Afinal, a concessão decorrente dos estudos sob exame deve afetar relevantemente, por três décadas, a logística de transportes e o desenvolvimento de amplas regiões, o que por si só já eleva o impacto dos riscos de eventuais falhas, caso se concretizem.
Portanto, cabe reiterar a constatação de que estudos têm sido encaminhados ao TCU ainda incompletos, por parte do Poder Concedente, conforme já observado no pronunciamento da Unidade Técnica (peça 109, p. 3) :
21. Por fim, ressalta-se que o projeto de concessão da BR-381/262 foi encaminhado ao TCU ainda numa fase inconclusa por parte do Poder Concedente. Não por acaso, diversas modificações relevantes nos estudos de viabilidade foram realizadas após o envio dos documentos pela ANTT. Tal situação demandou retrabalhos por parte desta Unidade Técnica.
22. Nos termos do art. 3º da IN-TCU 81/2018, os estudos de viabilidade e as minutas do instrumento convocatório devem ser encaminhados ao TCU em suas versões já consolidadas com os resultados decorrentes de eventuais consultas e audiências públicas realizadas.
23. Todavia, não foi o que se observou no caso em concreto, conforme relatos às peças 59 e 78. Assim, cabe ao Poder Concedente o aprimoramento dos procedimentos relacionados aos projetos de concessão de rodovias federais, no sentido de encaminhar os documentos exigidos pela IN-TCU 81/2018 apenas após a consolidação dos estudos e minutas, o que inclui eventuais consultas públicas ou aos potenciais participantes da licitação.
Quanto ao mérito da pretendida isenção de pedágio para motocicletas, o mesmo intento foi objeto de exame do Ministério Público junto ao TCU (MP) no âmbito do TC Processo 039.400/2020-4 (relatoria do Exmo. Ministro Walton Alencar Rodrigues) , referente aos estudos para a desestatização do sistema rodoviário de São Paulo (SP) ao Rio de Janeiro (RJ) , compreendido pela BR-116/SP/RJ, e do Rio de Janeiro (RJ) a Ubatuba (SP) , compreendido pela BR-101/SP/RJ, tendo o parquet especializado se manifestado no sentido seguinte (peça 116, p. 15 a 17 - destaque naquela peça) :
	Por último, o MP de Contas manifesta discordância em relação à proposta de modificação dos estudos submetidos, a fim de contemplar a isenção de pagamento de tarifas de pedágio para os motociclistas. Tal isenção configura verdadeiro privilégio injustificado e não se afigura razoável, pois vai de encontro à fundamentação básica da cobrança de pedágio que é a atribuição aos usuários do custo pelos investimentos e manutenção da infraestrutura rodoviária.
	Qualquer isenção concedida a qualquer categoria representa, necessariamente, onerar indevida e injustamente as demais categorias de pagantes, uma vez que os custos e investimentos dimensionados para toda a demanda de veículos (incluídas as motocicletas) não desaparecerão nem serão reduzidos com a isenção, serão apenas transferidos de forma injusta para os outros pagantes.
	Embora as motocicletas não tragam maiores desgastes para o pavimento - o que também vale para os veículos de passeio leves -, é certo que elas usufruem igualmente dos investimentos realizados para expansão da capacidade da via e dos gastos com sua manutenção, o que inclui não apenas o pavimento, mas também toda a sinalização, equipamentos de segurança e limpeza da via.
	Além disso, trata-se de uma categoria de veículos cujos usuários frequentemente necessitam de serviços de socorro médico e sobre os quais já incide o benefício de tarifação diferenciada e menos expressiva. (...) 
	Ante o exposto, o MP de Contas da União sugere o seguinte encaminhamento:
1. determinar à Agência Nacional de Transportes Terrestres (ANTT) com fulcro no art. 250, inciso II, do Regimento Interno do TCU, que: (...) 
	1.11. abstenha-se de adotar, no contrato em comento e nas concessões em geral, a isenção de tarifas para a categoria motocicletas.
Portanto, já há, no âmbito do TCU, posicionamento do MP contrário à isenção pretendida, pois essa violaria a isonomia entres os usuários da concessão do serviço público, uma vez que os motociclistas passariam a auferir benefícios para os quais não estariam financeiramente contribuindo, transferindo os custos aos demais veículos.
São bastante pertinentes os argumentos trazidos pelo MP. A medida não apenas afrontaria o princípio maior da igualdade, mas também a legalidade e a liberdade de locomoção dos demais usuários, elevando seu ônus por meio de diferenciação de tarifas sem justificativa embasada nas "características técnicas" e nos "custos específicos provenientes do atendimento aos distintos segmentos de usuários" (art. 5º, caput, da Constituição Federal, e art. 13 da Lei 8.987, de 13/2/1995) .
Além disso, mesmo que, hipoteticamente, se suponha haver especificidades do sistema a ser concedido que justificassem a pretendida isenção, ainda assim verificar-se-ia incabível a gratuidade pretendida para o caso concreto (BR-381/262/MG/ES) , uma vez que a modificação da política pública em questão sofre de outros vícios, conforme detalhado a seguir.
A isenção da cobrança de tarifas de pedágio de motocicletas, seria alteração nas regras de política tarifária para as concessões rodoviárias federais de substancial impacto no interesse dos usuários, trazendo beneficiários (motociclistas) e prejudicados (demais usuários) , uma vez que representa uma redistribuição entre os usuários do ônus relativo ao custeio dos serviços concedidos.
Cabe ao Poder Executivo a formulação das políticas públicas a serem adotadas no âmbito da Administração Pública de modo aderente à legislação vigente. No caso concreto, não se observou na mudança da diretriz em pauta o atendimento aos requisitos legais necessários, como a realização de análise de impacto regulatório ou de audiência pública.
Nos termos da Lei 13.874, de 20/9/2019, alterações de regras de interesse geral devem ser precedidas pela Análise de Impacto Regulatório - AIR:
Art. 5º As propostas de edição e de alteração de atos normativos de interesse geral de agentes econômicos ou de usuários dos serviços prestados, editadas por órgão ou entidade da administração pública federal, incluídas as autarquias e as fundações públicas, serão precedidas da realização de análise de impacto regulatório, que conterá informações e dados sobre os possíveis efeitos do ato normativo para verificar a razoabilidade do seu impacto econômico. 
O Decreto 10.411, de 30/6/2020, que regulamentou a AIR, dispõe acerca dos requisitos mínimos a serem objeto de exame, bem como das hipóteses em que a análise é obrigatória (grifos nossos) :
Art. 3º A edição, a alteração ou a revogação de atos normativos de interesse geral de agentes econômicos ou de usuários dos serviços prestados, por órgãos e entidades da administração pública federal direta, autárquica e fundacional será precedida de AIR. (...) 
Art. 5º A AIR será iniciada após a avaliação pelo órgão ou pela entidade competente quanto à obrigatoriedade ou à conveniência e à oportunidade para a resolução do problema regulatório identificado.
Art. 6º A AIR será concluída por meio de relatório que contenha:
I - sumário executivo objetivo e conciso, que deverá empregar linguagem simples e acessível ao público em geral;
II - identificação do problema regulatório que se pretende solucionar, com a apresentação de suas causas e sua extensão;
III - identificação dos agentes econômicos, dos usuários dos serviços prestados e dos demais afetados pelo problema regulatório identificado;
IV - identificação da fundamentação legal que ampara a ação do órgão ou da entidade quanto ao problema regulatório identificado;
V - definição dos objetivos a serem alcançados;
VI - descrição das alternativas possíveis ao enfrentamento do problema regulatório identificado, consideradas as opções de não ação, de soluções normativas e de, sempre que possível, soluções não normativas;
VII - exposição dos possíveis impactos das alternativas identificadas, inclusive quanto aos seus custos regulatórios;
VIII - considerações referentes às informações e às manifestações recebidas para a AIR em eventuais processos de participação social ou de outros processos de recebimento de subsídios de interessados na matéria em análise;
IX - mapeamento da experiência internacional quanto às medidas adotadas para a resolução do problema regulatório identificado;
X - identificação e definição dos efeitos e riscos decorrentes da edição, da alteração ou da revogação do ato normativo;
XI - comparação das alternativas consideradas para a resolução do problema regulatório identificado, acompanhada de análise fundamentada que contenha a metodologia específica escolhida para o caso concreto e a alternativa ou a combinação de alternativas sugerida, considerada mais adequada à resolução do problema regulatório e ao alcance dos objetivos pretendidos; e
XII - descrição da estratégia para implementação da alternativa sugerida, acompanhada das formas de monitoramento e de avaliação a serem adotadas e, quando couber, avaliação quanto à necessidade de alteração ou de revogação de normas vigentes.
Parágrafo único.  O conteúdo do relatório de AIR deverá, sempre que possível, ser detalhado e complementado com elementos adicionais específicos do caso concreto, de acordo com o seu grau de complexidade, abrangência e repercussão da matéria em análise.
O Manual de Análise do Impacto Regulatório e Avaliação de Resultado Regulatório da ANTT traz de forma esquematizada os exames a serem realizados:
Figura 1 - Processo de AIR

Fonte: Manual de análise do impacto regulatório e avaliação de resultado regulatório da ANTT (peça 115, p. 7) 
Assim, uma modificação nas diretrizes da política regulatória determinando a isenção do pagamento de pedágio de motocicletas não poderia ser adotada como um fim em si mesma, uma vez que as alterações nas normas regulatórias devem necessariamente resultar de estudos pertinentes para a resolução de um problema identificado. 
Todavia, na documentação apresentada (Nota Técnica Conjunta 1/2021, peça 112) , nem sequer é informado qualquer problema regulatório que se buscaria resolver com a medida pretendida. Ali se apresenta cenário heterogêneo entre concessões rodoviárias nacionais, e também internacionais, no qual há casos de cobrança reduzida, com relação a veículos de passeio, e casos de isenção, bem como se aponta serem as motocicletas relativamente pouco representativas quanto ao desgaste do pavimento e à arrecadação.
A ausência de problema a ser solucionado revela inexistir elemento essencial à formulação da política pública que se refletiria na pretendida diretriz. Nos termos do Referencial de Controle de Políticas Públicas do TCU, por exemplo, o estágio de formulação de uma política pública, "momento no qual problemas e intervenções públicos são analisados e selecionados para compor a agenda pública e o portfólio de ações governamentais, engloba as fases de" diagnóstico do problema, formação da agenda pública, desenho da política pública, análise de alternativas e tomada de decisão, consistindo a primeira delas na "identificação do problema, sua delimitação e caracterização, identificação de público alvo e de possíveis causas, efeitos e formas de tratamento" (peça 117, p. 26) .
No mesmo sentido dispõe o Manual de Análise do Impacto Regulatório e Avaliação de Resultado Regulatório, da própria ANTT: " (...) tudo começa com a identificação de um problema, e a identificação dos agentes que são afetados por ele, seguido do levantamento das alternativas de solução desse problema com seus impactos positivos e negativos, concluindo com a escolha da melhor estratégia a ser sugerida ao tomador de decisão" (peça 115, p. 7) .
Sem a definição do problema, mostram-se prejudicadas e infundadas as etapas da análise que deveriam se seguir, como a definição dos objetivos, a busca das possíveis alternativas, a identificação dos efeitos e riscos etc. 
De fato, quanto a objetivos, a nota técnica menciona apenas (peça 112, p. 4) :
	O MINFRA tem o objetivo claro de contínuo aprimoramento do modelo de contratos de concessões rodoviárias, buscando obter melhores resultados para os usuários ao menor custo regulatório e de fiscalização possível.
 (...) 
	O discorrido nessa Nota Técnica também tem o objetivo de se buscar aprimoramentos e inovações aos novos projetos de rodovias em estruturação.
Não se vislumbra, tampouco se indica no documento, problema e ser solucionado com a pretendida isenção, nem relação entre a aventada medida e o alcance desses objetivos genericamente mencionados.
Apenas a título exemplificativo, pode-se imaginar caso em que o Poder Concedente tivesse identificado problema regulatório em eventual desbalanceamento entre os valores de pedágio pagos por determinadas categorias e os benefícios auferidos. Nessa hipótese, uma possível solução seria recalibrar a tabela de eixos equivalentes, modificando-se os pesos relativos entre os diferentes tipos de veículos. Tal alteração ocasionaria perdas ou ganhos para veículos das diversas categorias, induzindo alterações no comportamento dos usuários (por exemplo, a mudança do valor relativo do pedágio a ser cobrado de motocicletas e veículos de passeio poderia levar a migração do tipo de transporte utilizado) . Após os exames pertinentes, seria identificada a melhor alternativa para a solução do problema, possivelmente com variação nos valores de pedágio cobrados, sem, contudo, contemplar a isenção de qualquer categoria, uma vez que todos os usuários se beneficiam, em maior ou menor medida, dos serviços da concessão.
Cabe mencionar que o art. 4º do Decreto 10.411/2020 prevê, em circunstâncias não evidenciadas no caso concreto, a possibilidade de dispensa do AIR. Entretanto, os §§ 1º e 2º do mesmo dispositivo deixam clara a obrigatoriedade de se fundamentar a proposta e, mesmo em caso de urgência, identificar o problema regulatório que se pretende solucionar e os objetivos que se pretendem alcançar. Portanto, como já mencionado, há vícios insuperáveis na formulação da nova política tarifária, decorrentes de sequer haver identificação de problema a ser resolvido.
Enfatiza-se que as etapas da formulação de políticas regulatórias trazidas pela legislação citada constituem muito mais que um rito formal: a elaboração de normas baseadas em uma análise técnica fundamentada das questões regulatórias tende a maximizar a eficiência do sistema concedido, trazendo melhores resultados para os usuários em geral e para a sociedade.
Ademais, ainda na hipótese de se considerar viável a isenção, caberia também, sobretudo ante o fato de o ônus de tal benefício recair sobre os demais usuários, submetê-la a consulta popular por meio de realização de audiência pública, conforme disposições legais e regulamentares (grifos nossos) :
Lei 10.233, de 5/6/2001:
Art. 34-A, § 1º As condições básicas do edital de licitação serão submetidas à prévia consulta pública. (...) 
Art. 68.  As iniciativas de projetos de lei, as alterações de normas administrativas e as decisões das Diretorias Colegiadas para resolução de pendências que afetem os direitos de agentes econômicos ou de usuários de serviços de transporte serão precedidas de audiência pública. (Redação dada pela Lei 13.848, de 25/62019) 
Regulamento da ANTT (Anexo I do Decreto 4.130, de 13/2/2002) :
Art. 32.  As iniciativas de projetos de lei, alterações de normas administrativas e decisões da Diretoria para resolução de pendências que afetem os direitos de agentes econômicos ou de usuários de serviços de transporte serão precedidas de audiência pública com os objetivos de: (...) 
I - recolher subsídios para o processo decisório da ANTT;
II - propiciar aos agentes e usuários dos serviços de transporte terrestre a possibilidade de encaminhamento de seus pleitos e sugestões;
III - identificar, da forma mais ampla possível, todos os aspectos relevantes à matéria objeto da audiência pública; e
IV - dar publicidade à ação regulatória da ANTT.
Resolução-ANTT 3.705, de 10/8/2011:
Art. 7º Além dos casos de iniciativas de projeto de lei, alterações de normas administrativas e decisões da Diretoria que afetem restritivamente os direitos de agentes econômicos e usuários, deve-se realizar Audiência Pública para:
I - minutas de atos normativos que afetem restritivamente os direitos de agentes econômicos e usuários; e
II - minutas de editais de licitação de futuras outorgas, incluindo as pesquisas e os estudos técnicos para embasamento da outorga e as minutas dos respectivos contratos de concessão ou permissão.
CONCLUSÃO
Do exame supra conclui-se pela inviabilidade da isenção de tarifação para motociclistas, no âmbito da pretendida concessão das rodovias federais BR-381/MG, entre as cidades de Belo Horizonte e Governador Valadares, e BR-262/MG/ES, entre as cidades de João Monlevade e Viana, visto que consistiria em privilégio injustificado e desarrazoado que desequilibraria a oneração, entre os usuários, da remuneração à concessionária pelos investimentos, operação e manutenção da infraestrutura rodoviária a ser concedida.
Verificou-se que a pretendida medida afrontaria não apenas o princípio maior da igualdade, mas também a legalidade e a liberdade de locomoção dos demais usuários, elevando seu ônus por meio de diferenciação de tarifas sem justificativa embasada nas "características técnicas" e nos "custos específicos provenientes do atendimento aos distintos segmentos de usuários" (art. 5º, caput, da Constituição Federal, e art. 13 da Lei 8.987, de 13/2/1995) .
Ademais, constatou-se que, mesmo hipoteticamente se considerando viável tal diretriz, supostamente ante especificidades do sistema viário sob exame, esta modificação no regramento vigente, assim como qualquer outra alteração regulatória relevante, só poderia ter sido implementada se resultasse de um processo de análise iniciada com vistas a solucionar um problema regulatório, e após a avaliação das demais alternativas de solução. Nesse aspecto, observou-se que sequer há indicação de problema a ser solucionado com a nova diretriz (art. 6º da Lei 13.848, de 25/6/2019, art. 5º da Lei 13.874, de 20/9/2019, Decreto 10.411, de 30/6/2020, e Manual de Análise do Impacto Regulatório e Avaliação de Resultado Regulatório, da própria ANTT) .
Além disso, ainda na hipótese de se considerar viável a isenção, seria necessário, sobretudo ante o fato de o ônus de tal privilégio recair sobre os demais usuários, submetê-la a consulta popular por meio de realização de audiência pública, conforme disposições legais e regulamentares (arts. 34-A e 68 da Lei 10.233, de 5/6/2001, art. 32 do Anexo I do Decreto 4.130, de 13/2/2002 - Regulamento da ANTT, e art. 7º da Resolução-ANTT 3.705, de 10/8/2011) .
PROPOSTA DE ENCAMINHAMENTO
Ante o exposto, submetem-se os presentes autos à consideração superior, propondo, com relação à pretendida concessão da BR-381/262/MG/ES, determinar à Agência Nacional de Transportes Terrestres (ANTT) com fulcro no art. 250, inciso II, do Regimento Interno do TCU, que se abstenha de adotar a isenção de tarifas para a categoria motocicletas, por representar afronta ao disposto nos art. 5º, caput, da Constituição Federal e art. 13 da Lei 8.987/1995, bem como por inobservância do disposto no art. 5º da Lei 13.874/2019 e nos arts. 34-A e 68 da Lei 10.233/2001.
6. 	É o Relatório.

não há.

Não atuou.

DESESTATIZAÇÃO. IN TCU 81/2018. CONCESSÃO DA BR-381/MG E DA BR-262/MG/ES. NECESSIDADE DE CORREÇÕES NO EDITAL PREVIAMENTE À PUBLICAÇÃO. DETERMINAÇÃO. RESTITUIÇÃO DOS AUTOS À UNIDADE TÉCNICA PARA CONTINUIDADE DO ACOMPANHAMENTO.

DESESTATIZAÇÃO (DES)

Secretaria de Fiscalização de Infraestrutura Rodoviária e de Aviação Civil (SeinfraRod).

Inicialmente, registro que atuo nos presentes autos por força de sorteio, conforme o termo juntado à peça 5.
2.	Em análise processo de acompanhamento de Desestatização, por meio de concessão, das rodovias federais BR381/MG, entre as cidades de Belo Horizonte e Governador Valadares, e BR-262/MG/ES, entre as cidades de João Monlevade e Viana. Os trechos rodoviários serão licitados para exploração pela iniciativa privada, pelo período de 30 anos e com previsão de cerca de R$ 7,2 bilhões em investimentos. O processo concessório é conduzido pela Agência Nacional de Transportes Terrestres (ANTT) , no exercício de suas atribuições legais definidas no art. 24, incisos III e V, da Lei 10.233/2001.
I - Histórico
3.	Antes de se adentrar no mérito do processo, cabe rememorar brevemente a tramitação dos presentes autos no TCU. Embora os estudos tenham sido encaminhados ao Tribunal em 12/8/2020, foram realizadas alterações significativas por parte da ANTT a posteriori, que demandaram reanálises pela área técnica. Conforme se extrai das peças juntadas aos autos, em 19/11/2020, a Agência modificou as premissas originais do EVTEA, como, por exemplo, suprimiu a obrigatoriedade de duplicação da BR-262/MG e previu a implantação de novas pistas em pavimento rígido ao invés de pavimento flexível (peças 44 e 47) .  
4.	Em decorrência da magnitude das alterações, por meio de Despacho inserido à peça 61, autorizei a dilação do prazo previsto na INTCU 81/2018 para análise pela unidade técnica. A SeinfraRodovia elaborou relatório preliminar (peça 77) e apresentou as conclusões para a Agência Reguladora em reunião realizada por teleconferência em 11/2/2021, da qual participaram integrantes de meu Gabinete.
5.	No entanto, em 1/3/2021, a ANTT comunicou a necessidade de novos ajustes nos documentos que balizam a concessão em apreço (peça 75) . Consequentemente, em 9/3/2021, concedi nova prorrogação de prazo para análise pela área técnica, a contar do recebimento dos estudos revisados, por meio do Despacho colacionado à peça 80.
6.	Assim, em 15/4/2021, a Agência encaminhou nova versão dos estudos (peças 91 a 94) , que também levou em consideração os apontamentos do relatório preliminar da unidade técnica. E ainda, em 18/5/2021, foi enviada ao Tribunal a minuta do Contrato de concessão atualizada (peça 97) .
7.	A Seinfra concluiu a instrução de mérito em 10/6/2021 (peças 107 a 109) . Não obstante, encontrando-se os autos em meu Gabinete, a ANTT e o Ministério da Infraestrutura apresentaram novos documentos, propondo conceder isenção tarifária a usuários em motocicletas (peças 110 a 113) .
8.	Face à relevância da alteração proposta pelos gestores, determinei o retorno dos autos à área técnica, por meio do Despacho inserido à peça 114, de 15/7/2021, para análise dos novos elementos acostados aos autos. A instrução complementar da SeinfraRodovia foi juntada à peça 118, a qual contou com a anuência do dirigente da Unidade (peça 119) .
II - Contextualização
9.	Os trechos rodoviários objeto da outorga de concessão possuem extensão de 686,10 km de rodovias federais e, após a implantação das modificações no traçado da rodovia, estima-se que passarão a contar com 670,64 km. É prevista a instalação de 11 praças de pedágio, dispostas conforme o mapa a seguir, extraído dos documentos encaminhados ao TCU:
10.	A licitação será realizada na modalidade leilão com critério de julgamento híbrido, considerando a combinação de menor valor de tarifa de pedágio com a maior outorga fixa. Nas propostas do certame será admitido um desconto máximo de 15,53% sobre o valor de referência para a tarifa de pedágio. Se mais de um proponente vier a apresentar tal desconto, passa-se a avaliar as ofertas realizadas para o valor de outorga fixa (Propostas Econômicas Escritas) . Caso as melhores propostas de outorga divirjam em até 10%, inicia-se a fase de lances entre essas proponentes. Posteriormente, é realizada a análise dos documentos de qualificação (peça 84, p. 27) .
11.	As tarifas básicas de pedágio inicialmente definidas para a concessão do sistema rodoviário foram de R$ 11,9895/ 100 km em pista simples e R$ 16,7853/ 100 km em pista duplicada (data-base: abril/2019) . Os valores de face a serem cobrados em cada praça de pedágio foram calculados levando em consideração o Trecho de Cobertura da Praça de pedágio (TCP) , e a respectiva tarifa quilométrica, tendo-se adotado a premissa de "TCPs unificados", isto é, calculou-se o TCP de maneira que quilometragem total do trecho fosse igualmente dividida entre cada praça. Como consequência, cada uma das onze praças tem uma cobertura de 61,11 km, e o valor do pedágio é obtido considerando-se a situação do trecho, em pista simples ou duplicada, conforme tabela a seguir.
	Praça de Pedágio
	Município 
	Rodovia 
	Localização 
	TCP 
	Valor inicial (R$) 

	P1
	Caeté/MG 
	BR-381/MG 
	419+000 
	61,11
	8,81

	P2
	João Monlevade/MG 
	BR-381/MG 
	353+750 
	61,11 
	7,82

	P3
	Itabira/MG 
	BR-381/MG 
	287+250 
	61,11 
	7,54

	P4
	Belo Oriente/MG 
	BR-381/MG 
	233+600 
	61,11 
	7,84

	P5
	Periquito/MG 
	BR-381/MG 
	179+250 
	61,11 
	7,33

	P6
	São Domingos do Prata/MG
	BR-262/MG 
	149+750 
	61,11 
	7,33

	P7
	Manhuaçú/MG 
	BR-262/MG 
	063+500 
	61,11 
	7,33

	P8
	Martins Soares/ES 
	BR-262/MG 
	018+500 
	61,11 
	7,33

	P9
	Itatiba/ES 
	BR-262/ES 
	147+750 
	61,11 
	7,33

	P10
	Venda Nova dos Imigrantes/ES 
	BR-262/ES 
	097+050 
	61,11 
	7,33

	P11
	Viana/ES 
	BR-262/ES 
	026+600 
	61,11 
	7,33

12.	Embora estes valores constem da instrução da unidade técnica, a ANTT apresentou valores ligeiramente discrepantes em sua manifestação protocolada após a instrução de mérito (peça 34) . Além disso, a Agência apresentou valores de tarifa majorados em 1,31% em pista simples e em 1,29% em pista duplicada, devido à isenção de cobrança para motocicletas. Segundo as informações da ANTT (peça 110, p. 34) :
	Tarifa Básica
	Pista simples
 (R$/ 100 Km) 
	Pista duplicada
 (R$/ 100 Km) 

	C/ cobrança de motos
	12,18 
	17,05 

	Isenção de motos
	12,34 
	17,27 

	Variação
	1,31% 
	1,29% 

13.	As tarifas de pedágio são diferenciadas por categoria de veículos, em razão do número de eixos e da rodagem, adotando-se os multiplicadores da tarifa constantes da tabela abaixo (considerando-se o número de eixos não suspensos dos veículos quando vazios) .
	Categoria
	Tipos de veículos 
	Número de eixos 
	Rodagem 
	Multiplicador da Tarifa 

	1
	Automóvel, caminhonete e furgão 
	2
	Simples 
	1,0

	2
	Caminhão leve, ônibus, caminhão-trator e furgão 
	2
	Dupla
	2,0

	3
	Automóvel e caminhonete com semirreboque 
	3
	Simples
	1,5

	4
	Caminhão, caminhão-trator, caminhão-trator com semirreboque e ônibus 
	3
	Dupla
	3,0

	5
	Automóvel e caminhonete com reboque 
	4
	Simples
	2,0

	6
	Caminhão com reboque, caminhão-trator com semi-reboque 
	4
	Dupla
	4,0

	7
	Caminhão com reboque, caminhão-trator com semi-reboque 
	5
	Dupla
	5,0

	8
	Caminhão com reboque, caminhão-trator com semi-reboque 
	6
	Dupla
	6,0

	9
	Caminhão com reboque, caminhão-trator com semi-reboque 
	7
	Dupla
	7,0

	10
	Caminhão com reboque, caminhão-trator com semi-reboque 
	8
	Dupla
	8,0

	11
	Motocicletas, motonetas, triciclos e bicicletas moto 
	2
	Simples
	0,5
 (Proposta inicial) 

	12
	Veículos oficiais e do Corpo Diplomático 
	-
	-
	-

14.	Cabe também mencionar a previsão contratual de dois tipos de descontos: Desconto de Usuário Frequente (DUF) e Desconto Básico de Tarifa (DBT) . O DUF tem por objetivo minimizar o impacto da introdução do pedágio nos custos totais de transporte daqueles que utilizam as rodovias para a realização de deslocamentos frequentes, sendo aplicável a veículos leves: automóveis (sem e com reboque) e motocicletas, com percentual de desconto variável conforme a periodicidade em que o usuário transita em determinada praça. Já o DBT é direcionado aos usuários do sistema de pagamento automático (veículos com TAGs eletrônicos acoplados aos veículos) , beneficiando-os com o desconto automático de 5% em cada cobrança de tarifa de pedágio, independentemente da categoria veicular e da quantidade de viagens realizadas.	
15.	Os valores associados aos investimentos e aos custos operacionais, ao longo dos trinta anos de concessão, podem ser resumidos na tabela a seguir, de acordo com a modelagem econômico-financeira adotada na versão mais recente dos estudos (data-base: abril/2019) .
	Item
	Valor (R$) 

	Investimento
	Trabalhos Iniciais 
	237.125.452

		Edificações 
	134.945.537

		Recuperação da Rodovia 
	636.389.153

		Manutenção da Rodovia 
	1.014.160.084

		Obras de Ampliação e Melhorias 
	4.069.703.942

		Gestão Ambiental 
	92.597.166

		Equipamentos e Sistemas 
	748.200.213

		Administração Local e Canteiros 
	259.594.652

		Total de investimentos
	7.192.716.199

	Custos Operacionais
	Conservação da Rodovia
	1.039.758.436

		Monitoração da Rodovia
	51.673.196

		Administração e Operação da Rodovia 
	2.933.091.348

		Fiscalização da Concessão 
	336.690.085

		Segurança no Trânsito 
	41.136.804

		Desenvolvimento Tecnológico 
	56.115.014

		Ressarcimento dos Estudos da EPL / Emolumentos BM&F/BOVESPA 
	6.437.032

		Ressarcimento dos Estudos Ambientais
	31.232.383

		Seguros e Garantias 
	269.628.092

		Total de custos operacionais
	4.765.762.390

	TOTAL
	11.958.478.589

16.	Além dos custos operacionais apresentados na tabela, há ainda a projeção da destinação de R$ 1,2 bilhão para os chamados recursos vinculados, que não estão associados diretamente a dispêndios previstos no PER, mas podem ser utilizados em eventuais compensações e recomposições, bem como no pagamento de indenizações, se for o caso (cláusula 11 do Contrato, peça 97, p. 34) . 
17.	As melhorias que devem ser obrigatoriamente implantadas nas vias, em dois ciclos de investimento (1º ciclo: do 2º ao 9º ano de concessão, 2º ciclo: do 16º ao 21º ano) , podem ser resumidas na tabela seguinte:
	Tipo de melhoria
	Unidade
	Quantidade

	Duplicação 
	km
	402,10

	Faixas Adicionais 
	km
	228,19

	Túneis 
	un
	3

	Contorno de Manhuaçu
	km
	9,74

	Vias Marginais 
	km
	131,32

	Acessos 
	un
	247

	Interseção Diamante 
	un
	14

	Interseção Trombeta 
	un
	23

	Dispositivo Especial (Acesso Cel. Fabriciano) 
	un
	1

	Retorno em nível - Tipo I
	un
	76

	Retorno em nível - Tipo III
	un
	55

	Correções de Traçado
	un
	125

	Obras de Contenção 
	un
	115

	Passarelas 
	un
	40

	Ilhas de proteção - Passagens de pedestres
	un
	4

	Paradas de Ônibus 
	un
	288

18.	De acordo com a tabela abaixo se distribui a localização e o ciclo de investimento em que devem ser realizadas as obras de duplicação, implantação de faixas adicionais e de vias marginais nas duas rodovias a serem concedidas:
	Rodovia
	Duplicação
	Faixas adicionais
	Vias marginais

		Anos 2 a 9
	Anos 16 a 21
	Anos 2 a 9
	Anos 16 a 21
	Anos 2 a 9
	Anos 16 a 21

	BR-381/MG
	174,300
	47,880
	-
	102,490
	45,880
	3,940

		222,18
	102,490
	49,820

	BR-262/MG
	1,420
	-
	81,684
	44,023
	29,700
	0,600

		1,420
	125,707
	30,300

	BR-262/ES
	123,930
	54,570
	-
	-
	19,640
	31,560

		178,500
	-
	51,200

	Total
	299,650
	102,450
	81,684
	146,513
	95,220
	36,10

		402,100
	228,197
	131,320

19.	Neste ponto, cabe destacar uma alteração importante que o projeto sofreu desde a sua apresentação inicial ao TCU. Na versão original, havia a previsão de duplicação integral de todos os segmentos concedidos até o 21º ano do contrato, conforme Plano de Exploração da Rodovia (PER) anteriormente entregue para análise (p. 34, p. 49-51) . Na versão mais atual, foi mantida a previsão de duplicação da BR-381, entretanto, em relação à BR-262, apenas do segmento localizado no Estado do Espírito Santo. Para o segmento da BR-262 situado em Minas Gerais, entre João Monlevade e a divisa com o estado capixaba, há agora previsão de manutenção da via em pista simples, porém com a implantação de faixas adicionais em trechos críticos selecionados (peça 58) .
Segmentos da BR-381 e BR-262/ES a serem duplicados:
Segmentos a receberem faixa adicional em trechos críticos (BR-262/MG) e 3ª faixa (BR-381) :
Rodovia Trecho (km) Situação Atual Solução anterior Solução adotada
20.	As justificativas apresentadas pela ANTT para a redução dos investimentos fundam-se em estudos realizados pela EPL em conjunto com a empresa HPT Engenharia, que teria detectado desinteresse dos principais possíveis agentes financiadores da concessão (peça 58, p. 9) . A revisão dos estudos incluiu a reclassificação das rodovias e dos terrenos atravessados e considerou também o impacto da retração da economia brasileira em 2020.
21.	Outro ajuste introduzido pela Agência foi a inclusão de itens no Capex para a recuperação de taludes no Lote 3.1 da BR-381, no valor de R$ 138,6 milhões, embora o trecho esteja em obras sob responsabilidade do Dnit, conforme documentos juntados às peças 101 a 103.
22.	Ainda em relação às obras de ampliação de capacidade e melhorias, cabe destacar a previsão de conclusão do contorno de Manhuaçu, com extensão de 9,74 km, para o ano 6, que contará com dois túneis em pista dupla, um em cada sentido, com extensão de 1.060 m. Menciona-se, também, a execução de um túnel de 280 m no km 363+500 da BR-381/MG, planejado para o 5º ano (peça 96, p. 51) . 
23.	O exame empreendido pela SeinfraRodoviaAviação privilegiou os elementos estruturantes e as inovações regulatórias da minuta contratual. Nesse sentido, foram verificadas cláusulas contratuais referentes a possibilidades de aditamento para a inserção de obras e obrigações, disposições atinentes às inexecuções contratuais (reequilíbrio, penalidades, etc.) , cláusulas editalícias, aspectos do PER e novos mecanismos regulatórios.
24.	O relatório preliminar enviado para manifestação dos gestores da ANTT e do Ministério da Infraestrutura em fevereiro de 2021 (peça 77) apresentava 23 propostas de determinação e 3 propostas de recomendação para aperfeiçoamento dos documentos da licitação.
25.	Contudo, nos novos estudos encaminhados pela Agência, a unidade técnica revisitou os apontamentos e considerou que a maioria teria sido elidida ou considerada justificada, conforme se extrai da tabela com a compilação das propostas a seguir:
	Item
	Proposta de deliberação preliminar
	Posicionamento do gestor
	Proposta de encaminhamento

	a.1
	determinar que corrija, no orçamento de aumento de capacidade da BR-262/MG, a quantificação dos serviços de pavimentação das correções de traçado, de modo a adotar as larguras previstas em projeto (peça 77, p. 41) 
	Concordância. Foi informada a realização de ajustes nas planilhas do Modelo Econômico-Financeiro. (peça 83, p. 6-7) 
	Entende-se saneado o apontamento. A proposta de determinação foi suprimida da versão final do relatório.

	a.2
	determinar que adeque, no orçamento de manutenção da BR-262/ES, BR-262/MG, BR-381/MG - GV-JM e BR-382/MG - JM-BH, o nível de esforço da recomposição de cercas para 45 m/km/ano, com a respectiva quantificação do serviço (peça 77, p. 41) 
	Concordância. Foi informada a realização de ajustes nas planilhas do Modelo Econômico-Financeiro. (peça 83, p. 7) 
	Entende-se saneado o apontamento. A proposta de determinação foi suprimida da versão final do relatório.

	a.3
	determinar que altere o anexo 5 da minuta contratual de modo a que passe a haver uma correspondência entre os parâmetros de desempenho exigíveis do pavimento em determinado trecho e o tipo de pavimento efetivamente existente no mesmo segmento, de forma a preservar o equilíbrio econômico-financeiro da avença (peça 77, p. 41) 
	Concordância. Foi informada a realização de ajustes no Anexo 5 da minuta contratual. (peça 83, p. 10-11) 
	Entende-se saneado o apontamento. A proposta de determinação foi suprimida da versão final do relatório.

	a.4
	determinar que modifique a minuta contratual e/ou os normativos que regem a sistemática de Fluxo de Caixa Marginal de modo que haja a preservação do equilíbrio contratual, com a diminuição proporcional da tarifa, caso se verifique o desempenho inadequado da concessionária na execução dos serviços de manutenção e conservação inseridos por meio do Fluxo de Caixa Marginal (peça 77, p. 42) 
	Discordância. A ANTT propõe que a determinação seja convertida em recomendação. (peça 83, p. 12-14) 
	Entende-se não saneado o apontamento. Conforme exposto a seguir (§§ 157-161) , cabe a manutenção da determinação originalmente proposta.

	a.5
	determinar que ajuste a subcláusula 8.1.4 da minuta contratual de modo a deixar explícita a necessidade de rescisão dos contratos de obras de qualquer natureza celebrados pelo Poder Concedente previamente ao início da concessão, em observância ao disposto no item 9.2.23 do Acórdão 1174/2018-TCU-Plenário (peça 77, p. 42) 
	Concordância. Foi informada a realização de ajustes na minuta contratual. (peça 83, p. 14-15) 
	Entende-se saneado o apontamento. A proposta de determinação foi suprimida da versão final do relatório.

	a.6
	determinar que proceda aos ajustes necessários no mecanismo de mitigação do risco de receita, previsto no anexo 14 da minuta contratual, a fim de evitar incrementos tarifários no caso de eventual atraso no início da cobrança de pedágio decorrente de eventos de responsabilidade da concessionária (peça 77, p. 42) 
	Concordância. Foi informada a realização de ajustes no anexo 14 da minuta contratual. (peça 83, p. 15) 
	Entende-se saneado o apontamento. A proposta de determinação foi suprimida da versão final do relatório.

	a.7
	determinar que revisite a estrutura da tabela II do anexo 5 da minuta contratual, referente ao percentual Dt, de modo a evitar aumento desproporcional de rentabilidade pela sua aplicação no fator A (peça 77, p. 42) 
	Concordância. Foi informada a realização de ajustes na minuta contratual e em seu anexo 5. (peça 83, p. 17-18) 
	Entende-se saneado o apontamento. A proposta de determinação foi suprimida da versão final do relatório.

	a.8
	determinar que inclua na minuta contratual disposição explícita acerca da necessidade de sua prévia autorização para execução antecipada de obras, para fins de acréscimo de reequilíbrio (fator A) (peça 77, p. 42) 
	Concordância. Foi informada a realização de ajustes na minuta contratual e em seu anexo 5. (peça 83, p. 17-18) 
	Entende-se saneado o apontamento. A proposta de determinação foi suprimida da versão final do relatório.

	a.9
	determinar que suprima da minuta de contrato as referências ao relator independente (peça 77, p. 42) 
	Concordância. Foi informada a realização de ajustes na minuta contratual. (peça 83, p. 19) 
	Entende-se parcialmente saneado o apontamento. Observa-se que a minuta do contrato suprimiu menções ao auditor independente. Entretanto, foi introduzida a figura do Organismo de Avaliação de Conformidade (OAC) , cuja atuação guarda semelhanças com as atribuições do relator independente. Nesse sentido, é proposta a exclusão das cláusulas contratuais concernentes aos OACs (§§ 162) .

	a.10
	determinar que adote as medidas necessárias a fim de indicar as multas que serão consideradas para o ajuste final de resultados previsto na subcláusula 30.7 da minuta contratual (peça 77, p. 42) 
	Concordância. Foi informada a realização de ajustes na minuta contratual. (peça 83, p. 20-21) 
	Entende-se saneado o apontamento. A proposta de determinação foi suprimida da versão final do relatório.

	a.11
	determinar que adeque a ordem de preferência estabelecida pela subcláusula 32.1.1 da minuta contratual, de forma que nos casos de extinção contratual não ocorra o pagamento de indenização à concessionária e/ou financiadores, antes que sejam descontados da indenização os valores das multas contratuais e dos danos causados pela concessionária (peça 77, p. 42) 
	Concordância. Foi informada a realização de ajustes na minuta contratual. (peça 83, p. 20-21) 
	Entende-se saneado o apontamento. A proposta de determinação foi suprimida da versão final do relatório.

	a.12
	determinar que inclua, nas diretrizes do acordo tripartite previstas no anexo 9 da minuta contratual, definição das possíveis situações referentes ao cumprimento das obrigações, de forma a evitar a dubiedade na interpretação dos termos que vierem a ser utilizados nas comunicações entre regulador e financiador (peça 77, p. 42-43) 
	Concordância. Foi informada a realização de ajustes na minuta contratual. (peça 83, p. 21-22) 
	Entende-se saneado o apontamento. A proposta de determinação foi suprimida da versão final do relatório.

	a.13
	determinar que compatibilize o prazo do período de cura atinente ao acordo tripartite decorrente do art. 27-A da Lei 8.987/1995 com o prazo mencionado no art. 38, § 3º, da Lei 8.987/1995 (peça 77, p. 43) 
	Concordância. Foi informada a realização de ajustes na minuta contratual. (peça 83, p. 21-22) 
	Entende-se saneado o apontamento. A proposta de determinação foi suprimida da versão final do relatório.

	a.14
	determinar que restrinja a aplicação do mecanismo de arbitragem para solução de controvérsias relativas a direitos patrimoniais disponíveis restritos ao rol previsto na Lei 13.448/2017 e no Decreto 10.025/2019, combinado com o disposto no art. 1º da Lei 9.307/1996 (peça 77, p. 43) 
	Concordância. Foi informada a realização de ajustes na minuta contratual. (peça 83, p. 23-24) 
	Entende-se saneado o apontamento. A proposta de determinação foi suprimida da versão final do relatório.

	a.15
	determinar que preveja expressamente na minuta de contrato o dever de publicidade dos atos relacionados à autocomposição de conflitos (peça 77, p. 43) 
	Concordância. Foi informada a realização de ajustes na minuta contratual. (peça 83, p. 23-24) 
	Entende-se saneado o apontamento. A proposta de determinação foi suprimida da versão final do relatório.

	a.16
	determinar que adote as medidas necessárias para que a aplicação do mecanismo de dispute board ocorra somente após a sua regulamentação e que eventual omissão da autarquia não conferirá quaisquer direitos subjetivos à concessionária (peça 77, p. 43) 
	Concordância. Foi informada a realização de ajustes na minuta contratual. (peça 83, p. 23-24) 
	Entende-se saneado o apontamento. A proposta de determinação foi suprimida da versão final do relatório.

	a.17
	determinar que exclua da minuta contratual qualquer previsão de admissão, pela ANTT, de inclusão de obras com base em anteprojeto, a exemplo da parte final da subcláusula 7.2.5 (peça 77, p. 43) 
	Concordância. Foi informada a realização de ajustes na minuta contratual. (peça 83, p. 23-24) 
	Entende-se saneado o apontamento. A proposta de determinação foi suprimida da versão final do relatório.

	a.18
	determinar que considere os custos referentes à restauração, manutenção e operação, ao proceder à avaliação da vantajosidade econômica dos traçados envolvidos de contornos urbanos alternativos (peça 77, p. 43) 
	Concordância. Foi informada a realização de ajustes na minuta contratual. (peça 83, p. 25-26) 
	Entende-se parcialmente saneado o apontamento. Foram realizados ajustes na minuta contratual. Entretanto, conforme detalhado nos §§ 163-164, para o completo atendimento à determinação são necessárias modificações também no PER. Nesse sentido, cabe uma proposta de encaminhamento similar à constante do relatório preliminar.

	a.19
	reformule a definição de URT constante da minuta contratual, a fim de evitar interpretações prejudiciais à efetividade das multas previstas, consoante o disposto no art. 23, inciso XI, da Lei 8.987/1995, no art. 37 da Constituição Federal e no item 9.2.23 do Acórdão-TCU-Plenário 4036/2020 (peça 77, p. 43) 
	Concordância. Foi informada a realização de ajustes na minuta contratual. (peça 83, p. 26) 
	Entende-se saneado o apontamento. A proposta de determinação foi suprimida da versão final do relatório.

	a.20
	determinar que defina objetivamente como serão estabelecidos os valores totais das obras novas e refazimento de obras deficientemente executadas', de forma a permitir a emissão de multas prevista na cláusula 20.4 (peça 77, p. 43) 
	Concordância. Foi informada a realização de ajustes na minuta contratual. (peça 83, p. 27-28) 
	Entende-se saneado o apontamento. A proposta de determinação foi suprimida da versão final do relatório.

	a.21
	determinar que compatibilize a redação da cláusula 12.6.2 da minuta de contrato com o item 4.1 constante do seu anexo 10 (peça 77, p. 43) 
	Concordância. Foi informada a realização de ajustes na minuta contratual. (peça 83, p. 28-29) 
	Entende-se saneado o apontamento. A proposta de determinação foi suprimida da versão final do relatório.

	a.22
	determinar que estabeleça critérios objetivos para habilitação de organismo de inspeção acreditada com o desiderato de garantir independência técnica na prestação do serviço e de evitar contestações quando de sua designação, a fim garantir a efetividade da subcláusula 7.11 da minuta contratual, quanto ao certificado de inspeção de anteprojetos e projetos executivos (peça 77, p. 43) 
	Concordância. Foi informada a realização de ajustes na minuta contratual. (peça 83, p. 29-31) 
	Entende-se saneado o apontamento. A proposta de determinação foi suprimida da versão final do relatório.

	a.23
	determinar que revise o item (i) da subcláusula 18.8.2 da minuta de contrato, a fim de que passe a constar a informação de que o descumprimento iminente de obrigações justifica a revisão extraordinária, naquela hipótese específica, somente quando decorrente de risco alocado ao poder concedente (peça 77, p. 44) 
	Concordância. Foi informada a realização de ajustes na minuta contratual. (peça 83, p. 32) 
	Entende-se saneado o apontamento. A proposta de determinação foi suprimida da versão final do relatório.

	b.1
	recomendar que avalie a conveniência e oportunidade de se buscar solução de maior economicidade nos dispêndios relativos à implantação e à utilização da rede de fibra ótica (peça 77, p. 44) 
	Discordância. A ANTT trouxe novas justificativas para a previsão dos dispêndios em fibra ótica (peça 83, p. 8) 
	Entende-se saneado o apontamento, uma vez que os elementos trazidos pela agência justificaram seu posicionamento original. A proposta de recomendação foi suprimida da versão final do relatório.

	b.2
	recomendar que inclua na minuta do Programa de Exploração da Rodovia (PER) parâmetros de desempenho associados as exigências do escopo da recuperação do Sistema de Drenagem e Obras de Arte Corrente (OACs) , de forma a viabilizar a aplicação de penalidades no caso do inadimplemento da concessionária (peça 77, p. 44) 
	Concordância. Foi informada a realização de ajustes na minuta do PER. (peça 83, p. 34-35) 
	Entende-se saneado o apontamento. A proposta de recomendação foi suprimida da versão final do relatório.

	b.3
	recomendar que inclua, entre os parâmetros de desempenho a serem avaliados para fins do cálculo do desconto de reequilíbrio (Fator D) associado aos pavimentos rígidos, o IRI (Índice de Irregularidade Longitudinal) e o ICP (Índice de Correção do Pavimento) , de modo a melhor equiparar a remuneração da concessionária com a performance por ela apresentada em relação às condições funcionais e estruturais do pavimento (peça 77, p. 44) 
	Concordância. Foi informada a realização de ajustes na minuta do Anexo 5 do contrato. (peça 83, p. 10-11) 
	Entende-se saneado o apontamento. A proposta de recomendação foi suprimida da versão final do relatório.

26.	De acordo com a Seinfra, remanesceram, portanto, cinco pontos não equacionados nos estudos para a concessão, sobre os quais a unidade técnica teceu propostas de encaminhamento em seu relatório.
27.	Manifesto-me, até aqui, de acordo com a análise empreendida pela área técnica, cujo escopo do exame está adequado à importância da concessão rodoviária, particularmente para a logística dos Estados de Minas Gerais e Espírito Santo. Registro que as alterações já introduzidas nos estudos, a partir dos apontamentos da equipe de auditores do TCU, pode ser estimado em cerca de R$ 861 milhões, consubstanciado na redução dos custos previstos para diversas despesas e investimentos, que se encontravam sobrestimados na versão inicial.
28.	Passo a tratar especificamente dos pontos destacados pela SeinfraRodovia em seu relatório, para os quais não houve convergência total com a ANTT.
III - Incorreção no cálculo do Fator D para terceiras faixas na BR-262/MG
29.	Conforme a última versão do PER, há previsão de implantação de um total de 127,707 km de faixas adicionais na BR-262/MG, sendo 81,684 km no 1º ciclo e 44,023 km no 2º ciclo (peça 96, p. 53-56) . Esse dado está em desacordo com planilha utilizada na modelagem econômico-financeira da concessão, que prevê a execução de 89,11 km no 1º ciclo e 36,60 km no 2º ciclo (peça 104) . 
30.	A impropriedade na planilha, embora seja de pequena magnitude, acarreta o cálculo incorreto do Fator D, percentual que baliza o desconto da tarifa de pedágio em caso de eventual inexecução das obras por parte da concessionária. O art. 18, incisos II e VII da Lei 8.987/1995 (Lei de Concessões) estipula que o edital deve conter a descrição das condições necessárias à prestação adequada do serviço, bem como os direitos e obrigações em relação a alterações futuras. Aquiesço, portanto, com a proposta da unidade técnica para determinar à ANTT que, previamente à publicação do edital de concessão, ajuste os percentuais do Fator D para desconto de reequilíbrio de tarifa, de forma que reflitam os estudos elaborados.
IV - Ausência de critério de qualificação econômica
31.	A unidade instrutiva aponta como irregularidade a ausência de critérios objetivos para comprovação da capacidade econômico-financeira dos potenciais licitantes, limitando-se a minuta de edital a prever a apresentação de documentos, tais como o balanço patrimonial e o demonstrativo de resultados das empresas proponentes (peça 84, p. 42) . 
32.	Idêntica situação já foi objeto de análise e deliberação pelo TCU, quando do acompanhamento das concessões das BR-153/080/414/GO/TO e da BR-163/230/MT/PA, apreciadas respectivamente por meio dos Acórdão 4036/2020-TCU-Plenário, Relator Min. Vital do Rêgo e 4.037/2020-Plenário, Relator Min. Benjamin Zymler. Em ambos os casos, o Tribunal determinou a inclusão de critérios de qualificação econômica das proponentes nos editais de concessão.
33.	Entendo que a liberdade de estruturação financeira das empresas - se baseada em capital próprio ou de terceiros - pode contribuir para a aumentar o universo de interessados no certame, bem como a existência de outros mecanismos de garantia da proposta, assim como a necessidade de constituição de Sociedade de Propósito Específico, são fatores que mitigam a eventualidade de insucesso da concessão pretendida.
34.	Além disso, como destacou a ANTT em seus comentários (peça 83, p. 48-53) , a necessidade de capacidade financeira da concessionária para minimizar os riscos de inexecução contratual varia ao longo da vigência do Ajuste, na medida em que se verifica o seu adimplemento.
35.	Não obstante, decorre de previsão legal a necessidade de critérios objetivos de aferição da capacidade financeira da licitante, de forma que seja compatível com as obrigações assumidas com a concessão. Conforme art. 18, inciso V da Lei 8.987/1995:
Art. 18. O edital de licitação será elaborado pelo poder concedente, observados, no que couber, os critérios e as normas gerais da legislação própria sobre licitações e contratos e conterá, especialmente:
 (...) 
 V - os critérios e a relação dos documentos exigidos para a aferição da capacidade técnica, da idoneidade financeira e da regularidade jurídica e fiscal;
36.	Destaco ainda que o art. 27, § 1º, inciso I, da mencionada Lei de Concessões estipula que eventual transferência da concessão ou do controle acionário da concessionária deverá observar as exigências de idoneidade financeira da proponente, o que reveste de importância o ponto tratado.
37.	Portanto, em linha com o posicionamento dos Ministros Vital do Rêgo e Benjamin Zymler nos Votos condutores dos Acórdãos 4.036 e 4.037/2020-TCU-Plenário, entendo cabível determinar à ANTT que, previamente à publicação do edital de concessão, preveja critérios objetivos para qualificação econômica das empresas proponentes, de forma a comprovar a situação financeira compatível com as obrigações a serem assumidas.
38.	Ressalto, ainda, que o Tribunal não está a especificar de que maneira o Poder Concedente deve aferir a capacidade financeira das empresas, ou mesmo quais os parâmetros a serem considerados para tal, cabendo tal incumbência ao gestor. Inclusive deve ser considerada a possibilidade de evolução dos requisitos conforme se verificar o transcurso e o adimplemento do contrato, para fins de transferência do controle da concessão, definições que tocam ao campo discricionário do agente regulador, desde que devidamente motivadas.
V - Inexistência de mecanismos de reequilíbrio associados aos dispêndios em manutenção inseridos por meio do fluxo de caixa marginal
39.	A SeinfraRodovia aponta que a fórmula de reajuste da tarifa de pedágio (cláusula 18.5.3 do Contrato, peça 49, p. 49) não prevê possibilidade de aplicação de descontos caso eventuais investimentos incluídos no escopo da concessão por meio de Fluxo de Caixa Marginal (FCM) não atinjam desempenho satisfatório, particularmente no caso de serviços de manutenção e conservação.
40.	A ANTT, em sua manifestação ao relatório preliminar (peça 83, p. 12-14) , argumenta que o mecanismo do Fluxo de Caixa Marginal tem por objetivo calcular o impacto na tarifa da possível inclusão de obras ou serviços não previstos inicialmente no PER, mas que se mostrem necessários ao longo da execução contratual. Informa que o cálculo do FCM seguiria metodologia própria e particular para cada situação, levando em conta diversas premissas como a taxa de desconto não alavancada, alíquotas tributárias vigentes, prazo remanescente da concessão, dentre outras. Conclui que a aplicação de fatores de desconto previamente parametrizados na equação que rege a sistemática de reajustes da tarifa de pedágio seria incompatível com a concepção do FCM.
41.	Quanto a este ponto, entendo pertinentes as preocupações externadas pela área técnica, contudo compreendo também as dificuldades relatadas pela Agência, no sentido de se prever, de forma antecipada, percentuais de desconto na tarifa devido ao eventual desempenho insuficiente de investimentos a respeito dos quais não se sabe, de antemão, se ou quando serão incorporados no contrato de concessão.
42.	Ainda que se tenha projetos de concessão muito bem elaborados, o longo horizonte temporal dos contratos demanda a existência de mecanismos que permitam o acréscimo de investimentos e melhorias não previstos inicialmente, situação que é atendida pela possibilidade de utilização do Fluxo de Caixa Marginal. 
43.	Considero que a metodologia atualmente empregada pela ANTT para cálculo do reequilíbrio tarifário "ordinário", a partir de fatores de acréscimo e decréscimo associados a coeficientes de ajuste temporal - que por sua vez estão relacionados à taxa de desconto adotada na modelagem econômico-financeira - já abrange variáveis suficientes para compelir a concessionária a bem desempenhar suas atribuições, se corretamente empregada. Assim, entendo que a modificação da fórmula atual para prever descontos na tarifa decorrentes do desempenho inadequado das obras e serviços acrescidos pelo FCM poderia não apenas representar um elevado custo regulatório para o Poder Concedente, mas também ocasionar efeitos adversos, atentando contra a segurança jurídica e a estabilidade regulatória no setor de concessões rodoviárias.
44.	Penso que o tratamento a ser dado para o caso de não atendimento aos parâmetros técnicos dos investimentos inseridos na concessão via FCM deve ocorrer a partir da constatação em cada caso concreto, observadas as condições consideradas naquela obra ou serviço particular, conforme regulamentação específica da Agência. Contudo, tal constatação não exclui a possibilidade de reequilíbrio econômico-financeiro do contrato por meio de apuração de índice negativo de FCM, desde que disciplinado em Resolução da ANTT.
45.	Portanto, acompanho a unidade técnica, com pequeno ajuste na proposta de encaminhamento, no sentido de determinar à ANTT que, previamente à publicação do edital, insira na cláusula 22.6 do Contrato, que trata Fluxo de Caixa Marginal, previsão de que as obrigações incluídas no escopo da concessão via FCM devem atender aos parâmetros de desempenho de estruturas ou serviços equivalentes previstos no PER e que eventuais descumprimentos podem ensejar a aplicação de índice negativo de FCM na fórmula de reequilíbrio da tarifa, a ser apurado no caso concreto, conforme regulamentação da Agência.
VI - Relator Independente e Organismo de Avaliação da Conformidade (OAC) 
46.	Nos estudos inicialmente apresentados ao escrutínio do TCU constava a previsão de constituição do Relator Independente, inovação regulatória proposta pela ANTT, a ser exercida por pessoa jurídica contratada e remunerada pela concessionária, com atribuições para aferir o cumprimento do contrato.
47.	Proposições similares já haviam sido objeto de análise e deliberação pelo TCU, quando do acompanhamento das concessões das BR-153/080/414/GO/TO e da BR-163/230/MT/PA, apreciadas respectivamente por meio dos Acórdão 4036/2020-TCU-Plenário, Relator Min. Vital do Rêgo e 4.037/2020-Plenário, Relator Min. Benjamin Zymler. Em ambos os casos, o Tribunal determinou a supressão da figura do Relator Independente dos documentos editalícios, devido ao fato da redação estar incompatível com o arcabouço legal que rege as concessões de rodovias.
48.	No relatório preliminar enviado para comentários dos gestores, constava a proposta de exclusão das menções ao Relator Independente na minuta contratual, em linha com as decisões anteriores do Tribunal (peça 77, p. 28) . A agência anuiu com a proposta e encaminhou nova versão sem menção ao Relator Independente, entretanto trouxe a previsão do "Organismo de Avaliação da Conformidade", entidade a ser escolhida pela concessionária, com atribuições semelhantes às do Relator Independente (peça 97, p. 11-25) .
 (lxx) Organismo de Avaliação da Conformidade (OAC) : organismo que executa serviços de avaliação da conformidade e que pode ser objeto de acreditação
 (...) 
7.11 A Concessionária deverá, conforme regulamentação específica, apresentar certificado de inspeção de anteprojetos e projetos executivos, emitido por OAC acreditado pelo Inmetro, para o escopo de Inspeção de Projetos de Rodovias.
7.11.1 As providências e os custos necessários para a realização da avaliação da conformidade, na forma de inspeção, e eventuais correções de não conformidades, serão de responsabilidade da Concessionária, não sendo objeto de reequilíbrio econômico-financeiro.
7.11.2 O OAC contratado pela Concessionária deve ser qualificado como organismo de avaliação, na forma de regulamento do Inmetro aplicável para inspeção por organismo acreditado e da regulamentação específica da ANTT.
 (...) 
8.1.12 A Concessionária deverá, em atendimento aos parâmetros de desempenho e parâmetros técnicos descritos no PER, na forma de regulamento específico da ANTT, apresentar certificado de inspeção emitido por OAC acreditado pelo Inmetro para o escopo de inspeção de obras de rodovias, referentes aos parâmetros de desempenho relativos: 
 (i) aos trabalhos iniciais, no ato de entrega; 
 (ii) às fases de recuperação e manutenção, anualmente.
 (...) 
8.1.14 As providências e os custos necessários para a realização da Avaliação da Conformidade, na forma de inspeção, e eventuais correções de não conformidades, serão de responsabilidade da Concessionária, não sendo objeto de reequilíbrio econômico-financeiro.
8.1.15 O OAC contratado pela Concessionária deve ser qualificado como organismo de avaliação, na forma de regulamento do Inmetro aplicável para inspeção por organismo acreditado e da regulamentação específica da ANTT. (grifos acrescidos) 
49.	De antemão, relembro que compete à ANTT fiscalizar diretamente, com o apoio de suas unidades regionais, ou por meio de convênios de cooperação, o cumprimento das cláusulas contratuais de concessão para exploração de infraestrutura rodoviária, nos termos do art. 26, inciso VII, da Lei 10.233/2001.
50.	O art. 30, § único da Lei de Concessões (Lei 8.987/1995) prevê ainda que a fiscalização do serviço prestado pela concessionária será feita por intermédio de órgão técnico do Poder Concedente ou por entidade com ele conveniada, e, periodicamente, conforme previsto em norma regulamentar, por comissão composta de representantes do poder concedente, da concessionária e dos usuários.
51.	Portanto, a legislação já ampara que a ANTT contrate e remunere terceiros para apoiá-la no exercício de sua atividade fiscalizatória, em especial para a análise de projetos de obras previstas no PER, no estoque de melhorias e intervenções para manutenção do nível de serviço. 
52.	Por outro lado, entendo cabível a inovação proposta pela Agência, face ao grande número de anteprojetos e projetos executivos a serem apresentados pela concessionária, ao reduzido número de servidores disponíveis para análise, o que impõe ao gestor público buscar soluções, em atenção ao princípio da eficiência insculpido na Constituição Federal. Portanto, considero que o Organismo de Avaliação de Conformidade (OAC) pode ser admitido na presente concessão, desde que observadas algumas condicionantes, a serem previstas nos documentos jurídicos que regem a licitação e no contrato.
53.	Entendo que a denominação de "independente" deve ser abolida, pelo fato de ser contratado e remunerado pela concessionária, dentro de uma relação jurídica privada. Para mitigar os riscos de conflito de interesses na atuação dessa entidade, julgo adequado prever ampla transparência aos pareceres emitidos, oportunizando às associações de usuários das rodovias apresentarem contestações, dentro de prazo preestabelecido, desde que endossado por outra entidade igualmente acreditada ou certificada. Tal ajuste, além de facilitar o acesso às informações relevantes, tem o condão de fortalecer o controle social na concessão rodoviária.
54.	Faz-se necessário também estabelecer com clareza as condições de habilitação para que empresas possam se qualificar como OAC. Julgo adequado que esses Organismos obedeçam a normas rígidas de compliance. Nesse sentido, considero válida a previsão de cadastro junto ao Instituto Nacional de Metrologia, Qualidade e Tecnologia (Inmetro) , autarquia vinculada ao Ministério da Economia, por ser a entidade legalmente competente para atuar como acreditadora oficial de organismos de avaliação de conformidade, em âmbito nacional (Art. 3º, inciso VI da Lei 9.933/1999) . 
55.	Consultando o site do Inmetro (inmetro.gov.br) , verifico que existem atualmente 22 empresas com registro ativo na categoria de Organismo de Certificação de Sistemas de Gestão da Qualidade de Empresas de Serviços e de Obras na Construção Civil. Considero que haveria número de empresas suficiente para a prestação da atividade de certificação de projetos, com possível tendência de ampliação desse mercado, a partir da introdução dessa previsão contratual em futuras concessões rodoviárias.
56.	E ainda, como condições para a previsão de Organismo de Avaliação de Conformidade na concessão das BRs-381 e 262, entendo necessário a menção de que os pareceres dessas entidades não são vinculantes para a emissão de atos da ANTT, face à atribuição primária de fiscalização da Agência (art. 30, § único da Lei 8.987/1995) , além da expressa previsão de que a eventual comprovação de conluio para atuação fraudulenta do Organismo importará em sanções administrativas para a concessionária e para o OAC, além da comunicação à entidade credenciadora e das possíveis cominações cíveis e penais no âmbito judicial. 
57.	Portanto, considerando as ponderações externadas nos Votos condutores dos Acórdãos 4.036 e 4.037/2020-TCU-Plenário, relatados respectivamente pelos Ministros Vital do Rêgo e Benjamin Zymler, bem como as questões levantadas pela área técnica, entendo cabível determinar à ANTT que, previamente à publicação do edital de concessão, realize os seguintes ajustes nas cláusulas atinentes ao Organismo de Avaliação da Conformidade (OAC) , em atenção aos arts. 24, inciso VIII, e 26, inciso VII da Lei 10.233/2001:
 (i) suprima a denominação "independente";
 (ii) preveja ampla transparência aos pareceres emitidos pelo OAC, oportunizando às associações de usuários das rodovias concedidas apresentarem contestações, dentro de prazo preestabelecido, por meio de parecer emitido por outro OAC;
 (iii) estabeleça com clareza as condições de habilitação para atuação como OAC, atentando par o princípio da isonomia;
 (iv) preveja expressamente que os pareceres emitidos por OAC não são vinculantes para a emissão de atos da ANTT, face à atribuição primária de fiscalização da Agência; e
 (v) preveja expressamente que eventual comprovação de conluio para atuação fraudulenta do OAC importará em sanções administrativas para a concessionária e para o Organismo, além das possíveis cominações cíveis e penais no âmbito judicial e da comunicação obrigatória à entidade credenciadora.
58.	Ainda sobre o tema de fiscalização da concessão, em acréscimo, ressalto que o contrato também prevê o pagamento, por parte da concessionária, de R$ 11,2 milhões por ano, a título de "verba de fiscalização", que deve ser recolhido à Conta Única do Tesouro, conforme Cláusula 12.1 (peça 97, p. 35) . 
59.	Dentro do quadro legal vigente, e ante a perspectiva de novas concessões rodoviárias a serem concretizadas no futuro próximo, entendo que se deve buscar o fortalecimento da capacidade de fiscalização da Agência, particularmente por meio do direcionamento de recursos orçamentários compatíveis com suas atribuições ou, eventualmente, pela vinculação dos valores arrecadados a título de "verba de fiscalização" à sua finalidade precípua. 
60.	Destaco que a rubrica em questão se aproxima do conceito de "taxa", espécie tributária prevista no Código Tributário Nacional (Lei 5.172/1966) e recepcionada pela Constituição Federal.
Lei 5.172/1966. Art. 77. As taxas cobradas pela União, pelos Estados, pelo Distrito Federal ou pelos Municípios, no âmbito de suas respectivas atribuições, têm como fato gerador o exercício regular do poder de polícia, ou a utilização, efetiva ou potencial, de serviço público específico e divisível, prestado ao contribuinte ou posto à sua disposição.
Parágrafo único. A taxa não pode ter base de cálculo ou fato gerador idênticos aos que correspondam a impôsto nem ser calculada em função do capital das emprêsas. (Vide Ato Complementar nº 34, de 1967) 
Art. 78. Considera-se poder de polícia atividade da administração pública que, limitando ou disciplinando direito, interêsse ou liberdade, regula a prática de ato ou abstenção de fato, em razão de intêresse público concernente à segurança, à higiene, à ordem, aos costumes, à disciplina da produção e do mercado, ao exercício de atividades econômicas dependentes de concessão ou autorização do Poder Público, à tranqüilidade pública ou ao respeito à propriedade e aos direitos individuais ou coletivos. (grifo acrescido) 
***
Constituição Federal/1988 Art. 145. A União, os Estados, o Distrito Federal e os Municípios poderão instituir os seguintes tributos:
I - impostos;
II - taxas, em razão do exercício do poder de polícia ou pela utilização, efetiva ou potencial, de serviços públicos específicos e divisíveis, prestados ao contribuinte ou postos a sua disposição;
III - contribuição de melhoria, decorrente de obras públicas.
§ 1º Sempre que possível, os impostos terão caráter pessoal e serão graduados segundo a capacidade econômica do contribuinte, facultado à administração tributária, especialmente para conferir efetividade a esses objetivos, identificar, respeitados os direitos individuais e nos termos da lei, o patrimônio, os rendimentos e as atividades econômicas do contribuinte.
§ 2º As taxas não poderão ter base de cálculo própria de impostos.
61.	Dessa forma, entendo que seria válido direcionar a verba de fiscalização, existente em todos os contratos de concessão de infraestrutura rodoviária federal, para assegurar a plena fiscalização das concessões rodoviárias, e não apenas contabilizar a receita para melhorar o resultado primário da economia do setor público.
62.	Embora haja vedação constitucional à vinculação da receita de impostos (art. 167, inciso IV da CF/1988) , tal restrição não se aplica à receita de taxas, de forma que não haveria óbice para o direcionamento dos recursos advindos da "verba de fiscalização" para o reforço da capacidade fiscalizatória da Agência Reguladora. Contudo, as decisões sobre a distribuição orçamentária no âmbito da União são de iniciativa do Poder Executivo Federal, conforme preveem a Constituição da República (art. 165) e a Lei 4.320/1964. 
63.	Se, por um lado, a concessão de estradas de rodagem à exploração pela iniciativa privada permite à Administração Pública reduzir os dispêndios com a contratação direta de obras de manutenção e de melhoramentos da via, é inegável que se deve dotar o agente fiscalizador da concessão dos meios adequados e suficientes para a verificação da conformidade dos serviços prestados.
64.	Assim, julgo pertinente recomendar ao Ministério da Infraestrutura que, em conjunto com o Ministério da Economia, analisem a conveniência e a oportunidade de se prever, nas peças orçamentárias federais, recursos compatíveis com as atribuições fiscalizatórias da Agência Nacional de Transporte Terrestre, adotando como parâmetros a extensão da malha viária federal concedida e o volume de recursos arrecadados mediante verba de fiscalização prevista em contratos de concessão.
VII - Contornos Alternativos
65.		O último ponto questionado pela área técnica em sua instrução de mérito (peça 107) diz respeito aos procedimentos para implantação de contornos urbanos nos trechos rodoviários concedidos, por iniciativa da concessionária. Conforme as minutas apresentadas ao TCU, há previsão de que a interessada deve elaborar um Estudo de Viabilidade Técnica Econômica e Ambiental (EVTEA) contendo anteprojeto do contorno (peça 96, p. 93) , verbis:
3. Como parte do EVTEA, a Concessionária deverá apresentar anteprojeto, de acordo com regulamentação da ANTT, para cada uma das alternativas de traçado propostas, os quais deverão conter as: 
 (i) justificativas técnicas para a execução do contorno no trecho urbano da obra proposto; 
 (ii) valor estimado para sua execução comparado com o valor considerado para a implantação de todas as intervenções da Frente de Ampliação de Capacidade, Melhorias e Manutenção do Nível de Serviço previstas originalmente para o respectivo trecho urbano; 
 (iii) atendimento de todos os Parâmetros Técnicos; e 
 (iv) outros de acordo com regulamentação da ANTT. (grifos acrescidos) 
66.	Como bem destacado pela Seinfra, embora haja previsão de estimativa de custos para a execução da obra de alternativa viária, não há menção aos custos decorrentes do novo traçado, como manutenção, conservação, restauração e operação, ao longo do prazo remanescente do contrato.
67.	Entendo que a decisão pela autorização ou não da obra, por parte da Agência, deve levar em consideração não só os custos referentes à implantação do contorno alternativo, mas também o quadro geral de dispêndios, para fins de comparação com as demais possibilidades de intervenção para o caso concreto.
68.	Considero esse ponto de grande relevância para a presente concessão, pois os trechos das rodovias a serem concedidos atravessam vários adensamentos urbanos ao longo do percurso. Conforme estudos apresentados no PER, são 19 travessias urbanas na BR-381/MG, 8 na BR-262/MG e 7 na BR-262/ES (peça 88, p. 59-60) .
69.	Assim, acolho a proposta de determinar à ANTT que, previamente à publicação do edital, insira previsão de estimativa dos custos referentes à restauração, manutenção e operação, ao proceder à avaliação da vantajosidade econômica de eventuais contornos urbanos alternativos, nos termos do art. 6°, § 1º, da Lei 8.987/1995, realizando os ajustes necessários na Cláusula 8.6 do Contrato.
VIII - Isenção tarifária para usuários de motocicletas
70.	Após o pronunciamento de mérito da unidade técnica, em 10/6/2021 (peças 107 e 109) , e encontrando-se os autos em meu Gabinete, a ANTT protocolou novas peças, as quais denominou "memoriais" (peças 110 e 111) . No material apresentado após a fase de instrução pela área técnica, a Agência mencionou que teria havido a definição de uma nova diretriz do Ministério da Infraestrutura, para que se estabelecesse isenção de cobrança de tarifa de pedágio para as motocicletas nos projetos de concessão de rodovias (peça 110, p. 34) .
71.	Posteriormente, em 14/7/2021, foi juntado aos autos o Ofício 499/2021/GABSFPP, assinado pelo Sr. Secretário Substituto de Fomento, Planejamento e Parcerias do Ministério da Infraestrutura, que encaminhou a Nota Técnica 1/2021/CGRAR/DEAP/SFPP - citada e parcialmente transcrita na manifestação da ANTT - contendo a nova diretriz de isenção tarifária para motocicletas em rodovias federais (peças 112 e 113) .
72.	Considerando que a unidade técnica não havia tido a oportunidade de se manifestar acerca da proposta de alteração dos estudos referente à isenção de tarifa por usuários de motocicletas, devido ao fato dessa inovação ter sido apresentada a posteriori da instrução de mérito, determinei o retorno dos autos à SeinfraRodoviaAviação, para que se manifestasse conclusivamente a respeito da proposta encaminhada pela ANTT e pelo Ministério da Infraestrutura.
73.	Na instrução complementar, a Seinfra registra que idêntica proposição foi apresentada ao TCU no processo que analisa a desestatização do sistema rodoviário de São Paulo (SP) ao Rio de Janeiro (RJ) , compreendido pela BR-116/SP/RJ, e do Rio de Janeiro (RJ) a Ubatuba (SP) , compreendido pela BR-101/SP/RJ (TC Processo 039.400/2020-4) .
74.	A unidade menciona que, embora ainda não haja decisão do Tribunal no referido processo, consta parecer do Ministério Público de Contas, no qual o representante do Parquet manifesta-se contra a alteração nas regras tarifárias, pois violaria a isonomia entre os usuários da concessão de serviço público.
75.	A Secretaria informa que a mudança de diretriz não teria observado requisitos legais, como a realização prévia de análise de impacto regulatório ou de audiência pública, nos termos da Lei 13.874/2019 e do Decreto 10.411/2020. Acrescenta que não teria sido indicado o problema que se pretende resolver com a isenção tarifária proposta, o que estaria em desacordo com as diretrizes do Referencial de Controle de Políticas Públicas do TCU e com o Manual de Análise do Impacto Regulatório e Avaliação de Resultado Regulatório da ANTT (peça 118, p. 7) .
76.	Em conclusão, a área técnica aponta que a proposta de isenção tarifária para motocicletas seria inviável de ser implementada na concessão das BRs-381 e 262, por representar privilégio injustificado a determinados usuários dos trechos concedidos, na medida em que oneraria os demais condutores de outras categorias de veículos. Pelo fato da proposta não ter sido objeto de análise de impacto regulatório e de escrutínio pela população, a Seinfra propõe determinar à ANTT que se abstenha de adotar a isenção de tarifas para usuários de motocicletas no presente caso.
77.	Passo a votar.
78.	De antemão, destaco que considero válidas as preocupações externadas pela área técnica, contudo não as considero insuperáveis, a ponto de inviabilizar eventuais ajustes na tabela de multiplicadores tarifários da concessão, conforme a categoria de veículo.
79.	Nessa linha, entendo que o fato de uma mesma tabela ter sido aplicada nas concessões rodoviárias já realizadas não veda a possibilidade de serem introduzidas alterações nas concessões vindouras, desde que devidamente justificado pelo Poder Concedente. 
80.	Ressalto que há precedentes, tanto em âmbito nacional como no exterior, de isenção tarifária para usuários de motocicletas em rodovias, na maioria das vezes por questão de benefício social. 
81.	Sobre o número de veículos em circulação, em pesquisa ao site do IBGE, que compila dados do Renavam, verifica-se que a frota brasileira de motocicletas, motonetas, triciclos e ciclomotores no Brasil é de 29 milhões de veículos, o que representa 27% do total de veículos licenciados (dados de 2020; https://cidades.ibge.gov.br/brasil/pesquisa /22/28120) . 
82.	Além disso, segundo informações da Associação Brasileira de Fabricantes de Motocicletas (Abraciclo) , a produção nacional é de cerca de 1 milhão de unidades por ano, de 10 marcas diferentes (https://agenciabrasil.ebc.com.br/economia/noticia/2021-07/producao-de-motocicletas-cresce-45-no-primeiro-semestre-de-2021) . Entretanto, ressalto que a grande maioria das motocicletas produzidas é de baixa potência, 82% tem motor até 200 cilindradas (https://www.abraciclo.com.br/site/wp-content/uploads/2021/01/2020-12-Produ%C3%A7%C3%A3o-MOTOCICLETAS.pdf) .
83.	É sabido que esse tipo de veículo, pelo seu menor custo de aquisição e manutenção, é essencialmente utilizado por pessoas com menor poder aquisitivo. Assim, a isenção tarifária proposta atuaria no sentido de preservar, aos cidadãos com menos recursos, o direito de locomoção pelo território nacional (art. 5º, inciso XV, da Constituição Federal) .
84.	Ocorre que as motocicletas são utilizadas não só para locomoção, mas também como instrumento de trabalho para cerca de um milhão de entregadores de mercadorias no país, que possuem remuneração média de R$ 1.325,00 por mês, segundo pesquisa do Departamento Intersindical de Estatística e Estudos Socioeconômicos (Dieese) realizada em 2020. De acordo com a entidade, o número de trabalhadores que dependem desse tipo de veículo aumentou durante a pandemia do coronavírus (https://www.otempo.com.br/economia/pandemia-dobrou-pedidos-mas-reduziu-renda-de-entregadores-1.2462026) .
85.	Conforme informações extraídas de site de notícias da internet (https://www.dmtemdebate.com.br/brasil-ja-tem-quase-um-milhao-de-motoboys-e-maioria-e-informal-diz-dieese/) :
Nas ruas de praticamente todos os grandes centros urbanos brasileiros, haverá um (ou mais) dos 950 mil motoboys entregadores de aplicativos correndo contra o tempo para entregar algum pedido, ou para fazer alguma entrega dentro do prazo determinado, sem perdão para atrasos, ganhando pouco, sem direitos e ainda se arriscando muito.
O estudo "Perfil dos motoboys e entregadores de mercadorias", elaborado pelo Departamento Intersindical de Estatísticas e Estudos Socioeconômicos (Dieese) , com base em dados da Pesquisa Nacional por Amostra de Domicílios (Pnad) Covid-19, do IBGE, mostra as condições desses trabalhadores e trabalhadoras de entregas que atuam a pé, de bicicleta, motocicleta, prestando serviços para estabelecimentos comerciais como restaurantes, farmácias e supermercados ou plataformas digitais, como IFood e Rappi.
A pesquisa é parte da cooperação com a central sindical alemã DGB, que desenvolve há mais de três anos um projeto de apoio à formação e organização de jovens trabalhadores.
De acordo com o estudo do Dieese, a remuneração média da categoria é de R$ 1.325,00, quase 40% inferior a dos demais trabalhadores (R$ 2.166,00) . No recorte por gênero, a média cai ainda mais. As mulheres que trabalham com entregas têm rendimento médio de R$ 1.280,00.  Apesar da média nacional, em regiões como Norte e Nordeste, a renda média chegou a ser inferior ao salário mínimo nacional.
A renda é menor, mas a jornada é maior. Durante a pandemia, os entregadores passaram a ganhar, média, R$ 220,00 a menos do que antes. Ganhar menos, porém trabalhando mais. A pesquisa mostrou que para os motoboys, a média da jornada semana aumentou de 29 para 38 horas no período entre maio e setembro.
86.	Portanto, considero descabido tratar eventual benefício aos condutores de motocicleta como se fosse um privilégio injustificado, visto que a grande maioria desse público é de pessoas com menor nível de renda, e abarca muitos trabalhadores que dependem do veículo para o próprio sustento.
87.	Especificamente nos Estados de Minas Gerais e Espírito Santo, o número de motocicletas em circulação (3.146.647) representa uma parcela de 13% da frota nacional, conforme dados do Renavam, assim, entendo que a política pública proposta tem um alcance social relevante.
	 88.	Destaco ainda que compete ao Ministério da Infraestrutura formular políticas públicas e diretrizes para o transporte rodoviário e para o trânsito de veículos no território nacional (art. 35, incisos I e II, da Lei 13.844/2019) . Assim, verifico que não há ilegalidade na proposta de isenção tarifária pata motocicletas estampada na Nota Técnica Conjunta 1/2021/CGRAR/DEAP/SFPP (peça 112) . 
89.	Ressalto que não compete ao Tribunal de Contas da União, no acompanhamento de desestatizações - tal como a que ora se examina - exercer juízo de cunho político das decisões ministeriais, mas sim analisar a regularidade e suficiência dos estudos que embasam o processo concessório.
90.	Entretanto, como apontado pela unidade técnica, verifico que a nova diretriz de política pública se encontra ainda em fase inicial de formulação, com poucas informações disponíveis e sem considerações adequadas por parte da Agência reguladora, que é também o Poder Concedente do setor rodoviário. 
91.	Embora concorde que as consequências para a arrecadação têm baixa representatividade no equilíbrio econômico-financeiro da concessão, cerca de 1,3% do total estimado, e também que o desgaste no pavimento ocasionado pelas motocicletas é mínimo, entendo que há impactos que estão subavaliados, além de externalidades positivas e negativas que não estão sendo consideradas. Refiro-me às possíveis mudanças de comportamento dos usuários como, por exemplo, migração de tipo de veículo utilizado. Além disso, é cediço que os usuários de motocicleta utilizam os serviços disponibilizados na concessão, como socorro mecânico e resgate médico, que podem ser impactados com a mudança na tabela tarifária.
92.	A condição que entendo a mais adequada seria a realização da Análise de Impacto Regulatório (AIR) pela ANTT, nos termos do art. 5º da Lei 13.874/2019, previamente à publicação do edital, em face da política pública de isenção tarifária para usuários de motocicletas na concessão proposta, realizando o ajuste na Cláusula 18.2.5 do Contrato - Tabela de Multiplicadores de Tarifa (Categoria 11) . 
IX - Considerações finais
93.	Compulsando a última versão do Programa de Exploração da Rodovia encaminhada ao TCU, verifico que a concessionária ficará incumbida de finalizar parte das obras de duplicação iniciadas e não concluídas pelo Dnit na BR-381 (Lote 3) , até o 2º de concessão (peça 96, p. 50) . Além disso, ainda no 1º ciclo de investimentos (até o 9º ano) , deverão estar duplicados cerca de 250 km da ligação entre Belo Horizonte e Governador Valadares, bem como 120 km da BR-262 no Espírito Santo. Considero adequada a prioridade estabelecida para início dos trabalhos próximo às capitais de ambos os Estados abrangidos pela concessão, regiões de tráfego mais intenso, conforme apontado nos estudos.
94.	Em relação à exclusão da previsão de duplicação obrigatória do trecho da BR-262 no Estado de Minas Gerais, devido à falta de interesse dos agentes financiadores, de acordo com os documentos apresentados (peça 58) , julgo pertinente tecer alguns comentários adicionais.
95.	Considero que a solução de implantação de faixas adicionais nos segmentos ascendentes da BR-262/MG está tecnicamente justificada, de forma a reduzir custos e manter a exequibilidade financeira do projeto. No entanto, verifico que a adoção do mecanismo de gatilho volumétrico como parâmetro para obrigar futuramente a concessionária a realizar a duplicação, tal como proposto pelo Poder Concedente, carece de aperfeiçoamentos.
96.	Isso porque, conforme se depreende da minuta contratual (Cláusula 8.5.2 - peça 97, p. 28) , o volume de tráfego que, se atingido, demandará a execução de obras para manutenção do nível de serviço na rodovia, é previsto para ser medido anualmente até o 25º da concessão, ou seja, até quando restarem somente cinco anos de vigência contratual. Ocorre que, para grandes intervenções, tal como a duplicação extensiva da BR-262/MG - que abrange cerca de 200 km -, o prazo de cinco anos é bastante curto para a realização de obra complexa e amortização de investimento dessa magnitude pela concessionária.
97.	A imposição de realização de pesados investimentos ao final da vigência contratual fatalmente conduz a aumentos significativos na tarifa de pedágio paga pelos usuários, e também pode ocasionar empecilhos para o encerramento do Ajuste no prazo acordado. Nos presentes estudos, as últimas intervenções em duplicação de segmentos e em outras intervenções de ampliação de capacidade estão previstas para ocorrer até o 21º da concessão, vide fluxo de caixa à peça 44, p. 14-15. 
98.	 Portanto, visando manter a aderência com os demais requisitos da concessão e por se tratar de intervenção de complexidade significativa, entendo cabível recomendar à ANTT que, previamente à publicação do edital, analise a conveniência e a oportunidade de estabelecer limitação temporal do 21º ano da vigência do contrato para fins decisão acerca da eventual duplicação da BR262/MG e correspondente inclusão da obra no escopo da presente concessão, realizando os ajustes necessários na Cláusula 8.5 do contrato.
99.	Por fim, observo que a Cláusula 18.2.5 do Contrato (peça 97, p. 45-46) classifica os veículos, em razão do número de eixos e da rodagem, e prevê que aqueles enquadrados na Categoria 12 (Veículos oficiais e do Corpo Diplomático) estão isentos de pagamento de tarifa.
100.	Entendo necessário um pequeno aperfeiçoamento no Contrato de concessão para explicitar que veículos regularmente enquadrados como ambulâncias, pela natureza essencialmente humanitária e pública do serviço de transporte de enfermos, devem ser considerados veículos oficiais para fins de isenção de recolhimento de tarifa, nos termos do art. 5º, inciso IV, do Decreto 9.287/2018 c/c o art. 8º do Decreto 94.002/1987.
101.	Assim, julgo pertinente determinar à ANTT que, previamente à publicação do edital, explicite que veículos enquadrados como ambulâncias estão isentos de pagamento de tarifa de pedágio, em atenção ao art. 5º, inciso IV, do Decreto 9.287/2018 c/c o art. 8º do Decreto 94.002/1987, realizando o ajuste na Cláusula 18.2.5 do Contrato - Tabela de Multiplicadores de Tarifa (Categoria 12) .
102.	Por fim, verifico que a ANTT, além da isenção tarifária para usuários de motocicletas, noticiou a inclusão de alterações em onze pontos dos estudos que embasam a concessão, no documento que nominou impropriamente de "memoriais" (peça 110) , a saber:
a. Risco Geotécnico x Obras de Contenção previstas no PER;
b. Revisão dos quantitativos de serviços para adequação de acostamentos;
c. Cronograma de obras de ampliação e melhorias;
d. Atualização de data-base dos orçamentos da PRF;
e. Alteração no custo com manutenção predial das Unidades Operacionais da PRF de forma a padronizar com os estudos da CRT e Dutra;
f. Alteração nas quantidades de ERBs e UCA do Sistema de Radiocomunicação da PRF de acordo com informação da SNTT em 12/05/2021;
g. Inclusão do valor residual de 20% na revitalização dos equipamentos do Sistema de Radiocomunicação da PRF;
h. Exclusão da previsão de construção de uma UOP (unidade próxima ao trecho de Realeza/MG na BR-262/MG) e das respectivas viaturas;
i. Alteração nas Obras de Arte Especiais;
j. Refinamento da premissa de cálculo para o valor de Garantia de Execução; e
k. Inclusão do serviço para implantação de telas antiofuscantes nas obras de duplicação.
103.	Considero que a grande quantidade de alterações apresentada após o encerramento da fase de instrução reforça a percepção de incipiência dos estudos, no momento em que são enviados ao TCU. Não obstante, julgo suficiente que os autos sejam restituídos à SeinfraRodoviaAviação para o monitoramento do presente acórdão e também para a verificação se as mudanças inseridas pela ANTT nos estudos não invalidam o sentido da deliberação do Tribunal. Assim, em caso de constatação de mudança no projeto concessório de tal magnitude, a unidade técnica deve informar ao Relator com a maior brevidade possível, no presente processo.
104.	Na Sessão de 21/7/2021, submeti a seguinte proposta de Acórdão à apreciação do Plenário do TCU:
9.1. com fulcro no art. 250, inciso II, do RI/TCU e no art. 4º, inciso II, da Resolução-TCU 315/2020, determinar à Agência Nacional de Transportes Terrestres que, previamente à publicação do Edital referente à concessão da BR-381/MG e BR-262/MG/ES, realize as seguintes alterações:
9.1.1. ajuste os percentuais do Fator D para desconto de reequilíbrio de tarifa, de forma que reflitam os estudos elaborados, em observância ao art. 18, incisos II e VII, da Lei 8.987/1995;
9.1.2. preveja critérios objetivos para qualificação econômica das empresas proponentes, de forma a comprovar situação financeira compatível com as obrigações a serem assumidas, e inclua tais exigências no edital, em observância aos arts. 18, inciso V, e 27, § 1º, inciso I, da Lei 8.987/1995;
9.1.3. insira na cláusula 22.6 do Contrato, que trata Fluxo de Caixa Marginal, previsão de que as obrigações incluídas no escopo da concessão via FCM devem atender aos parâmetros de desempenho de estruturas ou serviços equivalentes previstos no PER e que eventuais descumprimentos podem ensejar a aplicação de índice negativo de FCM na fórmula de reequilíbrio da tarifa, a ser apurado no caso concreto, conforme regulamentação da Agência;
9.1.4. realize os seguintes ajustes nas cláusulas atinentes ao Organismo de Avaliação da Conformidade, em atenção aos arts. 24, inciso VIII, e 26, inciso VII, da Lei 10.233/2001:
9.1.4.1. suprima a denominação "independente";
9.1.4.2. preveja ampla transparência aos pareceres emitidos pelo OAC, oportunizando às associações de usuários das rodovias concedidas apresentarem contestações, dentro de prazo preestabelecido, por meio de parecer emitido por outro OAC;
9.1.4.3. estabeleça com clareza as condições de habilitação para atuação como OAC, atentando para o princípio da isonomia;
9.1.4.4. preveja expressamente que os pareceres emitidos por OAC não são vinculantes para a emissão de atos da ANTT, face à atribuição primária de fiscalização da Agência; e
9.1.4.5 preveja expressamente que eventual comprovação de conluio para atuação fraudulenta do OAC importará em sanções administrativas para a concessionária e para o Organismo, além das possíveis cominações cíveis e penais no âmbito judicial e da comunicação obrigatória à entidade credenciadora;
9.1.5. insira previsão de estimativa dos custos referentes à restauração, manutenção e operação, ao proceder à avaliação da vantajosidade econômica de eventuais contornos urbanos alternativos, nos termos do art. 6°, § 1º, da Lei 8.987/1995, realizando os ajustes necessários na Cláusula 8.6 do Contrato;
9.1.6. realize Análise de Impacto Regulatório (AIR) , nos termos do art. 5º da Lei 13.874/2019, em face da política pública de isenção tarifária para usuários de motocicletas na presente concessão, realizando o ajuste na Cláusula 18.2.5 do Contrato - Tabela de Multiplicadores de Tarifa (Categoria 11) ;
9.1.7. explicite que veículos enquadrados como ambulâncias estão isentos de pagamento de tarifa de pedágio, em atenção ao art. 5º, inciso IV, do Decreto 9.287/2018 c/c o art. 8º do Decreto 94.002/1987, realizando o ajuste na Cláusula 18.2.5 do Contrato - Tabela de Multiplicadores de Tarifa (Categoria 12) ;
9.2. com fulcro no art. 250, inciso III, do RI/TCU e no art. 11 da Resolução-TCU 315/2020, recomendar à ANTT que, previamente à publicação do Edital referente à concessão da BR-381/MG e BR-262/MG/ES, analise a conveniência e a oportunidade de estabelecer limitação temporal do 21º ano da vigência do contrato para fins de decisão acerca da eventual duplicação da BR 262/MG e correspondente inclusão da obra no escopo da presente concessão, realizando os ajustes necessários na Cláusula 8.5 do contrato;
9.3. com fulcro no art. 250, inciso III, do RI/TCU e no art. 11 da Resolução-TCU 315/2020, recomendar ao Ministério da Infraestrutura que, em conjunto com o Ministério da Economia, analisem a conveniência e a oportunidade de se prever, nas peças orçamentárias federais, recursos compatíveis com as atribuições fiscalizatórias da Agência Nacional de Transporte Terrestre, adotando como parâmetros a extensão da malha viária federal concedida e o volume de recursos arrecadados mediante verba de fiscalização prevista em contratos de concessão;
9.4. dar ciência sobre o presente Acórdão à ANTT, ao Ministério da Infraestrutura e à EPL, destacando que o relatório e o voto que fundamentam a deliberação ora encaminhada podem ser acessados por meio do endereço eletrônico www.tcu.gov.br/acordaos; e
9.5. restituir os autos à SeinfraRodoviaAviação para realizar o monitoramento deste Acórdão e o acompanhamento do processo concessório nos presentes autos.
105.	Entretanto, na referida Sessão de 21/7/2021, acolhi pedido formulados pelos Srs. Ministros para retirada de pauta e reapresentação do processo em 28/7/2021, ocasião em que apresentei pequenos ajustes na redação da deliberação, em Voto Complementar que ora disponibilizo ao Tribunal.
	Ante o exposto, voto para que o Tribunal adote o acórdão que ora submeto à apreciação deste Colegiado.
TCU, Sala das Sessões, em 28 de julho de 2021.
RAIMUNDO CARREIRO 
Relator

Em adendo aos pontos que já constam de meu Voto disponibilizado na Sessão do Plenário de 21/7/2021, julgo pertinente trazer novas considerações à apreciação deste Tribunal de Contas.
Atendendo a pedidos dos meus pares, em particular do Exmo. Ministro Walton Alencar Rodrigues, retirei o presente processo da pauta da última Sessão para que houvesse mais tempo para reflexão sobre os temas aqui tratados. 
Em particular, no meu voto dois pontos representam inovações sobre as concessões rodoviárias anteriormente analisadas pelo TCU e merecem especial atenção por parte dos Srs. Ministros: 
a previsão de uma entidade a ser contratada pela concessionária para certificação de projetos (Organismo de Avaliação de Conformidade) , o que já foi anteriormente recusado pelo Tribunal em outros projetos de concessão de rodovias sob a denominação de "Relator Independente" (TC Processo 016.936/2020-5, Acórdão 4036/2020-TCU-Plenário, relator Ministro Vital do Rêgo e TC Processo 018.901/2020-4, Acórdão 4037/2020-TCU-Plenário, relator Ministro Benjamin Zymler) , conforme detalhado no Voto que apresentei; e 
a instituição de uma nova política pública de isenção tarifária para usuários de motocicletas nos trechos a serem transferidos à exploração pela iniciativa privada, assunto trazido ao meu conhecimento em reunião com o Sr. Ministro da Infraestrutura em 13/7/2021, da qual participaram integrantes de meu Gabinete e da Secretaria de Controle Externo do Tribunal.
Desde então, registro que houve, ao longo da semana, entendimentos entre integrantes da minha Assessoria com o Gabinete do Ministro Walton sobre as principais preocupações que cercavam os dois temas. 
Na Sessão de hoje, verifico que também é trazido à apreciação pelo Plenário o TC Processo 039.400/2020-4, que trata do acompanhamento da concessão das rodovias BR 116/RJ/SP (de São Paulo/SP ao Rio de Janeiro/RJ) e da BR 101/SP/RJ (do Rio de Janeiro-RJ a Ubatuba-SP) , relatado pelo Ministro Walton Alencar Rodrigues. Conforme a documentação trazida nesses autos referentes à Via Dutra, constato que as questões atinentes ao OAC e à isenção tarifária para usuários de motocicletas foram adequadamente enfrentadas no Voto proferido pelo Relator.
Por considerar que tanto o presente processo como o TC Processo 039.400/2020-4 abordam o Organismo de Avaliação de Conformidade e a política tarifária de forma semelhante, entendo que o Tribunal deve buscar dar tratamento uniforme às BRs-381/262 (MG e ES) e BRs-116/101 (RJ e SP) . Dessa forma, considerando que há convergência entre os entendimentos, julgo pertinente ajustar a redação da minha proposta de Acórdão, em relação a esses dois pontos, para que seja aderente ao Acórdão do processo relatado pelo Ministro Walton.
Assim, incorporo os seguintes comandos, em substituição aos itens 9.1.4 e 9.1.6 da redação anterior:
9.1. determinar à Agência Nacional de Transportes Terrestres (ANTT) , com fulcro no art. 250, inciso II, do Regimento Interno do TCU, que:
 (...) 
9.1.4. adote medidas efetivas para que os documentos e pareceres elaborados pelo OAC para serem utilizados nas tomadas de decisão acerca do cumprimento das obrigações da concessionária, sejam validados pelo órgão técnico do poder concedente, que não deverá estar  vinculado às conclusões do OAC e responderá solidariamente por eventuais irregularidades, em atendimento ao disposto no art. 67 c/c o art. 124, da Lei 8.666/1993; no art. 37 da CF/88; nos art. 24, incisos VII e VIII, e 26, inciso VII, inciso VII, da Lei 10.233/2001; nos art. 6º, 25, § 2º, 29 e 30, parágrafo único da Lei 8.987/1995;
	(...) 
9.1.6. mantida a decisão no sentido da isenção de tarifa para as motocicletas, promova os necessários ajustes no EVTEA da BR-381/MG e BR-262/MG/ES e nos demais documentos que integram o projeto;
Trago, por fim, uma derradeira consideração acerca da falta de uniformização das tabelas tarifárias nas estradas federais concedidas, a partir do momento da entrada em vigor da isenção de pagamento por usuários de motocicletas nas BRs-381/262 e BRs-116/101, decorrente da nova política pública apresentada pelo Ministério da Infraestrutura.
Entendo que a coexistência de tabelas diferentes de arrecadação de pedágio nas estradas, isentando ou não isentando determinado tipo de veículo, pode ocasionar efeitos adversos. Tal situação poderia, por exemplo, gerar insatisfação entre usuários de motocicletas que trafegam nas rodovias com isenção de cobrança, ao passo que usuários em idêntico veículo transitando por outras rodovias concedidas não seriam beneficiados. 
Não obstante, é sabido que os contratos de concessão de rodovias são celebrados com base em equação de equilíbrio econômico-financeiro que deve ser preservado, conforme previsto no art. 9º, § 4º da Lei 8.987/1995. 
Dessa forma, qualquer alteração nas condições de arrecadação de tarifas deve, necessariamente, ser precedida das devidas tratativas, em atenção ao princípio da segurança jurídica que deve nortear a atuação da Agência Reguladora.
Nesse sentido, entendo pertinente deixar registrada minha percepção sobre o assunto e acrescentar o seguinte item no Acórdão:
9.4. com fulcro no art. 250, inciso III, do RI/TCU e no art. 11 da Resolução-TCU 315/2020, recomendar à Agência Nacional de Transportes Terrestres que, a seu critério de conveniência e a oportunidade, estabeleça tratativas necessárias para estender para toda a malha rodoviária federal concedida a isenção tarifária para usuários de motocicletas, de forma a uniformizar a cobrança de tarifas dessa categoria de usuários.
Com essas ponderações, VOTO no sentido de que o Tribunal adote o Acórdão que ora submeto a apreciação do Plenário.
TCU, Sala das Sessões, em 28 de julho de 2021.
RAIMUNDO CARREIRO 
Relator